---
title: "Capítulo 11. Distribuciones discretas especiales"
output: html_notebook
---

## Bernoulli

```{r}
p <- 0.7
x <- 0:1
cbind(x, prob = dbinom(x, size = 1, prob = p))
```

## Binomial

```{r}
n <- 12
p <- 0.4
x <- 0:n
pmf <- dbinom(x, size = n, prob = p)
plot(x, pmf, type = "h", lwd = 4, xlab = "x", ylab = "P(X=x)")
points(x, pmf, pch = 19)
```

```{r}
c(media = n*p, varianza = n*p*(1-p))
pbinom(4, size = n, prob = p)
1 - pbinom(7, size = n, prob = p)
```

## Geométrica

En el libro, X cuenta ensayos hasta el primer éxito. R cuenta fracasos, por lo que usamos X = Y + 1.

```{r}
p <- 0.3
x <- 1:15
pmf_g <- dgeom(x - 1, prob = p)
plot(x, pmf_g, type = "h", lwd = 4, xlab = "ensayos", ylab = "P(X=x)")
```

```{r}
c(media = 1/p, varianza = (1-p)/p^2)
```

## Propiedad sin memoria

```{r}
p <- 0.3
s <- 5
t <- 3
condicional <- (1-p)^(s+t) / (1-p)^s
directa <- (1-p)^t
c(condicional = condicional, directa = directa)
```

## Binomial negativa

En el libro, X cuenta ensayos totales hasta el r-ésimo éxito. R cuenta fracasos, por lo que X = Y + r.

```{r}
r <- 5
p <- 0.8
x <- r:15
pmf_nb <- dnbinom(x-r, size = r, prob = p)
plot(x, pmf_nb, type = "h", lwd = 4, xlab = "ensayos totales", ylab = "P(X=x)")
```

```{r}
c(media = r/p, varianza = r*(1-p)/p^2)
```

## Simulación comparativa

```{r}
set.seed(2026)
b <- rbinom(50000, size = 12, prob = 0.4)
g <- rgeom(50000, prob = 0.3) + 1
nb <- rnbinom(50000, size = 5, prob = 0.8) + 5

rbind(
  binomial = c(media = mean(b), varianza = var(b)),
  geometrica = c(media = mean(g), varianza = var(g)),
  binomial_negativa = c(media = mean(nb), varianza = var(nb))
)
```

## Actividades

1. Cambia p en la binomial y observa cómo se desplaza la PMF.
2. Compara una geométrica con p=0.2 y p=0.8.
3. Modifica r en la binomial negativa y explica el cambio de la media.
4. Verifica mediante simulación las fórmulas teóricas de media y varianza.
