---
title: "Capítulo 15. Variables aleatorias conjuntas"
author: "Jesús Gilberto Rodríguez Escobedo"
output: html_document
---

```{r setup, include=FALSE}
knitr::opts_chunk$set(echo = TRUE, warning = FALSE, message = FALSE)
```

# 1. Tabla conjunta discreta

```{r}
P <- matrix(c(
  0.20, 0.10, 0.05,
  0.15, 0.20, 0.10,
  0.05, 0.10, 0.05
), nrow = 3, byrow = TRUE)
rownames(P) <- paste0("X=", 0:2)
colnames(P) <- paste0("Y=", 0:2)
P
sum(P)
```

# 2. Marginales

```{r}
px <- rowSums(P)
py <- colSums(P)
px
py
```

# 3. Probabilidad sobre una región

```{r}
# P(X >= 1, Y <= 1)
sum(P[2:3, 1:2])
```

# 4. Condicionales

```{r}
# Distribución de X dado Y=1
P[, 2] / py[2]

# Distribución de Y dado X=1
P[2, ] / px[2]
```

# 5. Independencia

```{r}
P_ind <- outer(px, py)
P_ind
P - P_ind
max(abs(P - P_ind))
```

# 6. Mapa de calor

```{r}
image(x = 0:2, y = 0:2, z = t(P),
      xlab = "X", ylab = "Y",
      main = "PMF conjunta")
```

# 7. Ejemplo continuo triangular

La densidad es

$$
f(x,y)=2,\qquad 0<y<x<1.
$$

Marginales:

$$
f_X(x)=2x,\qquad f_Y(y)=2(1-y).
$$

```{r}
fx <- function(x) ifelse(x > 0 & x < 1, 2*x, 0)
fy <- function(y) ifelse(y > 0 & y < 1, 2*(1-y), 0)

integrate(fx, 0, 1)$value
integrate(fy, 0, 1)$value
```

# 8. Probabilidad en una subregión

```{r}
p1 <- integrate(function(x) 2*x, 0, 0.3)$value
p2 <- integrate(function(x) 0.6, 0.3, 0.8)$value
p1 + p2
```

# 9. Simulación triangular

```{r}
set.seed(2026)
n <- 20000
u1 <- runif(n)
u2 <- runif(n)
X <- sqrt(u1)
Y <- X*u2

plot(X, Y, pch = 16, cex = 0.3,
     xlab = "X", ylab = "Y",
     main = "Simulación conjunta triangular")
abline(0, 1, lty = 2)
```

# 10. Verificación de marginales por simulación

```{r}
hist(X, probability = TRUE, breaks = 35,
     main = "Marginal simulada de X", xlab = "X")
curve(2*x, from = 0, to = 1, add = TRUE, lwd = 2)

hist(Y, probability = TRUE, breaks = 35,
     main = "Marginal simulada de Y", xlab = "Y")
curve(2*(1-x), from = 0, to = 1, add = TRUE, lwd = 2)
```

# 11. Ejercicio

Construya una tabla conjunta independiente usando marginales elegidas por usted y verifique que cada condicional coincide con la marginal correspondiente.
