---
title: "Capítulo 16 — Esperanza conjunta, covarianza y correlación"
output: html_document
---

## 1. Tabla conjunta

```{r}
P <- matrix(c(
  0.20,0.10,0.05,
  0.15,0.20,0.10,
  0.05,0.10,0.05
), nrow=3, byrow=TRUE)
x <- 0:2; y <- 0:2
px <- rowSums(P); py <- colSums(P)
EX <- sum(x*px); EY <- sum(y*py)
EXY <- sum(outer(x,y,"*")*P)
EX; EY; EXY
```

## 2. Covarianza y correlación

```{r}
EX2 <- sum(x^2*px); EY2 <- sum(y^2*py)
VX <- EX2-EX^2; VY <- EY2-EY^2
CXY <- EXY-EX*EY
RHO <- CXY/sqrt(VX*VY)
c(varX=VX,varY=VY,cov=CXY,rho=RHO)
```

## 3. Varianza de combinaciones lineales

```{r}
var_comb <- function(a,b,VX,VY,CXY)
  a^2*VX+b^2*VY+2*a*b*CXY
var_comb(2,-3,VX,VY,CXY)
```

## 4. Simulación con correlación controlada

```{r}
set.seed(2026)
n <- 5000
rho <- 0.75
z1 <- rnorm(n); z2 <- rnorm(n)
X <- z1
Y <- rho*z1 + sqrt(1-rho^2)*z2
cor(X,Y)
plot(X,Y,pch=16,cex=.35,
     main=paste("Correlación empírica =",round(cor(X,Y),3)))
```

## 5. Correlación cero no implica independencia

```{r}
set.seed(2026)
X <- runif(50000,-1,1)
Y <- X^2
cor(X,Y)
plot(X,Y,pch=16,cex=.25,
     main="Dependencia no lineal con correlación cercana a cero")
```

## 6. Matriz de covarianzas

```{r}
set.seed(2026)
z1 <- rnorm(10000); z2 <- rnorm(10000)
X <- z1
Y <- .6*z1 + sqrt(1-.6^2)*z2
cov(cbind(X,Y))
cor(cbind(X,Y))
```

## Actividades

1. Cambia `rho` por -0.8, -0.3, 0, 0.3 y 0.8.
2. Compara las nubes de puntos.
3. Verifica numéricamente la fórmula de la varianza de $2X-3Y$.
4. Sustituye $Y=X^2$ por $Y=X^3$ y analiza la correlación.
5. Explica por qué una gráfica debe acompañar la interpretación de la correlación.
