# Conjuntos, experimentos, espacios muestrales y eventos

## Objetivos de aprendizaje

Al finalizar este capítulo, el estudiante será capaz de utilizar operaciones básicas con conjuntos, describir experimentos aleatorios y sus espacios muestrales, distinguir espacios discretos y continuos, definir eventos como subconjuntos del espacio muestral y representar relaciones entre eventos mediante diagramas, tablas, árboles y R.

## Repaso de conjuntos

La teoría elemental de conjuntos proporciona el lenguaje natural para describir eventos. Un **conjunto** es una colección de objetos bien definidos. Si un elemento $x$ pertenece a un conjunto $A$, escribimos

$$
x\in A.
$$

Si no pertenece, escribimos $x\notin A$.

Dos conjuntos son iguales cuando contienen exactamente los mismos elementos.

### Subconjuntos

Decimos que $A$ es subconjunto de $B$, y escribimos

$$
A\subseteq B,
$$

si todo elemento de $A$ pertenece también a $B$.

El conjunto vacío se denota por $\varnothing$ y no contiene elementos.

### Unión, intersección y complemento

Sean $A$ y $B$ subconjuntos de un conjunto universal $S$.

La **unión** es

$$
A\cup B=\{x:x\in A\text{ o }x\in B\}.
$$

La **intersección** es

$$
A\cap B=\{x:x\in A\text{ y }x\in B\}.
$$

El **complemento** de $A$ respecto de $S$ es

$$
A^c=\{x\in S:x\notin A\}.
$$

Dos conjuntos son **disjuntos** si

$$
A\cap B=\varnothing.
$$

Estas operaciones serán fundamentales para construir eventos compuestos.

## Experimento aleatorio, resultado y espacio muestral

Un **experimento aleatorio** es un procedimiento cuyo resultado particular no puede conocerse con certeza antes de realizarlo, aunque sí puede describirse el conjunto de resultados posibles.

Cada resultado individual se llama **resultado elemental** o **punto muestral**.

El **espacio muestral**, denotado por $S$ o $\Omega$, es el conjunto de todos los resultados posibles del experimento.

### Ejemplo: lanzamiento de un dado

Para un dado de seis caras,

$$
S=\{1,2,3,4,5,6\}.
$$

### Ejemplo: dos lanzamientos de moneda

Si usamos C para cara y X para cruz,

$$
S=\{CC,CX,XC,XX\}.
$$

### Ejemplo: tiempo de vida de un componente

Si registramos el tiempo de vida $T$ de un componente, una representación razonable es

$$
S=\{t:t\ge 0\}.
$$

En este caso el espacio contiene un continuo de valores.

## Espacios muestrales discretos y continuos

Un espacio muestral es **discreto** si tiene un número finito o numerable de resultados.

Ejemplos:

- número obtenido al lanzar un dado;
- número de paquetes defectuosos en una muestra;
- cantidad de intentos hasta una transmisión correcta.

Un espacio muestral es **continuo** si contiene intervalos de números reales.

Ejemplos:

- tiempo de falla de un dispositivo;
- temperatura ambiental;
- concentración de un contaminante;
- longitud de una pieza manufacturada.

La elección del espacio muestral depende del objetivo del análisis. El mismo fenómeno físico puede describirse con diferentes espacios muestrales si interesa distinta información.

## Eventos

Un **evento** es un subconjunto del espacio muestral.

Si al realizar el experimento el resultado pertenece al evento $A$, decimos que **ocurrió $A$**.

### Ejemplo con un dado

Sea

$$
S=\{1,2,3,4,5,6\}.
$$

Definimos

$$
A=\{2,4,6\},
$$

el evento "obtener un número par", y

$$
B=\{4,5,6\},
$$

el evento "obtener al menos 4".

Entonces

$$
A\cap B=\{4,6\},
$$

$$
A\cup B=\{2,4,5,6\},
$$

y

$$
A^c=\{1,3,5\}.
$$

## Eventos simples y compuestos

Un **evento simple** contiene un solo resultado elemental.

Por ejemplo,

$$
\{3\}
$$

es un evento simple al lanzar un dado.

Un **evento compuesto** contiene dos o más resultados.

Por ejemplo,

$$
\{2,4,6\}
$$

es el evento compuesto "obtener un número par".

## Diagramas de Venn

Los diagramas de Venn permiten representar de manera visual el espacio muestral y los eventos. El rectángulo representa $S$ y las regiones interiores representan eventos.

Son especialmente útiles para visualizar:

- uniones;
- intersecciones;
- complementos;
- eventos disjuntos;
- relaciones de inclusión.

En la edición web incorporaremos diagramas dinámicos para que el estudiante pueda activar o desactivar regiones y observar la operación de conjuntos correspondiente.

## Diagramas de árbol

Cuando un experimento se desarrolla por etapas, un diagrama de árbol ayuda a enumerar los resultados posibles.

### Ejemplo: tres mensajes digitales

Supongamos que cada mensaje puede llegar a tiempo (T) o tarde (R). Para tres mensajes,

$$
S=\{TTT,TTR,TRT,TRR,RTT,RTR,RRT,RRR\}.
$$

El árbol permite construir estos ocho resultados de forma sistemática.

## Construcción de espacios muestrales con R

### Dos lanzamientos de moneda

```{r}
expand.grid(
  lanzamiento1 = c("C", "X"),
  lanzamiento2 = c("C", "X")
)
```

### Tres mensajes: a tiempo o tarde

```{r}
expand.grid(
  mensaje1 = c("T", "R"),
  mensaje2 = c("T", "R"),
  mensaje3 = c("T", "R")
)
```

### Evento mediante filtrado lógico

Podemos construir el espacio de un dado y seleccionar los resultados pares:

```{r}
S <- 1:6
A <- S[S %% 2 == 0]
A
```

La idea computacional coincide con la definición matemática: un evento es una selección de resultados del espacio muestral.

## Primer interactivo GeoGebra: operaciones con eventos

El primer recurso GeoGebra del libro representará dos eventos $A$ y $B$ dentro del espacio muestral $S$. El estudiante podrá seleccionar entre:

- $A\cup B$;
- $A\cap B$;
- $A^c$;
- $B^c$;
- $A\setminus B$;
- eventos disjuntos.

La región correspondiente se resaltará dinámicamente. Este recurso servirá como puente entre la teoría de conjuntos y las reglas de probabilidad de los capítulos siguientes.

## Aplicación de ingeniería: inspección de componentes

Supongamos que se inspeccionan dos componentes y cada uno puede ser conforme (C) o defectuoso (D). El espacio muestral es

$$
S=\{CC,CD,DC,DD\}.
$$

Sea

$$
A=\{CD,DC,DD\},
$$

el evento "al menos un componente es defectuoso", y

$$
B=\{CC,CD,DC\},
$$

el evento "a lo más un componente es defectuoso".

Este tipo de formulación permite convertir una descripción verbal de un problema de confiabilidad en un objeto matemático preciso.

## Errores frecuentes

- Confundir un resultado elemental con un evento.
- Omitir resultados posibles al construir el espacio muestral.
- Suponer que todos los resultados son igualmente probables solo porque aparecen en el mismo espacio muestral.
- Confundir "A o B" con una unión exclusiva; en probabilidad, $A\cup B$ incluye también la posibilidad de que ambos ocurran.
- Definir el espacio muestral con más o menos detalle del necesario para el objetivo del problema.

## Ideas clave

- Los eventos se modelan como conjuntos.
- El espacio muestral contiene todos los resultados posibles considerados por el modelo.
- Un mismo experimento puede admitir distintas representaciones del espacio muestral según el objetivo del análisis.
- Unión, intersección y complemento permiten construir eventos complejos.
- Las tablas, árboles, diagramas de Venn y R son representaciones complementarias de una misma estructura matemática.

## Ejercicios

1. Para dos lanzamientos de un dado, escribe el espacio muestral usando pares ordenados.
2. En un dado, sean $A=\{1,2,3\}$ y $B=\{2,4,6\}$. Calcula $A\cup B$, $A\cap B$, $A^c$ y $B^c$.
3. Clasifica como discreto o continuo el espacio muestral de: número de llamadas por minuto, voltaje medido en un circuito, número de fallas por día y tiempo hasta la siguiente falla.
4. Construye con R el espacio muestral de tres lanzamientos de moneda.
5. Para tres transmisiones, cada una correcta (C) o errónea (E), define el evento "exactamente una transmisión errónea".
6. Representa mediante un diagrama de Venn dos eventos que no sean disjuntos y señala unión, intersección y complementos.
7. Un sistema tiene dos sensores, cada uno puede funcionar (F) o fallar (A). Construye el espacio muestral y define los eventos "al menos uno funciona" y "exactamente uno falla".
8. ★ Explica por qué el espacio muestral no es una propiedad única e inmutable del fenómeno físico, sino parte del modelo elegido para estudiarlo.

## Referencias del capítulo

El contenido de este capítulo sigue la secuencia curricular de conjuntos, experimentos, espacios muestrales y eventos del programa de Introducción a la Probabilidad de la UASLP, y se apoya en el tratamiento de espacios muestrales y eventos de @walpole2012, @devore2016, @montgomery2018, @johnson2018 y en la integración computacional con R de @kerns2010.
