# Conjuntos, espacios muestrales y eventos

## Objetivos de aprendizaje

Al finalizar este capítulo, el estudiante será capaz de:

- utilizar la notación y las operaciones básicas de conjuntos;
- construir espacios muestrales mediante listas, tablas y diagramas de árbol;
- distinguir espacios muestrales finitos, numerables y continuos;
- representar eventos como subconjuntos del espacio muestral;
- traducir expresiones como “al menos uno”, “ambos” y “ninguno” al lenguaje de conjuntos;
- comprobar operaciones con eventos mediante R;
- interpretar diagramas de Venn y construir una representación dinámica en GeoGebra.

## Del experimento al modelo

Un experimento aleatorio se convierte en un modelo matemático cuando especificamos con claridad:

1. qué procedimiento se realiza;
2. qué se observa o registra;
3. cuáles resultados se consideran posibles;
4. qué resultados forman el evento de interés.

Esta precisión es esencial. Si lanzamos un dado, podemos registrar el número de puntos, la paridad o simplemente si el resultado supera a 4. El experimento físico es el mismo, pero el espacio muestral cambia con la observación que decidimos conservar.

## Repaso de conjuntos

Un **conjunto** es una colección bien definida de objetos. Los objetos que lo integran son sus **elementos**.

Si $x$ pertenece a $A$, escribimos $x\in A$; si no pertenece, $x\notin A$. Un conjunto puede describirse por extensión,

$$
A=\{2,4,6\},
$$

o mediante una propiedad,

$$
A=\{x\in\mathbb{N}:1\leq x\leq 6\text{ y }x\text{ es par}\}.
$$

### Subconjuntos, igualdad y conjunto vacío

Decimos que $A$ es subconjunto de $B$, y escribimos $A\subseteq B$, cuando todo elemento de $A$ también pertenece a $B$.

Dos conjuntos son iguales si contienen exactamente los mismos elementos:

$$
A=B \quad\Longleftrightarrow\quad A\subseteq B\text{ y }B\subseteq A.
$$

El conjunto sin elementos se llama **conjunto vacío** y se representa por $\varnothing$.

### Operaciones básicas

Sean $A$ y $B$ subconjuntos de un universo $S$.

| Operación | Notación | Interpretación |
|---|---:|---|
| Unión | $A\cup B$ | elementos que están en $A$, en $B$ o en ambos |
| Intersección | $A\cap B$ | elementos comunes a $A$ y $B$ |
| Diferencia | $A\setminus B$ | elementos de $A$ que no están en $B$ |
| Complemento | $A^c$ | elementos de $S$ que no están en $A$ |
| Diferencia simétrica | $A\triangle B$ | elementos que están en exactamente uno de los dos conjuntos |

La palabra **o** se interpreta de manera inclusiva: $A\cup B$ contiene también los resultados donde ocurren ambos eventos. Si queremos “uno u otro, pero no ambos”, utilizamos $A\triangle B$.

### Leyes de De Morgan

Dos identidades especialmente útiles son

$$
(A\cup B)^c=A^c\cap B^c,
$$

$$
(A\cap B)^c=A^c\cup B^c.
$$

En lenguaje cotidiano:

- “no ocurre $A$ ni ocurre $B$” equivale a “no ocurre $A$ y no ocurre $B$”;
- “no ocurren ambos” equivale a “falla al menos uno de los dos”.

## Espacio muestral

El **espacio muestral**, denotado por $S$ o $\Omega$, es el conjunto de todos los resultados posibles del experimento, de acuerdo con lo que se decidió observar. Cada elemento de $S$ es un **punto muestral**.

### Ejemplo: lanzar un dado

Si registramos el número de puntos,

$$
S_1=\{1,2,3,4,5,6\}.
$$

Si sólo registramos la paridad,

$$
S_2=\{\text{par},\text{impar}\}.
$$

$S_1$ conserva más información: a partir del resultado 4 podemos determinar que ocurrió “par”, pero saber únicamente “par” no permite reconstruir el número observado.

### Tipos de espacios muestrales

- **Finito:** contiene un número finito de resultados. Ejemplo: inspeccionar tres piezas y registrar para cada una si es conforme o defectuosa.
- **Infinito numerable:** sus resultados pueden listarse como una sucesión. Ejemplo: número de paquetes recibidos hasta el primer error, $S=\{1,2,3,\ldots\}$.
- **Continuo:** contiene un intervalo o una región de valores. Ejemplo: tiempo de vida de un componente, $S=[0,\infty)$.

En este capítulo enumeraremos principalmente espacios finitos. Los espacios continuos se retomarán al estudiar variables aleatorias continuas.

## Cómo construir un espacio muestral

### Enumeración directa

Para dos lanzamientos de una moneda, con $C=$ cara y $X=$ cruz,

$$
S=\{CC,CX,XC,XX\}.
$$

El orden importa: $CX$ y $XC$ son resultados distintos.

### Tabla de doble entrada

Al lanzar dos dados, cada resultado se representa mediante un par ordenado $(i,j)$:

$$
S=\{(i,j):i,j\in\{1,2,3,4,5,6\}\}.
$$

La tabla tiene $6\times6=36$ puntos muestrales. Esta representación facilita localizar eventos como “la suma es 7”:

$$
A=\{(1,6),(2,5),(3,4),(4,3),(5,2),(6,1)\}.
$$

### Diagrama de árbol

Un árbol es conveniente cuando el experimento ocurre por etapas. Cada trayectoria completa, desde la raíz hasta una hoja, representa un punto muestral.

Por ejemplo, un sistema intenta transmitir un paquete. Si el primer intento falla, realiza un segundo intento. Con $E=$ éxito y $F=$ falla,

$$
S=\{E,FE,FF\}.
$$

No aparece $EE$, porque el procedimiento termina después del primer éxito.

## Eventos

Un **evento** es cualquier subconjunto del espacio muestral. El evento ocurre cuando el resultado observado pertenece a ese subconjunto.

En el lanzamiento de un dado, sea

$$
S=\{1,2,3,4,5,6\},\qquad
A=\{2,4,6\},\qquad
B=\{4,5,6\}.
$$

Entonces:

$$
A\cap B=\{4,6\},
$$

$$
A\cup B=\{2,4,5,6\},
$$

$$
A^c=\{1,3,5\},
$$

$$
A\setminus B=\{2\}.
$$

### Clases frecuentes de eventos

- **Evento simple:** contiene un solo punto muestral.
- **Evento compuesto:** contiene dos o más puntos muestrales.
- **Evento seguro:** es todo el espacio muestral $S$.
- **Evento imposible:** es $\varnothing$.
- **Eventos mutuamente excluyentes:** satisfacen $A\cap B=\varnothing$.
- **Eventos exhaustivos:** su unión es $S$.

Mutuamente excluyentes no significa independientes. La independencia se estudiará después de introducir la probabilidad condicional.

## Traducir frases a operaciones con eventos

| Frase | Expresión |
|---|---:|
| ocurre $A$ y ocurre $B$ | $A\cap B$ |
| ocurre $A$ o ocurre $B$, o ambos | $A\cup B$ |
| no ocurre $A$ | $A^c$ |
| ocurre $A$, pero no $B$ | $A\cap B^c=A\setminus B$ |
| ocurre exactamente uno | $A\triangle B$ |
| no ocurre ninguno | $(A\cup B)^c=A^c\cap B^c$ |
| ocurre al menos uno | $A\cup B$ |
| ocurren ambos | $A\cap B$ |
| ocurre a lo más uno | $(A\cap B)^c$ |

## Trabajo con conjuntos en R

R representa naturalmente un conjunto finito mediante un vector cuyos elementos no se repiten.

```{r}
S <- 1:6
A <- c(2, 4, 6)
B <- c(4, 5, 6)

union(A, B)
intersect(A, B)
setdiff(S, A)       # complemento de A respecto de S
setdiff(A, B)       # A menos B
```

La diferencia simétrica se obtiene reuniendo las dos diferencias:

```{r}
simetrica <- union(setdiff(A, B), setdiff(B, A))
simetrica
```

### Construcción del espacio muestral de dos dados

```{r}
dados <- expand.grid(dado_1 = 1:6, dado_2 = 1:6)
head(dados)
nrow(dados)
```

Seleccionemos tres eventos:

```{r}
A_suma_7 <- subset(dados, dado_1 + dado_2 == 7)
B_dobles <- subset(dados, dado_1 == dado_2)
C_al_menos_un_6 <- subset(dados, dado_1 == 6 | dado_2 == 6)

A_suma_7
B_dobles
C_al_menos_un_6
```

Obsérvese la diferencia entre `|` y `&`:

```{r}
evento_union <- subset(dados,
                       dado_1 + dado_2 == 7 | dado_1 == dado_2)

evento_interseccion <- subset(dados,
                              dado_1 + dado_2 == 7 & dado_1 == dado_2)

nrow(evento_union)
nrow(evento_interseccion)
```

La intersección es vacía: ningún doble suma 7.

## Diagrama de Venn con R sin paquetes

El siguiente código genera una representación conceptual. Las áreas de los círculos no expresan probabilidades; sólo muestran relaciones entre eventos.

```{r}
#| label: fig-venn-eventos
#| fig-cap: "Unión e intersección de dos eventos."
#| fig-width: 7
#| fig-height: 4.8

plot.new()
plot.window(xlim = c(0, 10), ylim = c(0, 7), asp = 1)
rect(0.4, 0.4, 9.6, 6.6, border = "#34495e", lwd = 2)
symbols(x = c(4, 6), y = c(3.5, 3.5),
        circles = c(2.2, 2.2), inches = FALSE,
        add = TRUE, fg = c("#1565c0", "#c62828"), lwd = 3)
text(2.5, 3.5, "A", cex = 1.4, col = "#1565c0")
text(7.5, 3.5, "B", cex = 1.4, col = "#c62828")
text(5, 3.5, expression(A %intersection% B), cex = 1.1)
text(9.1, 6.1, "S", cex = 1.2)
box()
```

## Actividad interactiva con GeoGebra

En la versión web puede abrirse [GeoGebra Classic](https://www.geogebra.org/classic?lang=es). En la vista **Geometría**, construye un rectángulo para representar $S$ y dos circunferencias superpuestas para $A$ y $B$.

1. Crea dos puntos, por ejemplo `O=(-1,0)` y `P=(1,0)`.
2. Escribe `a=Circle(O,2.2)` y `b=Circle(P,2.2)`.
3. Utiliza `Intersect(a,b)` para mostrar los puntos de cruce.
4. Mueve $O$ o $P$ y observa cuándo los eventos quedarían disjuntos.
5. Añade textos para $A\cap B$, $A\cup B$, $A\setminus B$ y $(A\cup B)^c$.

La meta no es calcular áreas, sino visualizar cómo cambian las relaciones de inclusión, intersección y exclusión al mover los conjuntos.

## Aplicación: sistema de dos sensores

Dos sensores, $A$ y $B$, supervisan una variable ambiental. Al finalizar una prueba se registra si cada sensor respondió correctamente ($C$) o falló ($F$):

$$
S=\{CC,CF,FC,FF\}.
$$

Definamos:

$$
E_A=\{CC,CF\},\qquad E_B=\{CC,FC\}.
$$

Entonces:

- ambos sensores responden correctamente: $E_A\cap E_B=\{CC\}$;
- al menos uno responde correctamente: $E_A\cup E_B=\{CC,CF,FC\}$;
- sólo uno responde correctamente: $E_A\triangle E_B=\{CF,FC\}$;
- ninguno responde correctamente: $(E_A\cup E_B)^c=\{FF\}$.

Esta descripción prepara el análisis de confiabilidad. En el siguiente capítulo asignaremos probabilidades a estos eventos.

## Errores frecuentes

1. **Omitir el orden:** en experimentos secuenciales, $CF$ y $FC$ suelen ser resultados distintos.
2. **Confundir elemento y evento:** $4\in S$, pero $\{4\}\subseteq S$.
3. **Interpretar “o” como exclusiva:** en matemáticas, $A\cup B$ incluye la intersección.
4. **Cambiar el universo:** el complemento siempre depende del espacio muestral elegido.
5. **Confundir disjunción e independencia:** son conceptos distintos.

## Ejemplo integrador resuelto

Se inspeccionan dos componentes y cada uno se clasifica como conforme ($C$), reparable ($R$) o desecho ($D$).

El espacio muestral es

$$
S=\{CC,CR,CD,RC,RR,RD,DC,DR,DD\}.
$$

Sea $A$ el evento “al menos un componente es desecho” y $B$ el evento “los dos componentes reciben la misma clasificación”. Entonces

$$
A=\{CD,RD,DC,DR,DD\},
$$

$$
B=\{CC,RR,DD\}.
$$

Por tanto,

$$
A\cap B=\{DD\},
$$

$$
A\cup B=\{CC,RR,CD,RD,DC,DR,DD\},
$$

$$
B^c=\{CR,CD,RC,RD,DC,DR\}.
$$

Podemos verificarlo en R:

```{r}
estados <- c("C", "R", "D")
S_componentes <- apply(expand.grid(estados, estados), 1,
                       paste0, collapse = "")

A <- S_componentes[grepl("D", S_componentes)]
B <- S_componentes[substr(S_componentes, 1, 1) ==
                     substr(S_componentes, 2, 2)]

intersect(A, B)
union(A, B)
setdiff(S_componentes, B)
```

## Ideas clave

- El espacio muestral depende de qué resultado se registra.
- Un evento es un subconjunto del espacio muestral.
- Unión, intersección y complemento traducen afirmaciones sobre eventos.
- Tablas, árboles y productos cartesianos ayudan a no omitir resultados.
- R permite construir y verificar espacios muestrales finitos.
- Los diagramas de Venn apoyan la interpretación, pero no sustituyen la definición por conjuntos.

## Ejercicios

### Nivel básico

1. Sea $S=\{1,2,3,4,5,6,7,8\}$, $A=\{2,4,6,8\}$ y $B=\{5,6,7,8\}$. Obtén $A\cup B$, $A\cap B$, $A^c$, $B^c$, $A\setminus B$ y $A\triangle B$.
2. Escribe el espacio muestral de tres lanzamientos de una moneda.
3. Clasifica como evento simple, compuesto, seguro o imposible: obtener 7 al lanzar un dado; obtener un número par; obtener un número del 1 al 6.
4. Expresa con símbolos: “ocurre $A$ pero no $B$”, “no ocurre ninguno” y “ocurre al menos uno”.

### Nivel intermedio

5. Se lanzan dos dados. Enumera los resultados cuya suma es 5 y los resultados en que aparece al menos un 2. Obtén su unión e intersección.
6. Un paquete puede llegar a tiempo ($T$), con retraso ($R$) o perderse ($P$). Se observan dos paquetes. Construye $S$ y el evento “exactamente uno llega a tiempo”.
7. Verifica mediante una tabla de pertenencia las dos leyes de De Morgan.
8. Construye un diagrama de árbol para una inspección que termina al encontrar la primera pieza defectuosa o después de tres piezas conformes.

### R y GeoGebra

9. Usa `expand.grid()` para construir el espacio muestral de tres lanzamientos de un dado. Filtra el evento “la suma es 10”.
10. En R, crea tres eventos finitos y verifica las identidades $A\cap(B\cup C)=(A\cap B)\cup(A\cap C)$ y $(A\cup B)^c=A^c\cap B^c$.
11. Modifica el diagrama de Venn en R para representar tres eventos.
12. En GeoGebra, construye dos eventos disjuntos y después muévelos hasta que uno quede contenido en el otro. Describe qué cambia en $A\cap B$ y $A\cup B$.

### Aplicación

13. Define un experimento aleatorio relacionado con ingeniería ambiental, biomédica, electrónica o telecomunicaciones. Especifica el procedimiento, la observación, el espacio muestral y tres eventos relevantes.
14. Un sistema tiene tres alarmas binarias. Construye el espacio muestral y los eventos “exactamente una alarma se activa”, “al menos dos se activan” y “ninguna se activa”.

## Materiales complementarios del capítulo

| Material | Formato | Acceso | Propósito |
|---|---|---|---|
| Cuaderno de Google Colab | Notebook interactivo (R) | [Abrir en Colab](https://colab.research.google.com/github/gilbertorodriguez59/introduccion-probabilidad-r-geogebra-dev/blob/main/notebooks/02-espacios-eventos-colab.ipynb) | Ejecutar, modificar y experimentar con los ejemplos computacionales del capítulo. |
| Cuaderno de R | R Markdown | [Abrir cuaderno R](https://github.com/gilbertorodriguez59/introduccion-probabilidad-r-geogebra-dev/blob/main/cuadernos-r/02-espacios-eventos.Rmd) | Reproducir y ampliar los ejemplos en R/RStudio. |
| Interactivo | HTML / GeoGebra | [Abrir recurso](interactivos/cap02-eventos-venn.html) | Explorar visualmente los conceptos centrales del capítulo. |
| Presentación | PDF / PPT | Próximamente | Se incorporará cuando se proporcionen los enlaces. |
| Video | Video | Próximamente | Explicación audiovisual complementaria. |
| Infografía | Imagen / PDF | Próximamente | Síntesis visual de conceptos y fórmulas clave. |

Los **cuadernos de R** acompañan este capítulo para reproducir, modificar y extender los ejemplos. El cuaderno de Google Colab permite trabajar desde el navegador. Las presentaciones, videos e infografías se enlazarán en esta misma tabla cuando estén disponibles.

## Referencias del capítulo

El orden conceptual —espacio muestral, eventos y operaciones— sigue el programa oficial del curso y se apoya principalmente en @walpole2012. Se complementa con los enfoques para ingeniería y ciencias de @devore2016, @montgomery2018 y @johnson2018, y con el tratamiento computacional en R de @kerns2010.
