# Técnicas de conteo y enumeración

## Objetivos de aprendizaje

Al finalizar este capítulo, el estudiante será capaz de:

- aplicar los principios aditivo y multiplicativo del conteo;
- construir y leer diagramas de árbol;
- distinguir entre permutaciones, arreglos y combinaciones;
- identificar cuándo el orden importa y cuándo no;
- resolver problemas con y sin repetición;
- enumerar espacios muestrales finitos con R;
- verificar resultados exactos mediante simulación;
- explorar visualmente problemas combinatorios mediante un recurso interactivo.

## ¿Por qué necesitamos contar?

En muchos problemas de probabilidad el espacio muestral contiene un número grande de resultados. Enumerarlos uno por uno puede ser tedioso o prácticamente imposible. Las técnicas de conteo permiten determinar cuántos resultados existen sin escribirlos todos.

Si los resultados elementales son equiprobables, el conteo será posteriormente la base para calcular probabilidades mediante

$$
P(A)=\frac{|A|}{|S|}.
$$

En este capítulo nos concentraremos primero en aprender a contar correctamente. La asignación formal de probabilidades se desarrollará en el capítulo siguiente.

## Principio aditivo

Supongamos que una tarea puede realizarse mediante alternativas mutuamente excluyentes. Si la primera alternativa puede realizarse de $n_1$ formas, la segunda de $n_2$ formas, y así sucesivamente, entonces el número total de posibilidades es

$$
n_1+n_2+\cdots+n_k.
$$

### Ejemplo

Un laboratorio dispone de 4 sensores ópticos y 3 sensores térmicos. Si se debe elegir exactamente un sensor, existen

$$
4+3=7
$$

selecciones posibles.

El principio aditivo se utiliza cuando las alternativas representan caminos diferentes que no ocurren simultáneamente.

## Principio multiplicativo

Si un procedimiento consta de varias etapas y cada etapa admite cierto número de opciones para cada elección previa, el número total de resultados es el producto de las posibilidades de cada etapa.

Si existen $n_1$ opciones en la primera etapa, $n_2$ en la segunda, ..., $n_k$ en la última, entonces

$$
N=n_1n_2\cdots n_k.
$$

### Ejemplo: código de identificación

Un código contiene dos letras seguidas de tres dígitos. Si se permiten repeticiones, el número de códigos es

$$
26^2\cdot 10^3=676000.
$$

Aquí el procedimiento tiene cinco etapas: dos elecciones de letra y tres elecciones de dígito.

## Diagramas de árbol

Un diagrama de árbol representa un experimento por etapas. Cada rama corresponde a una elección y cada trayectoria completa desde la raíz hasta una hoja representa un resultado.

### Ejemplo: tres transmisiones

Cada transmisión puede ser correcta (C) o errónea (E). Para tres transmisiones,

$$
|S|=2\cdot2\cdot2=8.
$$

Los resultados son

$$
S=\{CCC,CCE,CEC,CEE,ECC,ECE,EEC,EEE\}.
$$

El árbol no sólo ayuda a contar: también ayuda a evitar omisiones y duplicaciones.

## Factorial

Para un entero positivo $n$ definimos

$$
n!=n(n-1)(n-2)\cdots2\cdot1,
$$

y por convenio

$$
0!=1.
$$

Ejemplos:

$$
5!=5\cdot4\cdot3\cdot2\cdot1=120,
$$

$$
7!=5040.
$$

El factorial aparece naturalmente cuando contamos ordenamientos de objetos distintos.

## Permutaciones

Una **permutación** es un ordenamiento de todos los objetos de una colección.

El número de permutaciones de $n$ objetos distintos es

$$
P_n=n!.
$$

### Ejemplo

Cinco dispositivos distintos deben colocarse en fila para una prueba. El número de órdenes posibles es

$$
5!=120.
$$

## Arreglos o variaciones sin repetición

Cuando se eligen $r$ objetos de un conjunto de $n$ y el orden importa, el número de arreglos es

$$
P(n,r)=\frac{n!}{(n-r)!}.
$$

### Ejemplo: asignación de cargos

De 10 estudiantes se eligen presidente, secretario y tesorero. Como los cargos son diferentes, el orden importa:

$$
P(10,3)=10\cdot9\cdot8=720.
$$

## Combinaciones

Cuando se eligen $r$ objetos de un conjunto de $n$ y el orden no importa, utilizamos combinaciones:

$$
\binom{n}{r}=\frac{n!}{r!(n-r)!}.
$$

### Ejemplo: selección de un comité

De 10 estudiantes se selecciona un comité de 3 personas. Como no existen cargos diferenciados,

$$
\binom{10}{3}=120.
$$

La diferencia conceptual es fundamental:

> si cambiar el orden produce un resultado diferente, usamos un conteo ordenado; si no produce un resultado diferente, usamos combinaciones.

## Comparación rápida

| Situación | ¿Importa el orden? | ¿Se permite repetición? | Número de resultados |
|---|:---:|:---:|---:|
| ordenar los $n$ objetos | sí | no | $n!$ |
| elegir y ordenar $r$ de $n$ | sí | no | $\dfrac{n!}{(n-r)!}$ |
| elegir $r$ de $n$ | no | no | $\binom{n}{r}$ |
| formar una secuencia de longitud $r$ con $n$ símbolos | sí | sí | $n^r$ |

## Conteo con repetición

Si cada una de $r$ posiciones puede ocuparse por cualquiera de $n$ símbolos y se permite repetición, existen

$$
n^r
$$

secuencias.

### Ejemplo

Una contraseña de cuatro dígitos, permitiendo repeticiones y ceros iniciales, tiene

$$
10^4=10000
$$

posibilidades.

Si no se permiten repeticiones, el conteo cambia a

$$
P(10,4)=10\cdot9\cdot8\cdot7=5040.
$$

## Permutaciones con objetos repetidos

Si existen $n$ objetos, pero algunos son indistinguibles, el número de ordenamientos distintos disminuye.

Si hay $n_1$ objetos de un tipo, $n_2$ de otro, ..., $n_k$ de otro, con

$$
n_1+n_2+\cdots+n_k=n,
$$

entonces el número de permutaciones distintas es

$$
\frac{n!}{n_1!n_2!\cdots n_k!}.
$$

### Ejemplo

La palabra **RADAR** tiene cinco letras, con dos R y dos A. El número de arreglos distintos es

$$
\frac{5!}{2!2!}=30.
$$

## Ejemplo de ingeniería: selección para inspección

Una caja contiene 12 componentes. Se seleccionan 3 para inspección.

Si únicamente interesa qué componentes fueron seleccionados, y no el orden en que se extrajeron,

$$
|S|=\binom{12}{3}=220.
$$

Si en cambio el primer componente se asigna a una prueba térmica, el segundo a una prueba eléctrica y el tercero a una prueba mecánica, entonces las posiciones tienen funciones diferentes y el orden sí importa:

$$
P(12,3)=12\cdot11\cdot10=1320.
$$

El contexto determina el modelo de conteo apropiado.

## Cálculo con R

R proporciona funciones directas para factoriales y combinaciones:

```{r}
factorial(6)
choose(12, 3)
```

Podemos definir los arreglos sin repetición mediante

```{r}
arreglos <- function(n, r) {
  factorial(n) / factorial(n - r)
}

arreglos(10, 3)
```

### Enumeración explícita con R

Para tres transmisiones, cada una correcta o errónea:

```{r}
S <- expand.grid(
  t1 = c("C", "E"),
  t2 = c("C", "E"),
  t3 = c("C", "E")
)

S
nrow(S)
```

El resultado debe contener $2^3=8$ filas.

### Comprobar combinaciones

Podemos enumerar todas las selecciones de 3 elementos tomadas de 5:

```{r}
combn(1:5, 3)
choose(5, 3)
```

La primera instrucción muestra las selecciones y la segunda devuelve únicamente su cantidad.

## Simulación como verificación

La simulación puede utilizarse para comprobar que un mecanismo de generación recorre los tipos de resultados esperados.

Por ejemplo, si generamos aleatoriamente claves de dos letras entre A, B y C:

```{r}
set.seed(123)
replicate(10, paste(sample(c("A", "B", "C"), 2,
                           replace = TRUE), collapse = ""))
```

El número total de claves posibles es

$$
3^2=9.
$$

La simulación no sustituye el conteo exacto, pero ayuda a comprender cómo se generan los resultados.

## Interactivo del capítulo

En la edición web se incluye un recurso interactivo con dos deslizadores, $n$ y $r$, que permite comparar simultáneamente:

$$
n!,
$$

$$
P(n,r)=\frac{n!}{(n-r)!},
$$

y

$$
\binom{n}{r}=\frac{n!}{r!(n-r)!}.
$$

El objetivo es que el estudiante observe visualmente cuánto cambia el número de resultados cuando el orden importa y cuando no importa. También se incluye un árbol de decisiones de tres etapas para ilustrar el principio multiplicativo.

## Estrategia para decidir qué fórmula utilizar

Antes de calcular, contesta estas preguntas:

1. ¿El procedimiento ocurre por etapas?
2. ¿Las alternativas son mutuamente excluyentes o consecutivas?
3. ¿Importa el orden?
4. ¿Se permite repetir elementos?
5. ¿Se seleccionan todos los elementos o sólo una parte?

Una buena práctica es describir primero el proceso con palabras y después elegir la fórmula.

## Errores frecuentes

- utilizar combinaciones cuando el orden sí importa;
- utilizar permutaciones cuando sólo interesa el grupo seleccionado;
- olvidar si la repetición está permitida;
- multiplicar cantidades correspondientes a alternativas excluyentes;
- sumar cantidades correspondientes a etapas consecutivas;
- contar dos veces resultados que representan la misma selección;
- aplicar una fórmula antes de entender qué constituye un resultado diferente.

## Ideas clave

- El principio aditivo combina alternativas excluyentes.
- El principio multiplicativo combina etapas sucesivas.
- Los diagramas de árbol ayudan a visualizar procesos por etapas.
- El factorial cuenta ordenamientos completos.
- Los arreglos se utilizan cuando el orden importa.
- Las combinaciones se utilizan cuando el orden no importa.
- La repetición cambia de manera esencial el conteo.
- R permite enumerar y comprobar espacios muestrales finitos.

## Ejercicios

1. Una cafetería ofrece 4 bebidas y 6 alimentos. ¿Cuántos desayunos distintos pueden formarse eligiendo una bebida y un alimento?
2. ¿Cuántas claves de tres letras pueden formarse con 26 letras si se permite repetición?
3. Resuelve el ejercicio anterior si no se permite repetición.
4. ¿De cuántas maneras pueden ordenarse 8 libros distintos en un estante?
5. De 12 estudiantes, ¿de cuántas maneras pueden asignarse los cargos de presidente, secretario y tesorero?
6. De los mismos 12 estudiantes, ¿cuántos comités distintos de 3 personas pueden formarse?
7. ¿Cuántos resultados posibles tiene una secuencia de 5 lanzamientos de moneda?
8. ¿Cuántos arreglos distintos pueden formarse con las letras de la palabra PROBABILIDAD? Identifica primero las letras repetidas.
9. Usa R para enumerar todos los resultados de cuatro transmisiones, cada una correcta o errónea, y verifica el principio multiplicativo.
10. ★ Diseña un problema de ingeniería en el que usar una combinación en lugar de un arreglo produzca una respuesta incorrecta. Explica por qué.

## Referencias del capítulo

El tratamiento de técnicas de conteo sigue el enfoque habitual de probabilidad para ingeniería y ciencias de @walpole2012, @devore2016, @montgomery2018 y @johnson2018, complementado con verificación computacional mediante R inspirada en @kerns2010.
