# Axiomas y propiedades de la probabilidad

## Objetivos de aprendizaje

Al finalizar este capítulo, el estudiante será capaz de:

- interpretar la probabilidad como una asignación numérica coherente a los eventos;
- reconocer y aplicar los axiomas fundamentales de la probabilidad;
- deducir y utilizar las reglas del complemento, diferencia y unión de eventos;
- justificar por qué una respuesta probabilística debe encontrarse entre 0 y 1;
- resolver problemas de ingeniería y ciencias mediante reglas de probabilidad;
- comprobar resultados mediante R y simulación;
- explorar de manera interactiva cómo se distribuye la probabilidad entre regiones de eventos.

## De contar resultados a medir incertidumbre

En los capítulos anteriores aprendimos a describir experimentos, construir espacios muestrales, representar eventos y contar resultados. Ahora damos un paso fundamental: asignar a cada evento un número que represente su grado de posibilidad.

La probabilidad de un evento $A$ se denota por

$$
P(A).
$$

Ese número no puede asignarse arbitrariamente. Debe satisfacer ciertas reglas de coherencia. Estas reglas son los **axiomas de la probabilidad**.

Un modelo probabilístico completo puede escribirse como

$$
(\Omega,\mathcal F,P),
$$

donde:

- $\Omega$ es el espacio muestral;
- $\mathcal F$ es la familia de eventos que pueden recibir probabilidad;
- $P$ es la función que asigna probabilidades.

En este libro aplicado trabajaremos primero con la interpretación y el uso de estas reglas. La formulación más formal se desarrolla paralelamente en *Fundamentos Teóricos de Introducción a la Probabilidad*.

## Los tres axiomas fundamentales

### No negatividad

Para cualquier evento $A$,

$$
P(A)\geq 0.
$$

Una probabilidad negativa no tiene interpretación como grado de posibilidad.

### Normalización

El espacio muestral representa el evento seguro. Por tanto,

$$
P(\Omega)=1.
$$

Decir que un resultado pertenece a $\Omega$ significa que alguno de los resultados considerados por el modelo necesariamente ocurrirá.

### Aditividad

Si $A$ y $B$ son eventos mutuamente excluyentes,

$$
A\cap B=\varnothing,
$$

entonces

$$
P(A\cup B)=P(A)+P(B).
$$

La formulación general del axioma se aplica a una colección numerable de eventos mutuamente excluyentes:

$$
P\left(\bigcup_{i=1}^{\infty}A_i\right)
=\sum_{i=1}^{\infty}P(A_i).
$$

En los problemas elementales utilizaremos con mayor frecuencia su versión finita.

## Consecuencias inmediatas

Los axiomas permiten deducir muchas de las fórmulas que usamos en la práctica. No son reglas independientes: se derivan de una estructura común.

### Probabilidad del evento imposible

Como

$$
\Omega=\Omega\cup\varnothing
$$

y los conjuntos son disjuntos,

$$
P(\Omega)=P(\Omega)+P(\varnothing).
$$

Por tanto,

$$
\boxed{P(\varnothing)=0}.
$$

### Regla del complemento

Los eventos $A$ y $A^c$ son mutuamente excluyentes y

$$
A\cup A^c=\Omega.
$$

Entonces

$$
P(A)+P(A^c)=1,
$$

de donde

$$
\boxed{P(A^c)=1-P(A)}.
$$

Esta regla es especialmente útil para eventos expresados como “al menos uno”. Con frecuencia resulta más sencillo calcular el complemento “ninguno”.

### Las probabilidades están entre 0 y 1

Como $A\subseteq\Omega$,

$$
0\leq P(A)\leq 1.
$$

Este hecho proporciona una comprobación elemental de cualquier cálculo. Si obtenemos $-0.2$ o $1.4$, hay un error en el planteamiento o en las operaciones.

## Monotonía

Si

$$
A\subseteq B,
$$

entonces todo resultado que hace ocurrir $A$ también hace ocurrir $B$. En consecuencia,

$$
\boxed{P(A)\leq P(B)}.
$$

### Ejemplo

Sea

- $A=$ “un sistema presenta exactamente dos fallas durante el día”;
- $B=$ “el sistema presenta al menos una falla durante el día”.

Claramente $A\subseteq B$, de modo que necesariamente

$$
P(A)\leq P(B).
$$

Si unos datos produjeran estimaciones que violaran esta relación, tendríamos que revisar la definición de los eventos o el procedimiento de estimación.

## Regla de la diferencia

Si queremos que ocurra $A$ pero no $B$, utilizamos

$$
A\setminus B=A\cap B^c.
$$

Como

$$
A=(A\setminus B)\cup(A\cap B)
$$

y las dos regiones son disjuntas,

$$
P(A)=P(A\setminus B)+P(A\cap B).
$$

Por tanto,

$$
\boxed{P(A\setminus B)=P(A)-P(A\cap B)}.
$$

## Regla general de la adición

Cuando $A$ y $B$ se superponen, no podemos sumar directamente $P(A)$ y $P(B)$ porque la intersección se contaría dos veces.

La regla correcta es

$$
\boxed{P(A\cup B)=P(A)+P(B)-P(A\cap B)}.
$$

### Ejemplo: fallas de manufactura

En una línea de producción definimos:

- $A=$ “la pieza tiene defecto dimensional”;
- $B=$ “la pieza tiene defecto superficial”.

Supongamos que

$$
P(A)=0.08,\qquad
P(B)=0.05,\qquad
P(A\cap B)=0.02.
$$

Entonces

$$
P(A\cup B)=0.08+0.05-0.02=0.11.
$$

La probabilidad de que una pieza tenga **al menos uno** de los dos defectos es $0.11$.

La probabilidad de que no tenga ninguno es

$$
P((A\cup B)^c)=1-0.11=0.89.
$$

## Exactamente uno de dos eventos

El evento “ocurre exactamente uno de $A$ y $B$” es la diferencia simétrica

$$
A\triangle B=(A\setminus B)\cup(B\setminus A).
$$

Como las dos partes son disjuntas,

$$
P(A\triangle B)
=P(A)+P(B)-2P(A\cap B).
$$

En el ejemplo anterior,

$$
P(A\triangle B)=0.08+0.05-2(0.02)=0.09.
$$

Por tanto, 9% de las piezas presentan exactamente uno de esos defectos.

## Tres eventos: principio de inclusión-exclusión

Para tres eventos,

$$
\begin{aligned}
P(A\cup B\cup C)
={}&P(A)+P(B)+P(C)\\
&-P(A\cap B)-P(A\cap C)-P(B\cap C)\\
&+P(A\cap B\cap C).
\end{aligned}
$$

La triple intersección se suma al final porque al restar las tres intersecciones dobles quedó eliminada demasiadas veces.

### Ejemplo: tres alarmas

Tres subsistemas generan alertas $A$, $B$ y $C$. Supongamos:

$$
P(A)=0.12,\quad P(B)=0.09,\quad P(C)=0.07,
$$

$$
P(A\cap B)=0.03,\quad
P(A\cap C)=0.02,\quad
P(B\cap C)=0.01,
$$

$$
P(A\cap B\cap C)=0.005.
$$

Entonces

$$
P(A\cup B\cup C)
=0.12+0.09+0.07-0.03-0.02-0.01+0.005
=0.225.
$$

Por tanto, la probabilidad de que se active al menos una alarma es 0.225.

## Asignación de probabilidades en espacios finitos

Sea

$$
\Omega=\{\omega_1,\omega_2,\ldots,\omega_N\}.
$$

Podemos asignar a cada resultado elemental una probabilidad $p_i$ siempre que

$$
p_i\geq0
$$

y

$$
\sum_{i=1}^{N}p_i=1.
$$

Para un evento $A$,

$$
P(A)=\sum_{\omega_i\in A}p_i.
$$

### Caso equiprobable

Si los $N$ resultados son igualmente probables,

$$
P(\{\omega_i\})=\frac{1}{N},
$$

y por tanto

$$
\boxed{P(A)=\frac{|A|}{|\Omega|}}.
$$

Esta fórmula **sólo** es válida cuando la equiprobabilidad está justificada.

### Ejemplo: dos dados equilibrados

Al lanzar dos dados equilibrados existen 36 pares ordenados equiprobables. El evento

$$
A=\{\text{suma }\geq 10\}
$$

contiene los resultados

$$
(4,6),(5,5),(5,6),(6,4),(6,5),(6,6).
$$

Por tanto,

$$
P(A)=\frac{6}{36}=\frac16.
$$

## Comprobación con R

Podemos representar directamente las probabilidades de cuatro regiones determinadas por dos eventos:

```{r}
p_A <- 0.08
p_B <- 0.05
p_AB <- 0.02

p_union <- p_A + p_B - p_AB
p_ninguno <- 1 - p_union
p_exactamente_uno <- p_A + p_B - 2 * p_AB

c(union = p_union,
  ninguno = p_ninguno,
  exactamente_uno = p_exactamente_uno)
```

### Una función para verificar coherencia

```{r}
verificar_dos_eventos <- function(pA, pB, pAB) {
  inferior <- max(0, pA + pB - 1)
  superior <- min(pA, pB)

  c(
    interseccion_minima = inferior,
    interseccion_maxima = superior,
    interseccion_valida = pAB >= inferior && pAB <= superior,
    union = pA + pB - pAB
  )
}

verificar_dos_eventos(0.55, 0.40, 0.20)
```

Para que una intersección sea posible debe satisfacer

$$
\max\{0,P(A)+P(B)-1\}
\leq P(A\cap B)
\leq \min\{P(A),P(B)\}.
$$

Estas cotas evitan asignaciones incompatibles.

## Simulación para comprobar una regla

Construyamos un modelo con cuatro regiones:

- sólo $A$: 0.35;
- sólo $B$: 0.20;
- $A\cap B$: 0.15;
- ninguno: 0.30.

Entonces

$$
P(A)=0.50,\qquad P(B)=0.35,
$$

y

$$
P(A\cup B)=0.70.
$$

```{r}
set.seed(2026)
n <- 20000
region <- sample(
  c("solo_A", "solo_B", "ambos", "ninguno"),
  size = n,
  replace = TRUE,
  prob = c(0.35, 0.20, 0.15, 0.30)
)

A <- region %in% c("solo_A", "ambos")
B <- region %in% c("solo_B", "ambos")

c(
  P_A = mean(A),
  P_B = mean(B),
  P_AB = mean(A & B),
  P_union = mean(A | B),
  formula_union = mean(A) + mean(B) - mean(A & B)
)
```

Las dos últimas cantidades serán muy próximas. La pequeña diferencia respecto de los valores teóricos se debe a la variabilidad de la simulación.

## Interactivo del capítulo

La edición web incluye un recurso dinámico para experimentar con $P(A)$, $P(B)$ y $P(A\cap B)$. Al modificar los controles se actualizan automáticamente:

$$
P(A\cup B),\qquad
P((A\cup B)^c),\qquad
P(A\triangle B).
$$

El interactivo impide seleccionar una intersección incompatible con las probabilidades marginales. Esto permite visualizar que los axiomas no sólo producen fórmulas: también restringen qué combinaciones de números pueden constituir un modelo probabilístico válido.

## Actividad con GeoGebra

Construye en GeoGebra una representación de cuatro regiones correspondientes a

$$
A\cap B,\qquad A\cap B^c,\qquad A^c\cap B,\qquad A^c\cap B^c.
$$

Asocia a cada región un deslizador no negativo y obliga a que la suma de las cuatro probabilidades sea 1. Después define dinámicamente:

$$
P(A)=P(A\cap B)+P(A\cap B^c),
$$

$$
P(B)=P(A\cap B)+P(A^c\cap B),
$$

y comprueba visualmente que

$$
P(A\cup B)=P(A)+P(B)-P(A\cap B).
$$

La construcción puede utilizar rectángulos coloreados en lugar de círculos; así cada área representa de manera conceptual una de las cuatro regiones disjuntas.

## Estrategia para resolver problemas

Cuando trabajes con reglas básicas de probabilidad:

1. Define claramente los eventos.
2. Traduce expresiones como “al menos uno”, “ninguno” y “exactamente uno”.
3. Identifica qué regiones se superponen.
4. Decide si conviene trabajar con el evento o con su complemento.
5. Aplica la regla correspondiente.
6. Verifica que el resultado esté entre 0 y 1.
7. Comprueba que respete relaciones de inclusión conocidas.
8. Interpreta la respuesta en el contexto original.

## Errores frecuentes

- Sumar $P(A)+P(B)$ sin restar la intersección cuando los eventos pueden ocurrir simultáneamente.
- Utilizar $P(A)=|A|/|\Omega|$ cuando los resultados no son equiprobables.
- Confundir $A^c$ con “lo contrario verbalmente” sin definir primero el universo $\Omega$.
- Interpretar $P(\varnothing)=0$ como si todo evento de probabilidad cero fuera necesariamente imposible; esta diferencia será importante en modelos continuos.
- Aceptar una probabilidad mayor que 1 o negativa sin revisar el cálculo.
- Confundir eventos mutuamente excluyentes con eventos independientes.

## Resumen

- La probabilidad es una función coherente definida sobre eventos.
- Los axiomas fundamentales son no negatividad, normalización y aditividad numerable.
- De ellos se deducen $P(\varnothing)=0$, la regla del complemento y la monotonía.
- Para dos eventos,

$$
P(A\cup B)=P(A)+P(B)-P(A\cap B).
$$

- En espacios finitos equiprobables,

$$
P(A)=\frac{|A|}{|\Omega|}.
$$

- R y la simulación permiten comprobar cálculos y detectar asignaciones incompatibles.

## Ejercicios

1. Sean $P(A)=0.42$, $P(B)=0.35$ y $P(A\cap B)=0.18$. Calcula $P(A\cup B)$, $P((A\cup B)^c)$ y $P(A\triangle B)$.
2. Una estación de monitoreo registra una alarma de ozono con probabilidad 0.12 y una alarma de PM$_{10}$ con probabilidad 0.18. Ambas aparecen simultáneamente con probabilidad 0.05. Calcula la probabilidad de al menos una alarma y de ninguna alarma.
3. Si $A\subseteq B$, $P(A)=0.31$ y $P(B)=0.28$, explica por qué los datos son incompatibles.
4. Determina el intervalo de valores posibles para $P(A\cap B)$ si $P(A)=0.70$ y $P(B)=0.55$.
5. Al lanzar dos dados equilibrados, calcula la probabilidad de obtener suma 7 o al menos un 6.
6. Verifica mediante enumeración en R la respuesta del ejercicio anterior.
7. Tres sistemas de alarma satisfacen $P(A)=0.20$, $P(B)=0.15$, $P(C)=0.10$, $P(A\cap B)=0.06$, $P(A\cap C)=0.04$, $P(B\cap C)=0.03$ y $P(A\cap B\cap C)=0.02$. Calcula $P(A\cup B\cup C)$.
8. Simula en R 50 000 repeticiones de un modelo con cuatro regiones de probabilidades 0.25, 0.30, 0.10 y 0.35. Define adecuadamente $A$ y $B$ y verifica la regla de adición.
9. Explica con tus propias palabras por qué restamos $P(A\cap B)$ en la regla de la unión.
10. **Reto ★.** Prueba, usando sólo reglas de este capítulo, que

$$
P(A\cup B)\leq P(A)+P(B).
$$

## Materiales complementarios del capítulo

| Material | Formato | Acceso | Propósito |
|---|---|---|---|
| Cuaderno de Google Colab | Notebook interactivo (R) | [Abrir en Colab](https://colab.research.google.com/github/gilbertorodriguez59/introduccion-probabilidad-r-geogebra-dev/blob/main/notebooks/04-axiomas-probabilidad-colab.ipynb) | Ejecutar, modificar y experimentar con los ejemplos computacionales del capítulo. |
| Cuaderno de R | R Markdown | [Abrir cuaderno R](https://github.com/gilbertorodriguez59/introduccion-probabilidad-r-geogebra-dev/blob/main/cuadernos-r/04-axiomas-probabilidad.Rmd) | Reproducir y ampliar los ejemplos en R/RStudio. |
| Interactivo | HTML / GeoGebra | [Abrir recurso](interactivos/cap04-axiomas.html) | Explorar visualmente los conceptos centrales del capítulo. |
| Presentación | PDF / PPT | Próximamente | Se incorporará cuando se proporcionen los enlaces. |
| Video | Video | Próximamente | Explicación audiovisual complementaria. |
| Infografía | Imagen / PDF | Próximamente | Síntesis visual de conceptos y fórmulas clave. |

Los **cuadernos de R** acompañan este capítulo para reproducir, modificar y extender los ejemplos. El cuaderno de Google Colab permite trabajar desde el navegador. Las presentaciones, videos e infografías se enlazarán en esta misma tabla cuando estén disponibles.

## Referencias del capítulo

El tratamiento de axiomas, reglas de probabilidad y aplicaciones sigue la estructura conceptual habitual de textos de probabilidad para ingeniería y ciencias, especialmente @walpole2012, @devore2016, @montgomery2018 y @johnson2018. La integración computacional con R se desarrolla con código original y toma como referencia general el enfoque de @kerns2010.
