# Probabilidad condicional e independencia

## Objetivos de aprendizaje

Al finalizar este capítulo, el estudiante será capaz de:

- interpretar una probabilidad condicional como una actualización del espacio de referencia;
- calcular $P(A\mid B)$ y distinguirla de $P(B\mid A)$;
- aplicar la regla del producto para eventos sucesivos;
- construir y leer árboles de probabilidad;
- reconocer cuándo dos eventos son independientes;
- diferenciar independencia de exclusión mutua;
- resolver problemas de confiabilidad, diagnóstico, comunicaciones y calidad;
- comprobar resultados mediante R y simulación;
- explorar interactivamente cómo cambia una probabilidad al incorporar información.

## Cuando aparece nueva información

Hasta ahora hemos calculado probabilidades utilizando todo el espacio muestral. En muchas aplicaciones, sin embargo, recibimos información adicional antes de responder una pregunta.

Supongamos que elegimos al azar una pieza de una producción y queremos estudiar el evento

$$
A=\{\text{la pieza presenta defecto eléctrico}\}.
$$

Después nos informan que la pieza pertenece al turno nocturno. Si definimos

$$
B=\{\text{la pieza proviene del turno nocturno}\},
$$

ya no tiene sentido utilizar toda la producción como universo de referencia: ahora sabemos que el resultado pertenece a $B$.

La probabilidad de $A$ **dada** la información $B$ se denota por

$$
P(A\mid B).
$$

El símbolo $\mid$ se lee “dado que”.

## Definición de probabilidad condicional

Si $P(B)>0$, definimos

$$
\boxed{
P(A\mid B)=\frac{P(A\cap B)}{P(B)}
}
$$

La fórmula tiene una interpretación geométrica muy sencilla:

1. restringimos la atención al evento $B$;
2. dentro de $B$, identificamos la parte que también pertenece a $A$;
3. comparamos la probabilidad de $A\cap B$ con la probabilidad total disponible en $B$.

### Ejemplo con datos de calidad

En una planta, 30% de las piezas provienen del turno nocturno:

$$
P(B)=0.30.
$$

El 6% de todas las piezas proviene del turno nocturno **y** presenta defecto:

$$
P(A\cap B)=0.06.
$$

Entonces

$$
P(A\mid B)=\frac{0.06}{0.30}=0.20.
$$

La interpretación correcta es:

> entre las piezas del turno nocturno, 20% presenta el defecto considerado.

## El orden de la condición importa

En general,

$$
P(A\mid B)\neq P(B\mid A).
$$

En el ejemplo anterior, $P(A\mid B)$ responde:

> ¿qué proporción de las piezas nocturnas es defectuosa?

Mientras que $P(B\mid A)$ responde:

> entre las piezas defectuosas, ¿qué proporción proviene del turno nocturno?

Son preguntas diferentes y pueden tener respuestas muy distintas.

### Ejemplo numérico

Supongamos además que

$$
P(A)=0.10.
$$

Como $P(A\cap B)=0.06$,

$$
P(B\mid A)=\frac{0.06}{0.10}=0.60.
$$

Por tanto,

$$
P(A\mid B)=0.20,
\qquad
P(B\mid A)=0.60.
$$

No hay contradicción: los denominadores son distintos.

## Regla del producto

A partir de la definición,

$$
P(A\mid B)=\frac{P(A\cap B)}{P(B)},
$$

obtenemos

$$
\boxed{
P(A\cap B)=P(B)P(A\mid B)
}
$$

También podemos invertir el orden:

$$
\boxed{
P(A\cap B)=P(A)P(B\mid A)
}
$$

Por tanto,

$$
P(A)P(B\mid A)=P(B)P(A\mid B).
$$

Esta identidad será la base del teorema de Bayes en el siguiente capítulo.

## Experimentos por etapas

La regla del producto resulta especialmente natural cuando un experimento ocurre secuencialmente.

### Ejemplo: dos componentes sin reemplazo

Una caja contiene 8 componentes, de los cuales 3 son defectuosos y 5 conformes. Se seleccionan dos componentes sin reemplazo.

Sea

- $D_1=$ “el primero es defectuoso”;
- $D_2=$ “el segundo es defectuoso”.

Entonces

$$
P(D_1)=\frac38.
$$

Si el primero fue defectuoso, quedan 2 defectuosos entre 7 componentes:

$$
P(D_2\mid D_1)=\frac27.
$$

Por tanto,

$$
P(D_1\cap D_2)
=\frac38\cdot\frac27
=\frac{3}{28}.
$$

Aquí las probabilidades cambian porque no hay reemplazo.

## Regla de la cadena

Para tres eventos,

$$
P(A\cap B\cap C)
=P(A)P(B\mid A)P(C\mid A\cap B),
$$

si las probabilidades condicionales están definidas.

En general,

$$
P\left(\bigcap_{i=1}^{n}A_i\right)
=P(A_1)
P(A_2\mid A_1)
P(A_3\mid A_1\cap A_2)\cdots
P\left(A_n\mid\bigcap_{i=1}^{n-1}A_i\right).
$$

Esta forma es muy útil en confiabilidad, procesos secuenciales y árboles de probabilidad.

## Árboles de probabilidad

Un árbol organiza visualmente un experimento por etapas. Cada rama lleva una probabilidad condicional y la probabilidad de una trayectoria completa se obtiene multiplicando sus ramas.

Supongamos:

$$
P(A)=0.40,
$$

$$
P(B\mid A)=0.70,
\qquad
P(B\mid A^c)=0.20.
$$

Entonces las cuatro hojas del árbol tienen probabilidades

$$
P(A\cap B)=0.40(0.70)=0.28,
$$

$$
P(A\cap B^c)=0.40(0.30)=0.12,
$$

$$
P(A^c\cap B)=0.60(0.20)=0.12,
$$

$$
P(A^c\cap B^c)=0.60(0.80)=0.48.
$$

La suma de las cuatro hojas es 1.

## Independencia de dos eventos

Dos eventos $A$ y $B$ son **independientes** cuando conocer la ocurrencia de uno no modifica la probabilidad del otro.

Si $P(B)>0$, una forma intuitiva de expresarlo es

$$
P(A\mid B)=P(A).
$$

La definición algebraica, válida sin exigir probabilidades positivas, es

$$
\boxed{
P(A\cap B)=P(A)P(B)
}
$$

### Ejemplo: dos lanzamientos de una moneda

Sea

- $A=$ “el primer lanzamiento es cara”;
- $B=$ “el segundo lanzamiento es cara”.

Para una moneda equilibrada,

$$
P(A)=\frac12,
\qquad
P(B)=\frac12,
$$

y

$$
P(A\cap B)=\frac14.
$$

Como

$$
\frac14=\frac12\cdot\frac12,
$$

los eventos son independientes.

## Independencia no significa exclusión mutua

Este punto es esencial.

Si $A$ y $B$ son mutuamente excluyentes,

$$
P(A\cap B)=0.
$$

Si además $P(A)>0$ y $P(B)>0$, entonces

$$
P(A)P(B)>0,
$$

por lo que no pueden ser independientes.

Así, dos eventos positivos que no pueden ocurrir simultáneamente son **dependientes**, no independientes.

### Ejemplo

En un lanzamiento de dado,

- $A=$ “sale 2”;
- $B=$ “sale 5”.

Son mutuamente excluyentes, pero conocer que ocurrió $A$ hace que la probabilidad de $B$ sea cero. Por tanto, no son independientes.

## Independencia y complementos

Si $A$ y $B$ son independientes, también son independientes:

$$
A^c\text{ y }B,
$$

$$
A\text{ y }B^c,
$$

y

$$
A^c\text{ y }B^c.
$$

Por ejemplo,

$$
P(A^c\cap B)
=P(B)-P(A\cap B)
=P(B)-P(A)P(B)
=P(A^c)P(B).
$$

## Con reemplazo y sin reemplazo

La diferencia entre ambos esquemas aparece con frecuencia.

### Con reemplazo

Si extraemos una pieza, registramos su estado y la devolvemos antes de la siguiente extracción, la composición original se conserva. Bajo las condiciones usuales de muestreo aleatorio, las extracciones sucesivas pueden modelarse como independientes.

### Sin reemplazo

Si no devolvemos la pieza, la composición cambia y las probabilidades de las siguientes extracciones dependen de lo ocurrido antes.

Este contraste explica por qué el muestreo con y sin reemplazo produce modelos probabilísticos diferentes.

## Aplicación: confiabilidad de dos módulos

Dos módulos electrónicos trabajan en paralelo. Sea

- $A=$ “falla el módulo 1 durante la misión”;
- $B=$ “falla el módulo 2 durante la misión”.

Supongamos

$$
P(A)=0.02,
\qquad
P(B)=0.03.
$$

Si las fallas pueden considerarse independientes,

$$
P(A\cap B)=0.02(0.03)=0.0006.
$$

Por tanto, la probabilidad de que falle al menos uno es

$$
P(A\cup B)
=0.02+0.03-0.0006
=0.0494.
$$

Pero la independencia debe justificarse. Si ambos módulos comparten fuente de alimentación, temperatura o vibración, una causa común puede volver dependientes sus fallas.

## Aplicación: comunicaciones

Un paquete atraviesa dos enlaces. El primer enlace transmite correctamente con probabilidad 0.98. Si el primero transmite correctamente, el segundo lo hace con probabilidad 0.97.

La probabilidad de que el paquete supere ambos enlaces es

$$
0.98(0.97)=0.9506.
$$

Obsérvese que no necesitamos asumir independencia para utilizar esta multiplicación: estamos usando explícitamente una probabilidad condicional.

## Cálculos con R

### Probabilidad condicional

```{r}
p_A <- 0.10
p_B <- 0.30
p_AB <- 0.06

p_A_dado_B <- p_AB / p_B
p_B_dado_A <- p_AB / p_A

c(P_A_dado_B = p_A_dado_B,
  P_B_dado_A = p_B_dado_A)
```

### Verificar independencia

```{r}
es_independiente <- function(pA, pB, pAB, tol = 1e-10) {
  abs(pAB - pA * pB) < tol
}

es_independiente(0.5, 0.5, 0.25)
es_independiente(0.4, 0.3, 0.18)
```

## Simulación: dependencia por muestreo sin reemplazo

```{r}
set.seed(2026)
B <- 50000

resultado <- replicate(B, {
  caja <- c(rep("D", 3), rep("C", 5))
  muestra <- sample(caja, 2, replace = FALSE)
  c(D1 = muestra[1] == "D",
    D2 = muestra[2] == "D")
})

D1 <- resultado["D1", ]
D2 <- resultado["D2", ]

c(
  P_D1 = mean(D1),
  P_D2 = mean(D2),
  P_D2_dado_D1 = mean(D2[D1]),
  P_D1_inter_D2 = mean(D1 & D2),
  producto_marginales = mean(D1) * mean(D2)
)
```

Si hubiera independencia, esperaríamos que

$$
P(D_2\mid D_1)\approx P(D_2).
$$

La simulación muestra que no ocurre: conocer el primer resultado cambia la composición de la caja.

## Interactivo del capítulo

La edición web incluye un árbol dinámico con tres controles:

- $P(A)$;
- $P(B\mid A)$;
- $P(B\mid A^c)$.

El recurso calcula automáticamente las probabilidades de las cuatro hojas, obtiene $P(B)$ y compara

$$
P(B\mid A)
\quad\text{con}\quad
P(B).
$$

Cuando ambas cantidades coinciden, $A$ y $B$ son independientes. Así puede observarse visualmente que independencia significa que las ramas hacia $B$ mantienen la misma probabilidad independientemente de que haya ocurrido $A$ o $A^c$.

## Actividad GeoGebra: árbol condicional

Construye un árbol con un deslizador $p$ para $P(A)$ y dos deslizadores $q_1$ y $q_0$ para

$$
P(B\mid A)=q_1,
\qquad
P(B\mid A^c)=q_0.
$$

Muestra en las hojas:

$$
pq_1,
\qquad
p(1-q_1),
\qquad
(1-p)q_0,
\qquad
(1-p)(1-q_0).
$$

Después calcula

$$
P(B)=pq_1+(1-p)q_0.
$$

Explora qué ocurre cuando $q_1=q_0$. Esa configuración representa independencia entre $A$ y $B$.

## Estrategia de solución

Ante un problema condicional:

1. Define los eventos antes de sustituir números.
2. Identifica claramente cuál evento aparece después de la barra $\mid$.
3. Pregunta si la información reduce el universo de referencia.
4. Si el problema es secuencial, considera un árbol.
5. Para una trayectoria, multiplica las probabilidades de sus ramas.
6. No supongas independencia sólo porque el problema no menciona dependencia.
7. Si se afirma independencia, aprovecha

$$
P(A\cap B)=P(A)P(B).
$$

8. Interpreta el resultado con palabras.

## Errores frecuentes

- Intercambiar $P(A\mid B)$ y $P(B\mid A)$.
- Multiplicar $P(A)P(B)$ sin haber establecido independencia.
- Sumar probabilidades a lo largo de una misma trayectoria del árbol; en una trayectoria se multiplican.
- Confundir independencia con eventos mutuamente excluyentes.
- Usar una probabilidad condicional cuyo evento condicionante tiene probabilidad cero.
- Ignorar que el muestreo sin reemplazo modifica las probabilidades posteriores.

## Resumen

Si $P(B)>0$,

$$
P(A\mid B)=\frac{P(A\cap B)}{P(B)}.
$$

La regla del producto es

$$
P(A\cap B)=P(B)P(A\mid B)=P(A)P(B\mid A).
$$

Dos eventos son independientes si

$$
P(A\cap B)=P(A)P(B).
$$

Cuando las probabilidades condicionales están definidas, la independencia equivale a que conocer uno de los eventos no altere la probabilidad del otro.

## Ejercicios

1. Si $P(A)=0.45$, $P(B)=0.50$ y $P(A\cap B)=0.20$, calcula $P(A\mid B)$ y $P(B\mid A)$.
2. Una empresa recibe 40% de sus componentes del proveedor 1. El 3% de todos los componentes son simultáneamente del proveedor 1 y defectuosos. Calcula la probabilidad de defecto dado que el componente proviene del proveedor 1.
3. De una caja con 6 piezas conformes y 4 defectuosas se extraen dos sin reemplazo. Calcula la probabilidad de que ambas sean defectuosas.
4. Repite el ejercicio anterior suponiendo reemplazo y compara los resultados.
5. Sean $P(A)=0.60$, $P(B)=0.25$ y $P(A\cap B)=0.15$. ¿Son independientes? Justifica.
6. Sean $A$ y $B$ mutuamente excluyentes con $P(A)=0.20$ y $P(B)=0.30$. ¿Son independientes? Explica.
7. Un sistema tiene tres etapas con probabilidades condicionales de éxito 0.98, 0.95 y 0.99 a lo largo de una trayectoria de operación normal. Calcula la probabilidad de completar las tres etapas.
8. Construye en R un árbol de dos etapas para $P(A)=0.35$, $P(B\mid A)=0.80$ y $P(B\mid A^c)=0.25$. Obtén las cuatro hojas y verifica que sumen 1.
9. Simula 100 000 extracciones dobles sin reemplazo de una urna con 5 bolas blancas y 3 negras. Estima $P(N_2\mid N_1)$ y compárala con $P(N_2)$.
10. **Reto ★.** Si $A$ y $B$ son independientes, demuestra utilizando reglas de probabilidad que $A^c$ y $B^c$ también son independientes.

## Referencias del capítulo

El tratamiento de probabilidad condicional, regla del producto, árboles e independencia sigue el desarrollo estándar de probabilidad para ingeniería y ciencias de @walpole2012, @devore2016, @montgomery2018 y @johnson2018. Los ejemplos, simulaciones y código R de este capítulo son originales; para el enfoque computacional se toma como referencia general @kerns2010.
