# Particiones, probabilidad total y teorema de Bayes

## Objetivos de aprendizaje

Al finalizar este capítulo, el estudiante será capaz de:

- reconocer una partición del espacio muestral;
- aplicar la ley de la probabilidad total;
- utilizar el teorema de Bayes para actualizar probabilidades;
- distinguir probabilidades previas, verosimilitudes y probabilidades posteriores;
- construir árboles de probabilidad para organizar cálculos;
- interpretar el efecto de las tasas base en problemas de diagnóstico;
- resolver problemas de calidad, confiabilidad y clasificación;
- implementar cálculos de Bayes en R;
- explorar mediante un interactivo cómo cambia una probabilidad posterior al modificar la evidencia.

## Por qué necesitamos una partición

En muchos problemas un mismo evento puede ocurrir por diferentes causas o rutas. Una forma natural de organizar esas posibilidades es dividir el espacio muestral en regiones mutuamente excluyentes que, juntas, cubran todo el espacio.

Una colección de eventos

$$
B_1,B_2,\ldots,B_k
$$

forma una **partición** de $\Omega$ si:

1. $B_i\cap B_j=\varnothing$ para $i\neq j$;
2. $B_1\cup B_2\cup\cdots\cup B_k=\Omega$;
3. $P(B_i)>0$ para los eventos que utilizaremos como condicionantes.

Cada resultado pertenece exactamente a una de las partes.

### Ejemplo: proveedores

Una planta recibe componentes de tres proveedores:

$$
B_1=\{\text{proveedor 1}\},\qquad
B_2=\{\text{proveedor 2}\},\qquad
B_3=\{\text{proveedor 3}\}.
$$

Si todo componente proviene de uno y sólo uno de ellos, entonces $B_1,B_2,B_3$ forman una partición.

## Ley de la probabilidad total

Sea $A$ un evento y $B_1,\ldots,B_k$ una partición. Como

$$
A=(A\cap B_1)\cup(A\cap B_2)\cup\cdots\cup(A\cap B_k),
$$

y esas intersecciones son mutuamente excluyentes,

$$
P(A)=\sum_{i=1}^{k}P(A\cap B_i).
$$

Aplicando la regla del producto,

$$
P(A\cap B_i)=P(B_i)P(A\mid B_i),
$$

obtenemos

$$
\boxed{
P(A)=\sum_{i=1}^{k}P(B_i)P(A\mid B_i)
}.
$$

Esta expresión se conoce como **ley de la probabilidad total**.

## Ejemplo: defectos por proveedor

Una empresa compra componentes de tres proveedores:

$$
P(B_1)=0.50,\qquad P(B_2)=0.30,\qquad P(B_3)=0.20.
$$

Las tasas de defecto son

$$
P(D\mid B_1)=0.01,
$$

$$
P(D\mid B_2)=0.03,
$$

$$
P(D\mid B_3)=0.05.
$$

La probabilidad total de seleccionar un componente defectuoso es

$$
\begin{aligned}
P(D)
&=0.50(0.01)+0.30(0.03)+0.20(0.05)\\
&=0.005+0.009+0.010\\
&=0.024.
\end{aligned}
$$

Por tanto, 2.4% de los componentes recibidos son defectuosos en promedio.

## De la causa al efecto y del efecto a la causa

La probabilidad total permite calcular un efecto a partir de las posibles causas:

$$
P(D\mid B_i)\quad\longrightarrow\quad P(D).
$$

Pero muchas veces observamos primero el efecto y queremos inferir la causa.

Por ejemplo:

> Si encontramos un componente defectuoso, ¿qué probabilidad hay de que provenga del proveedor 3?

La cantidad buscada es

$$
P(B_3\mid D).
$$

Ésta es precisamente la pregunta que resuelve el teorema de Bayes.

## Teorema de Bayes

Por definición de probabilidad condicional,

$$
P(B_i\mid A)=\frac{P(B_i\cap A)}{P(A)}.
$$

Por la regla del producto,

$$
P(B_i\cap A)=P(B_i)P(A\mid B_i).
$$

Y por la probabilidad total,

$$
P(A)=\sum_{j=1}^{k}P(B_j)P(A\mid B_j).
$$

Sustituyendo,

$$
\boxed{
P(B_i\mid A)=
\frac{P(B_i)P(A\mid B_i)}
{\sum_{j=1}^{k}P(B_j)P(A\mid B_j)}
}.
$$

## Continuación del ejemplo de proveedores

Queremos calcular

$$
P(B_3\mid D).
$$

Ya sabemos que

$$
P(D)=0.024.
$$

Entonces

$$
P(B_3\mid D)
=\frac{0.20(0.05)}{0.024}
=\frac{0.010}{0.024}
\approx0.4167.
$$

Aunque sólo 20% de los componentes provienen del proveedor 3, entre los defectuosos aproximadamente 41.7% proceden de él. La razón es que su tasa de defecto es mayor.

## Interpretación bayesiana elemental

En una aplicación de Bayes aparecen tres ideas:

- **Probabilidad previa:** $P(B_i)$. Representa lo que sabemos sobre la causa antes de observar el evento $A$.
- **Verosimilitud:** $P(A\mid B_i)$. Mide qué tan compatible es la evidencia observada con esa causa.
- **Probabilidad posterior:** $P(B_i\mid A)$. Es la probabilidad actualizada después de incorporar la evidencia.

Podemos resumir la lógica como

$$
\text{posterior}
\propto
\text{previa}\times\text{verosimilitud}.
$$

La constante de normalización es $P(A)$.

## Árbol de probabilidad

Los árboles son especialmente útiles en estos problemas.

Primero se ramifica según la causa:

$$
B_1, B_2, \ldots, B_k.
$$

Después, desde cada causa, se ramifica según la evidencia $A$ o $A^c$.

La probabilidad de una hoja es el producto de sus ramas:

$$
P(B_i\cap A)=P(B_i)P(A\mid B_i).
$$

Para calcular $P(A)$ se suman todas las hojas que terminan en $A$. Para Bayes se divide la hoja correspondiente entre esa suma.

## Ejemplo de diagnóstico

Supongamos una condición médica con prevalencia

$$
P(E)=0.01.
$$

Una prueba tiene sensibilidad

$$
P(+\mid E)=0.95
$$

y especificidad

$$
P(-\mid E^c)=0.90.
$$

Entonces la tasa de falso positivo es

$$
P(+\mid E^c)=0.10.
$$

La probabilidad total de obtener un resultado positivo es

$$
P(+)=0.01(0.95)+0.99(0.10)=0.1085.
$$

Por Bayes,

$$
P(E\mid +)
=\frac{0.01(0.95)}{0.1085}
\approx0.0876.
$$

Es decir, un resultado positivo no implica una probabilidad posterior de 95%. En este ejemplo es aproximadamente 8.8%.

## La importancia de la tasa base

El ejemplo anterior ilustra la **falacia de la tasa base**: confundir la sensibilidad $P(+\mid E)$ con la probabilidad posterior $P(E\mid +)$.

Cuando una condición es poco frecuente, puede haber muchos falsos positivos incluso con una prueba razonablemente precisa.

### Interpretación con 10 000 personas

En una población de 10 000 personas:

- aproximadamente 100 tienen la condición;
- de ellas, unas 95 resultan positivas;
- aproximadamente 9900 no tienen la condición;
- con una tasa de falso positivo de 10%, unas 990 resultan positivas.

En total habría aproximadamente

$$
95+990=1085
$$

resultados positivos, de los cuales sólo 95 corresponden a personas con la condición:

$$
\frac{95}{1085}\approx0.0876.
$$

La tabla de frecuencias suele hacer Bayes mucho más intuitivo.

## Aplicación: detección de fallas

Un sistema puede operar en dos estados:

$$
F=\{\text{falla real}\},
\qquad
F^c=\{\text{sin falla}\}.
$$

Supongamos

$$
P(F)=0.04,
$$

$$
P(A\mid F)=0.92,
$$

$$
P(A\mid F^c)=0.08,
$$

donde $A$ significa “se activa la alarma”.

Entonces

$$
P(A)=0.04(0.92)+0.96(0.08)=0.1136.
$$

Y

$$
P(F\mid A)=\frac{0.04(0.92)}{0.1136}\approx0.3239.
$$

La alarma aumenta la probabilidad de falla de 4% a aproximadamente 32.4%, pero no la convierte en certeza.

## Actualización sucesiva

Bayes también puede utilizarse de manera secuencial. Una probabilidad posterior obtenida con una primera evidencia puede convertirse en la nueva probabilidad previa cuando llega una segunda evidencia.

Conceptualmente:

$$
P(H)
\xrightarrow{E_1}
P(H\mid E_1)
\xrightarrow{E_2}
P(H\mid E_1,E_2).
$$

Esta idea aparece en filtrado, diagnóstico iterativo, clasificación y sistemas de decisión.

## Cálculos con R

### Probabilidad total

```{r}
p_proveedor <- c(0.50, 0.30, 0.20)
p_defecto_dado_proveedor <- c(0.01, 0.03, 0.05)

p_defecto <- sum(p_proveedor * p_defecto_dado_proveedor)
p_defecto
```

### Bayes para todos los proveedores

```{r}
posterior <- p_proveedor * p_defecto_dado_proveedor / p_defecto
posterior
sum(posterior)
```

La suma de las probabilidades posteriores debe ser 1.

### Función general

```{r}
bayes_discreto <- function(prior, likelihood) {
  numerador <- prior * likelihood
  numerador / sum(numerador)
}

bayes_discreto(
  prior = c(0.50, 0.30, 0.20),
  likelihood = c(0.01, 0.03, 0.05)
)
```

## Simulación de un problema de diagnóstico

```{r}
set.seed(2026)
n <- 200000

estado <- rbinom(n, size = 1, prob = 0.01)
positivo <- ifelse(
  estado == 1,
  rbinom(n, size = 1, prob = 0.95),
  rbinom(n, size = 1, prob = 0.10)
)

mean(estado == 1)
mean(positivo == 1)
mean(estado[positivo == 1] == 1)
```

La última cantidad aproxima $P(E\mid +)$ y debe acercarse al resultado teórico.

## Interactivo del capítulo

La edición web incluye un recurso de Bayes para dos hipótesis. El estudiante puede modificar:

- la probabilidad previa $P(H)$;
- la sensibilidad $P(+\mid H)$;
- la tasa de falso positivo $P(+\mid H^c)$.

El interactivo muestra en tiempo real:

$$
P(+),
$$

$$
P(H\mid +),
$$

y una representación mediante frecuencias esperadas por cada 1000 observaciones.

Esto permite visualizar inmediatamente el efecto de la prevalencia o tasa base.

## Actividad con GeoGebra

Construye un árbol con dos primeras ramas:

$$
H\quad\text{y}\quad H^c.
$$

Utiliza deslizadores para

$$
p=P(H),
$$

$$
s=P(+\mid H),
$$

y

$$
f=P(+\mid H^c).
$$

Muestra en las hojas

$$
ps,
\qquad
p(1-s),
\qquad
(1-p)f,
\qquad
(1-p)(1-f).
$$

Después calcula

$$
P(+)=ps+(1-p)f
$$

y

$$
P(H\mid +)=\frac{ps}{ps+(1-p)f}.
$$

Mueve el deslizador $p$ desde valores muy pequeños hasta valores grandes y observa cómo cambia la probabilidad posterior aun manteniendo constantes las características de la prueba.

## Estrategia para resolver problemas de Bayes

1. Identifica las posibles causas o hipótesis.
2. Comprueba que formen una partición.
3. Escribe sus probabilidades previas.
4. Escribe la probabilidad de la evidencia bajo cada causa.
5. Calcula la probabilidad total de la evidencia.
6. Aplica Bayes a la causa que interesa.
7. Comprueba que el resultado esté entre 0 y 1.
8. Si calculas todas las posteriores, verifica que sumen 1.
9. Interpreta el resultado en palabras y compáralo con la probabilidad previa.

## Errores frecuentes

- Confundir $P(A\mid B)$ con $P(B\mid A)$.
- Omitir alguna rama al calcular la probabilidad total.
- Utilizar probabilidades previas que no suman 1.
- Confundir sensibilidad con valor predictivo positivo.
- Ignorar la tasa base o prevalencia.
- Sumar probabilidades dentro de una trayectoria del árbol; las ramas de una trayectoria se multiplican.
- Interpretar una probabilidad posterior como certeza.

## Resumen

Si $B_1,\ldots,B_k$ forman una partición,

$$
P(A)=\sum_{i=1}^{k}P(B_i)P(A\mid B_i).
$$

El teorema de Bayes es

$$
P(B_i\mid A)=
\frac{P(B_i)P(A\mid B_i)}
{\sum_{j=1}^{k}P(B_j)P(A\mid B_j)}.
$$

Bayes actualiza una probabilidad previa utilizando evidencia observada. La magnitud de la probabilidad posterior depende tanto de la evidencia como de la tasa base.

## Ejercicios

1. Tres máquinas producen 40%, 35% y 25% de la producción. Sus tasas de defecto son 1%, 2% y 4%. Calcula la probabilidad de seleccionar una pieza defectuosa.
2. Para el ejercicio anterior, si una pieza es defectuosa, calcula la probabilidad de que provenga de la tercera máquina.
3. Una prueba tiene sensibilidad 0.90, especificidad 0.95 y la prevalencia de una condición es 0.02. Calcula $P(+)$ y $P(E\mid +)$.
4. Repite el ejercicio anterior para prevalencias 0.10 y 0.50. Explica el efecto de la tasa base.
5. Una alarma se activa con probabilidad 0.97 cuando existe una falla y con probabilidad 0.04 cuando no existe. Si la probabilidad previa de falla es 0.03, calcula la probabilidad de falla dada una alarma.
6. Construye en R una función que reciba un vector de probabilidades previas y un vector de verosimilitudes y devuelva el vector posterior.
7. Simula en R el ejercicio 3 con 500 000 observaciones y compara el valor simulado con el teórico.
8. En una población de 100 000 personas, traduce el ejercicio 3 a frecuencias naturales y explica Bayes sin usar fórmulas.
9. Dos proveedores entregan 70% y 30% de las piezas. Una inspección rechaza una pieza con probabilidad 0.08 si proviene del primero y 0.18 si proviene del segundo. Si una pieza fue rechazada, ¿de cuál proveedor es más probable que proceda?
10. **Reto ★.** Demuestra que si $B_1,\ldots,B_k$ forman una partición, entonces las probabilidades posteriores $P(B_i\mid A)$ suman 1 siempre que $P(A)>0$.

## Materiales complementarios del capítulo

| Material | Formato | Acceso | Propósito |
|---|---|---|---|
| Cuaderno de Google Colab | Notebook interactivo (R) | [Abrir en Colab](https://colab.research.google.com/github/gilbertorodriguez59/introduccion-probabilidad-r-geogebra-dev/blob/main/notebooks/06-probabilidad-total-bayes-colab.ipynb) | Ejecutar, modificar y experimentar con los ejemplos computacionales del capítulo. |
| Cuaderno de R | R Markdown | [Abrir cuaderno R](https://github.com/gilbertorodriguez59/introduccion-probabilidad-r-geogebra-dev/blob/main/cuadernos-r/06-probabilidad-total-bayes.Rmd) | Reproducir y ampliar los ejemplos en R/RStudio. |
| Interactivo | HTML / GeoGebra | [Abrir recurso](interactivos/cap06-bayes.html) | Explorar visualmente los conceptos centrales del capítulo. |
| Presentación | PDF / PPT | Próximamente | Se incorporará cuando se proporcionen los enlaces. |
| Video | Video | Próximamente | Explicación audiovisual complementaria. |
| Infografía | Imagen / PDF | Próximamente | Síntesis visual de conceptos y fórmulas clave. |

Los **cuadernos de R** acompañan este capítulo para reproducir, modificar y extender los ejemplos. El cuaderno de Google Colab permite trabajar desde el navegador. Las presentaciones, videos e infografías se enlazarán en esta misma tabla cuando estén disponibles.

## Referencias del capítulo

La exposición de particiones, probabilidad total y teorema de Bayes se apoya en el tratamiento estándar de probabilidad para ingeniería y ciencias de @walpole2012, @devore2016, @montgomery2018 y @johnson2018. El código R, las simulaciones y los ejemplos del capítulo son originales; el enfoque computacional general es consistente con @kerns2010.
