# Variable aleatoria y función de distribución acumulada

## Objetivos de aprendizaje

Al finalizar este capítulo, el estudiante será capaz de:

- interpretar una variable aleatoria como una función definida sobre el espacio muestral;
- distinguir entre resultados del experimento y valores numéricos de una variable aleatoria;
- identificar variables aleatorias discretas y continuas;
- construir y utilizar la función de distribución acumulada;
- interpretar probabilidades mediante $F_X(x)=P(X\le x)$;
- recuperar probabilidades de intervalos a partir de la función de distribución;
- representar variables aleatorias y funciones de distribución con R;
- utilizar simulación para estudiar distribuciones empíricas;
- explorar interactivamente cómo una variable aleatoria transforma resultados en valores numéricos.

## Del resultado del experimento a un número

Un experimento aleatorio produce resultados en un espacio muestral $\Omega$. Sin embargo, en muchas aplicaciones no interesa conservar toda la descripción del resultado: necesitamos asociarle un valor numérico.

Una **variable aleatoria** es una función

$$
X:\Omega\longrightarrow\mathbb R.
$$

A cada resultado elemental $\omega\in\Omega$ le asigna un número real $X(\omega)$.

La palabra “variable” puede ser engañosa al principio. Una variable aleatoria no es un número que cambia caprichosamente: es una función perfectamente definida. Lo aleatorio proviene de que no sabemos qué $\omega$ ocurrirá.

## Ejemplo: dos lanzamientos de moneda

Consideremos

$$
\Omega=\{CC,CS,SC,SS\},
$$

donde $C$ significa cara y $S$ sello. Definamos

$$
X=\text{número de caras obtenidas}.
$$

Entonces

$$
X(CC)=2,
$$

$$
X(CS)=X(SC)=1,
$$

y

$$
X(SS)=0.
$$

La variable aleatoria transforma cuatro resultados elementales en sólo tres valores posibles:

$$
\{0,1,2\}.
$$

Si la moneda es equilibrada,

$$
P(X=0)=\frac14,
\qquad
P(X=1)=\frac12,
\qquad
P(X=2)=\frac14.
$$

## Preimagen de un evento numérico

La expresión

$$
\{X\le 1\}
$$

representa en realidad el conjunto de resultados elementales para los cuales la variable toma un valor menor o igual que 1:

$$
\{X\le1\}=\{SS,CS,SC\}.
$$

Por eso podemos escribir

$$
P(X\le1)=\frac34.
$$

Esta conexión entre eventos en $\Omega$ e intervalos de números reales es central para toda la teoría de variables aleatorias.

## Variables discretas y continuas

### Variable aleatoria discreta

Una variable es **discreta** cuando sus valores posibles forman un conjunto finito o numerable.

Ejemplos:

- número de fallas en una máquina durante una semana;
- número de paquetes perdidos en una transmisión;
- número de pacientes que llegan a urgencias durante una hora;
- número de caras en varios lanzamientos de moneda.

### Variable aleatoria continua

Una variable es **continua** cuando puede tomar valores en intervalos de la recta real.

Ejemplos:

- tiempo hasta la falla de un componente;
- concentración de ozono;
- temperatura;
- resistencia eléctrica medida en un material.

En los capítulos siguientes estudiaremos por separado las distribuciones discretas y continuas.

## Función de distribución acumulada

Para cualquier variable aleatoria $X$, definimos su **función de distribución acumulada** por

$$
\boxed{
F_X(x)=P(X\le x)
}
$$

para todo $x\in\mathbb R$.

La función $F_X$ responde una pregunta muy concreta:

> ¿qué probabilidad se ha acumulado hasta el valor $x$?

## CDF del ejemplo de las dos monedas

Para $X=$ número de caras en dos lanzamientos,

$$
P(X=0)=\frac14,
\qquad
P(X=1)=\frac12,
\qquad
P(X=2)=\frac14.
$$

Por tanto,

$$
F_X(x)=
\begin{cases}
0, & x<0,\\
\frac14, & 0\le x<1,\\
\frac34, & 1\le x<2,\\
1, & x\ge2.
\end{cases}
$$

La CDF de una variable discreta tiene forma escalonada. Cada salto corresponde a una probabilidad puntual.

## Propiedades fundamentales de la CDF

Toda función de distribución acumulada satisface:

1. $0\le F_X(x)\le1$.
2. $F_X(x)$ es no decreciente.
3. 

$$
\lim_{x\to-\infty}F_X(x)=0.
$$

4. 

$$
\lim_{x\to\infty}F_X(x)=1.
$$

5. Es continua por la derecha:

$$
\lim_{t\downarrow x}F_X(t)=F_X(x).
$$

En una variable discreta, la magnitud del salto en $x$ es precisamente

$$
P(X=x)=F_X(x)-F_X(x^-),
$$

donde

$$
F_X(x^-)=\lim_{t\uparrow x}F_X(t).
$$

## Probabilidades de intervalos usando la CDF

La CDF permite obtener muchas probabilidades sin volver al espacio muestral.

### Intervalo de la forma $(a,b]$

$$
\boxed{
P(a<X\le b)=F_X(b)-F_X(a)
}
$$

### Probabilidad de exceder un valor

$$
P(X>x)=1-F_X(x).
$$

### Probabilidad de un punto

En general,

$$
P(X=x)=F_X(x)-F_X(x^-).
$$

Para una variable continua, este salto es cero en todos los puntos.

## Ejemplo de ingeniería

Sea $X$ el número de paquetes perdidos en un bloque de transmisión y supongamos

$$
P(X=0)=0.70,
$$

$$
P(X=1)=0.20,
$$

$$
P(X=2)=0.08,
$$

$$
P(X=3)=0.02.
$$

Entonces

$$
F_X(0)=0.70,
$$

$$
F_X(1)=0.90,
$$

$$
F_X(2)=0.98,
$$

y

$$
F_X(3)=1.
$$

La probabilidad de perder más de un paquete es

$$
P(X>1)=1-F_X(1)=0.10.
$$

## Construcción con R

Podemos representar una distribución discreta mediante sus valores y probabilidades.

```{r}
x <- 0:3
p <- c(0.70, 0.20, 0.08, 0.02)
F <- cumsum(p)

data.frame(x = x, probabilidad = p, acumulada = F)
```

La función escalonada puede graficarse con:

```{r}
plot(x, F, type = "s",
     ylim = c(0, 1),
     xlab = "x",
     ylab = "F_X(x)")
points(x, F, pch = 19)
```

## Simulación y CDF empírica

La función `ecdf()` de R construye una función de distribución empírica a partir de una muestra.

```{r}
set.seed(2026)
valores <- sample(
  0:3,
  size = 5000,
  replace = TRUE,
  prob = c(0.70, 0.20, 0.08, 0.02)
)

F_emp <- ecdf(valores)
plot(F_emp,
     xlab = "Número de paquetes perdidos",
     ylab = "Frecuencia acumulada")
```

Al aumentar el tamaño de la simulación, la CDF empírica se aproxima a la CDF teórica.

## Variable aleatoria como transformación

En aplicaciones reales, una variable aleatoria resume aspectos relevantes de un resultado complejo.

Por ejemplo, el resultado de un sistema de sensores podría ser un vector completo de mediciones. Podemos definir

$$
X(\omega)=\text{máxima temperatura registrada},
$$

o

$$
Y(\omega)=\text{número de sensores que excedieron un umbral}.
$$

Dos variables diferentes pueden construirse sobre el mismo experimento y responder preguntas distintas.

## Interactivo del capítulo

La edición web incluye un recurso interactivo basado en tres lanzamientos de moneda. El estudiante puede elegir una regla de transformación, por ejemplo:

- número de caras;
- número de cambios entre resultados consecutivos;
- indicador de que aparece al menos una cara.

El recurso muestra:

1. los resultados del espacio muestral;
2. el valor $X(\omega)$ asignado a cada resultado;
3. la distribución de probabilidades de $X$;
4. la función acumulada $F_X(x)$.

Así se observa directamente que una variable aleatoria es una función que agrupa resultados y que la CDF acumula probabilidades.

## Actividad con GeoGebra

Representa en una tabla los valores posibles $x_1<\cdots<x_m$ y sus probabilidades $p_i$. Construye los acumulados

$$
F_i=\sum_{j=1}^{i}p_j.
$$

Después representa la función escalonada que mantiene el valor $F_i$ desde $x_i$ hasta antes de $x_{i+1}$.

Utiliza deslizadores para modificar las probabilidades $p_i$ manteniendo

$$
\sum_i p_i=1.
$$

Observa cómo cambian simultáneamente la distribución puntual y la CDF.

## Materiales complementarios del capítulo

| Material | Formato | Acceso | Propósito |
|---|---|---|---|
| Cuaderno de Google Colab | Notebook interactivo (R) | [Abrir en Colab](https://colab.research.google.com/github/gilbertorodriguez59/introduccion-probabilidad-r-geogebra-dev/blob/main/notebooks/07-variable-aleatoria-cdf-colab.ipynb) | Experimentar con transformaciones y CDF mediante código ejecutable. |
| Cuaderno de R | R Markdown | [Abrir cuaderno R](cuadernos-r/07-variable-aleatoria-cdf.Rmd) | Reproducir los ejemplos y simulaciones del capítulo en R/RStudio. |
| Interactivo | HTML/GeoGebra | Integrado en la edición web | Explorar visualmente la transformación $\omega\mapsto X(\omega)$ y la CDF. |
| Presentación | PDF / PPT | Próximamente | Material de clase; se incorporará cuando estén disponibles los enlaces. |
| Video | Video | Próximamente | Explicación audiovisual del capítulo. |
| Infografía | Imagen / PDF | Próximamente | Síntesis visual de conceptos y fórmulas principales. |

Los **cuadernos de R** acompañan cada capítulo para que los ejemplos puedan reproducirse, modificarse y extenderse localmente en R/RStudio. Los cuadernos de Google Colab permiten trabajar desde el navegador sin preparar previamente el entorno local.

## Errores frecuentes

- Confundir el resultado $\omega$ con el número $X(\omega)$.
- Pensar que una variable aleatoria debe tomar valores diferentes para todos los resultados.
- Confundir $P(X=x)$ con $F_X(x)$.
- Olvidar que $F_X(x)$ utiliza $X\le x$, no $X<x$.
- Dibujar una CDF decreciente.
- Suponer que toda CDF debe ser continua.

## Resumen

Una variable aleatoria es una función

$$
X:\Omega\to\mathbb R.
$$

Su función de distribución acumulada es

$$
F_X(x)=P(X\le x).
$$

La CDF existe para cualquier variable aleatoria, discreta o continua, y permite obtener probabilidades de intervalos. En los próximos capítulos estudiaremos las funciones específicas que describen distribuciones discretas y continuas.

## Ejercicios

1. Para tres lanzamientos de moneda, define $X=$ número de caras. Construye la tabla de valores posibles y probabilidades.
2. Para la variable del ejercicio anterior, escribe explícitamente $F_X(x)$.
3. Calcula $P(1<X\le3)$ utilizando la CDF.
4. Sea $X$ el número de fallas de una unidad con probabilidades $0.55,0.30,0.10,0.05$ para $x=0,1,2,3$. Construye su CDF.
5. Con la distribución anterior calcula $P(X>1)$ y $P(X\le2)$.
6. Implementa en R una función que reciba un vector de probabilidades y devuelva sus acumulados.
7. Simula 20 000 observaciones de la distribución del ejercicio 4 y compara la CDF empírica con la teórica.
8. Propón dos variables aleatorias diferentes definidas sobre el resultado de dos dados y explica qué información resume cada una.
9. ¿Puede una variable aleatoria asignar el mismo valor a varios resultados? Explica con un ejemplo.
10. **Reto ★.** Demuestra, usando propiedades de probabilidad, que toda CDF es no decreciente.

## Referencias del capítulo

El concepto de variable aleatoria y función de distribución acumulada sigue el tratamiento estándar de @walpole2012, @devore2016, @montgomery2018 y @johnson2018. El código y las simulaciones son originales y se desarrollan en el espíritu computacional de @kerns2010.
