# Variables aleatorias discretas y función de masa de probabilidad

## Objetivos de aprendizaje

Al finalizar este capítulo, el estudiante será capaz de:

- reconocer cuándo una variable aleatoria es discreta;
- identificar su soporte o conjunto de valores posibles;
- construir una función de masa de probabilidad;
- verificar que una función propuesta puede ser una PMF válida;
- calcular probabilidades mediante sumas de masas;
- relacionar la PMF con la función de distribución acumulada;
- construir tablas y gráficas de distribuciones discretas;
- utilizar R para calcular, representar y simular variables discretas;
- explorar interactivamente cómo cambian la PMF y la CDF al modificar probabilidades.

## De la variable aleatoria a su distribución

En el capítulo anterior introdujimos una variable aleatoria como una función

$$
X:\Omega\to\mathbb R.
$$

Ahora nos concentraremos en el caso en que $X$ sólo puede tomar valores aislados: por ejemplo,

$$
0,1,2,3,
$$

o bien

$$
0,1,2,\ldots
$$

Este tipo de variable aparece de manera natural cuando contamos objetos, fallas, llamadas, defectos, éxitos o eventos.

## Variable aleatoria discreta

Una variable aleatoria $X$ es **discreta** cuando su conjunto de valores posibles es finito o infinito numerable.

Ejemplos:

- número de piezas defectuosas en una muestra de 10;
- número de paquetes perdidos durante una hora;
- número de intentos necesarios hasta lograr una transmisión correcta;
- número de alarmas activadas en una red de sensores;
- número de pacientes que llegan a un servicio durante un intervalo.

El conjunto de valores posibles de $X$ se denomina **soporte** y puede escribirse como

$$
\mathcal S_X=\{x:P(X=x)>0\}.
$$

## Función de masa de probabilidad

Para una variable aleatoria discreta, definimos la **función de masa de probabilidad** o PMF por

$$
\boxed{p_X(x)=P(X=x)}.
$$

Para que una función sea una PMF válida debe satisfacer:

$$
p_X(x)\geq0
$$

para todo $x$, y

$$
\sum_{x\in\mathcal S_X}p_X(x)=1.
$$

Estas dos condiciones expresan exactamente los axiomas fundamentales de la probabilidad aplicados a los valores de una variable discreta.

## Ejemplo: tres lanzamientos de moneda

Sea $X$ el número de caras obtenidas al lanzar tres veces una moneda equilibrada.

El soporte es

$$
\mathcal S_X=\{0,1,2,3\}.
$$

Los ocho resultados elementales son equiprobables. Al agruparlos según el valor de $X$ obtenemos:

| $x$ | Resultados con $X=x$ | $p_X(x)$ |
|---:|---|---:|
| 0 | XXX | $1/8$ |
| 1 | CXX, XCX, XXC | $3/8$ |
| 2 | CCX, CXC, XCC | $3/8$ |
| 3 | CCC | $1/8$ |

Por tanto,

$$
p_X(0)=\frac18,
\quad
p_X(1)=\frac38,
\quad
p_X(2)=\frac38,
\quad
p_X(3)=\frac18.
$$

Y comprobamos

$$
\frac18+\frac38+\frac38+\frac18=1.
$$

## Calcular probabilidades con una PMF

Si queremos la probabilidad de que $X$ pertenezca a un conjunto $A$, sumamos las masas correspondientes:

$$
P(X\in A)=\sum_{x\in A}p_X(x).
$$

### Ejemplo

Para la variable anterior,

$$
P(X\geq2)=p_X(2)+p_X(3)
=\frac38+\frac18
=\frac12.
$$

También

$$
P(1\leq X\leq2)=p_X(1)+p_X(2)=\frac34.
$$

## Construcción de una distribución a partir de una constante

Supongamos que una variable discreta tiene soporte

$$
\{1,2,3,4\}
$$

y PMF

$$
p_X(x)=cx,
\qquad x=1,2,3,4.
$$

Para determinar $c$, utilizamos la condición de normalización:

$$
\sum_{x=1}^{4}cx=1.
$$

Entonces

$$
c(1+2+3+4)=1,
$$

$$
10c=1,
$$

por lo que

$$
\boxed{c=0.1}.
$$

La distribución queda

$$
p_X(1)=0.1,
\quad
p_X(2)=0.2,
\quad
p_X(3)=0.3,
\quad
p_X(4)=0.4.
$$

## Probabilidades mediante complemento

Aunque las probabilidades discretas se calculan sumando masas, a veces resulta más fácil utilizar el complemento.

Por ejemplo,

$$
P(X\geq1)=1-P(X=0).
$$

Si $X$ representa el número de fallas en un periodo, esta forma es muy útil para calcular la probabilidad de **al menos una falla**.

## Representación gráfica de la PMF

Una PMF se representa mediante barras o segmentos verticales en los valores posibles de $X$.

La altura en $x$ es

$$
p_X(x).
$$

A diferencia de una densidad continua, aquí la probabilidad está concentrada directamente en puntos aislados.

### R: gráfica de una PMF

```{r}
x <- 0:3
p <- c(1, 3, 3, 1) / 8

plot(x, p,
     type = "h",
     lwd = 5,
     ylim = c(0, 0.45),
     xlab = "x",
     ylab = "p_X(x)")
points(x, p, pch = 19)
```

## Relación entre PMF y CDF

La función de distribución acumulada es

$$
F_X(x)=P(X\leq x).
$$

Si $X$ es discreta,

$$
\boxed{
F_X(x)=\sum_{t\leq x}p_X(t)
}
$$

La CDF es, por tanto, la suma acumulada de las masas.

Para el ejemplo de tres monedas:

$$
F_X(x)=
\begin{cases}
0, & x<0,\\
1/8, & 0\leq x<1,\\
4/8, & 1\leq x<2,\\
7/8, & 2\leq x<3,\\
1, & x\geq3.
\end{cases}
$$

La CDF de una variable discreta tiene forma escalonada. Cada salto en $x$ tiene tamaño

$$
p_X(x).
$$

## Recuperar la PMF desde la CDF

En una variable discreta,

$$
\boxed{
p_X(x)=F_X(x)-F_X(x^-)
}
$$

donde $F_X(x^-)$ representa el valor límite de la CDF inmediatamente antes de $x$.

En términos intuitivos, la masa puntual es exactamente el tamaño del salto de la CDF.

## Ejemplo de ingeniería: número de sensores activos

Un sistema contiene tres sensores. Después de una prueba se registra

$$
X=\text{número de sensores que responden correctamente}.
$$

Supongamos la siguiente distribución experimental:

| $x$ | 0 | 1 | 2 | 3 |
|---:|---:|---:|---:|---:|
| $p_X(x)$ | 0.02 | 0.08 | 0.25 | 0.65 |

La probabilidad de que funcionen al menos dos sensores es

$$
P(X\geq2)=0.25+0.65=0.90.
$$

La probabilidad de que no funcionen los tres es

$$
P(X<3)=1-0.65=0.35.
$$

La distribución completa contiene mucho más información que una sola probabilidad aislada.

## Ejemplo: número de retransmisiones

Supongamos que $X$ es el número de retransmisiones requeridas por un paquete, con soporte

$$
\{0,1,2,3\}
$$

y PMF

$$
(0.70,0.20,0.08,0.02).
$$

Entonces

$$
P(X\leq1)=0.70+0.20=0.90,
$$

mientras que

$$
P(X\geq2)=0.08+0.02=0.10.
$$

La PMF permite cuantificar directamente el comportamiento operativo del sistema.

## Construcción y cálculo en R

```{r}
x <- 0:3
p <- c(0.70, 0.20, 0.08, 0.02)

sum(p)
p[p >= 0]

P_menor_igual_1 <- sum(p[x <= 1])
P_mayor_igual_2 <- sum(p[x >= 2])

c(P_X_le_1 = P_menor_igual_1,
  P_X_ge_2 = P_mayor_igual_2)
```

## CDF a partir de una PMF en R

```{r}
F <- cumsum(p)

data.frame(
  x = x,
  pmf = p,
  cdf = F
)
```

Podemos representar la CDF con una gráfica escalonada:

```{r}
plot(x, F,
     type = "s",
     ylim = c(0, 1.05),
     xlab = "x",
     ylab = "F_X(x)")
points(x, F, pch = 19)
```

## Simulación desde una PMF

En R podemos generar observaciones de una variable discreta mediante `sample()`:

```{r}
set.seed(2026)
n <- 20000

muestra <- sample(
  x,
  size = n,
  replace = TRUE,
  prob = p
)

tabla <- prop.table(table(muestra))
tabla
```

Las frecuencias relativas se aproximan a las probabilidades teóricas cuando el tamaño de la simulación es grande.

## Comparación entre distribución teórica y empírica

```{r}
teorica <- p
empirica <- as.numeric(tabla[as.character(x)])

comparacion <- data.frame(
  x = x,
  teorica = teorica,
  empirica = empirica
)
comparacion
```

Esta comparación ayuda a distinguir entre:

- una **distribución teórica**, definida por el modelo;
- una **distribución empírica**, obtenida a partir de observaciones.

## Interactivo del capítulo

La edición web incluye un recurso que permite modificar las probabilidades asociadas a cuatro valores discretos.

El interactivo:

- normaliza automáticamente las masas para que sumen 1;
- muestra la PMF mediante barras;
- construye la CDF acumulada;
- permite seleccionar un valor $x$ y leer $p_X(x)$ y $F_X(x)$;
- muestra visualmente que el tamaño de cada salto de la CDF coincide con la masa puntual.

Esta relación entre PMF y CDF será central en los siguientes capítulos.

## Actividad con GeoGebra

Construye cuatro deslizadores positivos $w_0,w_1,w_2,w_3$ y define

$$
p_i=\frac{w_i}{w_0+w_1+w_2+w_3}.
$$

Representa las barras

$$
(0,p_0),(1,p_1),(2,p_2),(3,p_3)
$$

y calcula las acumuladas

$$
F_0=p_0,
$$

$$
F_1=p_0+p_1,
$$

$$
F_2=p_0+p_1+p_2,
$$

$$
F_3=1.
$$

Mueve los deslizadores y observa simultáneamente cómo cambia la distribución puntual y su acumulación.

## Validación de una PMF

Ante una función propuesta $p(x)$, verifica siempre:

1. que ningún valor sea negativo;
2. que la suma de todas las masas sea 1;
3. que el soporte esté claramente identificado.

### Ejemplo de función inválida

Supongamos

$$
p_X(0)=0.20,
\quad
p_X(1)=0.55,
\quad
p_X(2)=0.40.
$$

Aunque todos los valores son no negativos,

$$
0.20+0.55+0.40=1.15,
$$

por lo que no puede ser una distribución de probabilidad válida.

## Errores frecuentes

- Confundir $p_X(x)$ con $F_X(x)$.
- Olvidar que las masas deben sumar 1.
- Asignar probabilidad positiva a valores fuera del soporte.
- Interpretar la altura de una PMF como densidad continua.
- Sumar valores de $x$ en lugar de sumar probabilidades.
- Utilizar una gráfica de barras sin distinguir entre frecuencia empírica y probabilidad teórica.

## Resumen

Una variable aleatoria discreta toma valores en un conjunto finito o numerable. Su PMF es

$$
p_X(x)=P(X=x),
$$

con

$$
p_X(x)\geq0,
\qquad
\sum_xp_X(x)=1.
$$

Las probabilidades de eventos se obtienen sumando masas:

$$
P(X\in A)=\sum_{x\in A}p_X(x).
$$

La CDF se obtiene acumulando:

$$
F_X(x)=\sum_{t\leq x}p_X(t).
$$

Y la masa puntual coincide con el tamaño del salto de la CDF.

## Ejercicios

1. Una variable tiene soporte $\{0,1,2,3\}$ y PMF $(0.10,0.25,0.40,0.25)$. Calcula $P(X\geq2)$, $P(X<2)$ y $P(1\leq X\leq3)$.
2. Decide si $(0.15,0.30,0.35,0.25)$ define una PMF válida. Justifica.
3. Sea $p_X(x)=c(x+1)$ para $x=0,1,2,3$. Determina $c$ y calcula $P(X\geq2)$.
4. Construye la CDF completa del ejercicio anterior.
5. El número de sensores activos tiene distribución $(0.01,0.04,0.20,0.75)$ para $x=0,1,2,3$. Calcula la probabilidad de que funcionen al menos dos.
6. Representa en R la PMF y CDF del ejercicio 5.
7. Simula 50 000 valores de la distribución del ejercicio 5 y compara las frecuencias empíricas con las probabilidades teóricas.
8. Una CDF presenta saltos de tamaños 0.20, 0.35 y 0.45 en $x=1,2,5$. Escribe la PMF correspondiente.
9. Explica por qué una variable discreta puede tener soporte infinito numerable aunque la suma total de probabilidades deba ser 1.
10. **Reto ★.** Supón que $X$ tiene soporte $\{1,2,3,\ldots\}$ y

$$
p_X(x)=\frac{c}{2^x}.
$$

Determina $c$ y calcula $P(X\geq4)$.

## Referencias del capítulo

El tratamiento de variables aleatorias discretas, funciones de masa y funciones de distribución acumulada sigue la organización estándar de @walpole2012, @devore2016, @montgomery2018 y @johnson2018. Los ejemplos, ejercicios, simulaciones y código R son originales; el enfoque computacional general toma como referencia @kerns2010.
