# Variables aleatorias continuas y función de densidad

## Objetivos de aprendizaje

Al finalizar este capítulo, el estudiante será capaz de:

- reconocer cuándo una variable aleatoria se modela como continua;
- interpretar una función de densidad de probabilidad;
- verificar si una función propuesta puede ser una densidad válida;
- calcular probabilidades como áreas bajo una curva;
- relacionar la densidad con la función de distribución acumulada;
- comprender por qué $P(X=x)=0$ para una variable continua;
- calcular probabilidades de intervalos mediante integrales;
- utilizar R para integrar, graficar y simular modelos continuos;
- explorar interactivamente cómo cambia un área de probabilidad al mover los límites de un intervalo.

## De los conteos a las mediciones

Las variables discretas aparecen cuando contamos. Las variables continuas aparecen con frecuencia cuando **medimos**.

Ejemplos típicos son:

- tiempo de vida de un componente;
- temperatura ambiental;
- concentración de un contaminante;
- voltaje de una señal;
- diámetro de una pieza manufacturada;
- velocidad de un vehículo;
- duración de una llamada.

Aunque un instrumento digital muestre un número finito de decimales, el modelo matemático suele considerar que la variable puede tomar cualquier valor dentro de un intervalo.

## Variable aleatoria continua

En un modelo elemental, decimos que una variable aleatoria $X$ es **continua** cuando existe una función no negativa $f_X(x)$ tal que las probabilidades pueden obtenerse mediante áreas:

$$
P(a<X<b)=\int_a^b f_X(x)\,dx.
$$

La función $f_X$ se denomina **función de densidad de probabilidad**, o PDF por sus siglas en inglés.

## Condiciones para una densidad válida

Una función $f_X$ es una densidad de probabilidad si satisface:

$$
f_X(x)\geq 0
$$

para todo $x$, y

$$
\boxed{\int_{-\infty}^{\infty} f_X(x)\,dx=1}.
$$

La segunda condición expresa que el área total bajo la curva es 1.

## La densidad no es una probabilidad puntual

Ésta es una diferencia fundamental respecto de una PMF discreta.

Para una variable continua,

$$
\boxed{P(X=x)=0}.
$$

Por tanto,

$$
f_X(x)\neq P(X=x).
$$

La densidad describe **concentración de probabilidad alrededor de un valor**, mientras que la probabilidad se obtiene integrando sobre un intervalo.

Una densidad incluso puede tomar valores mayores que 1 sin violar las reglas de probabilidad, siempre que el área total sea 1.

## Probabilidad como área

Si $a<b$, entonces

$$
\boxed{P(a<X<b)=\int_a^b f_X(x)\,dx}.
$$

Como un punto aislado tiene probabilidad cero, para variables continuas no importa incluir o excluir los extremos:

$$
P(a<X<b)=P(a\leq X<b)=P(a<X\leq b)=P(a\leq X\leq b).
$$

Esta igualdad no es cierta, en general, para variables discretas.

## Ejemplo: densidad uniforme elemental

Supongamos que

$$
f_X(x)=
\begin{cases}
\frac{1}{10}, & 0\leq x\leq10,\\
0, & \text{en otro caso}.
\end{cases}
$$

El área total es

$$
\int_0^{10}\frac{1}{10}\,dx=1.
$$

La probabilidad de observar un valor entre 2 y 6 es

$$
P(2\leq X\leq6)
=\int_2^6\frac{1}{10}\,dx
=\frac{4}{10}=0.4.
$$

## Determinar una constante de normalización

Sea

$$
f_X(x)=
\begin{cases}
cx, & 0\leq x\leq2,\\
0, & \text{en otro caso}.
\end{cases}
$$

Para que sea una densidad,

$$
\int_0^2 cx\,dx=1.
$$

Entonces

$$
c\left[\frac{x^2}{2}\right]_0^2=1,
$$

$$
2c=1,
$$

por lo que

$$
\boxed{c=\frac12}.
$$

La densidad es

$$
f_X(x)=\frac{x}{2},\qquad 0\leq x\leq2.
$$

Por ejemplo,

$$
P(0.5<X<1.5)
=\int_{0.5}^{1.5}\frac{x}{2}\,dx
=0.5.
$$

## Función de distribución acumulada

Para cualquier variable aleatoria,

$$
F_X(x)=P(X\leq x).
$$

Si $X$ tiene densidad $f_X$, entonces

$$
\boxed{F_X(x)=\int_{-\infty}^{x}f_X(t)\,dt}.
$$

La CDF acumula el área situada a la izquierda de $x$.

Cuando $F_X$ es diferenciable,

$$
\boxed{f_X(x)=F_X'(x)}.
$$

Así, densidad y distribución acumulada son dos formas relacionadas de describir el mismo modelo continuo.

## Ejemplo de CDF a partir de una densidad

Para

$$
f_X(x)=\frac{x}{2},\qquad 0\leq x\leq2,
$$

obtenemos

$$
F_X(x)=
\begin{cases}
0, & x<0,\\
\frac{x^2}{4}, & 0\leq x\leq2,\\
1, & x>2.
\end{cases}
$$

Podemos verificar que

$$
F_X(2)=1.
$$

Además,

$$
P(0.5<X<1.5)=F_X(1.5)-F_X(0.5).
$$

## Probabilidades mediante la CDF

Para $a<b$,

$$
P(a<X\leq b)=F_X(b)-F_X(a).
$$

En el caso continuo, como $P(X=a)=0$,

$$
P(a<X<b)=F_X(b)-F_X(a).
$$

También

$$
P(X>x)=1-F_X(x).
$$

Estas relaciones serán muy útiles cuando trabajemos con distribuciones continuas conocidas.

## Ejemplo de ingeniería: error de medición

Sea $X$ el error, en milímetros, de un instrumento de inspección. Supongamos que el modelo asigna una densidad triangular sobre el intervalo $[-1,1]$:

$$
f_X(x)=
\begin{cases}
1-|x|, & -1\leq x\leq1,\\
0, & \text{en otro caso}.
\end{cases}
$$

El área total es 1. La probabilidad de que el error absoluto sea menor que 0.25 mm es

$$
P(|X|<0.25)=\int_{-0.25}^{0.25}(1-|x|)\,dx.
$$

Por simetría,

$$
P(|X|<0.25)=2\int_0^{0.25}(1-x)\,dx=0.4375.
$$

Este tipo de cálculo relaciona directamente una tolerancia de ingeniería con un área de probabilidad.

## Ejemplo ambiental: concentración de un contaminante

Supongamos que $X$ representa una concentración normalizada y que su densidad en $0\leq x\leq1$ es

$$
f_X(x)=2(1-x).
$$

La probabilidad de observar una concentración superior a 0.7 es

$$
P(X>0.7)=\int_{0.7}^{1}2(1-x)\,dx=0.09.
$$

La interpretación es que, bajo este modelo, aproximadamente 9% de las observaciones exceden 0.7.

## Integración en R

R puede calcular probabilidades mediante `integrate()`.

```{r}
f <- function(x) x / 2

integrate(f, lower = 0, upper = 2)
integrate(f, lower = 0.5, upper = 1.5)
```

El primer resultado debe ser 1 y el segundo corresponde a la probabilidad del intervalo.

## Graficar una densidad y sombrear un intervalo

```{r}
f <- function(x) ifelse(x >= 0 & x <= 2, x / 2, 0)

grid <- seq(0, 2, length.out = 500)
y <- f(grid)

plot(grid, y, type = "l", lwd = 2,
     xlab = "x", ylab = "f_X(x)")

a <- 0.5
b <- 1.5
sel <- grid >= a & grid <= b
polygon(c(a, grid[sel], b),
        c(0, y[sel], 0),
        density = 20)
```

La región sombreada representa exactamente una probabilidad.

## Construcción numérica de la CDF

Podemos definir la CDF directamente mediante integración:

```{r}
F <- function(x) {
  if (x <= 0) return(0)
  if (x >= 2) return(1)
  integrate(f, lower = 0, upper = x)$value
}

sapply(c(-1, 0, 0.5, 1, 1.5, 2, 3), F)
```

## Simulación de una variable continua

Para la densidad

$$
f_X(x)=\frac{x}{2},\qquad0\leq x\leq2,
$$

la CDF es

$$
F_X(x)=\frac{x^2}{4}.
$$

Si $U$ es uniforme en $(0,1)$, podemos resolver

$$
U=\frac{X^2}{4}
$$

para obtener

$$
X=2\sqrt U.
$$

Esto permite simular valores:

```{r}
set.seed(2026)
n <- 20000
u <- runif(n)
xsim <- 2 * sqrt(u)

mean(xsim >= 0.5 & xsim <= 1.5)
```

La frecuencia relativa debe aproximarse a la probabilidad teórica 0.5.

## Histograma y densidad teórica

```{r}
hist(xsim, probability = TRUE,
     breaks = 30,
     xlab = "x",
     main = "Simulación y densidad teórica")
curve(x / 2, from = 0, to = 2,
      add = TRUE, lwd = 2)
```

El histograma representa la distribución empírica; la curva representa el modelo teórico.

## Interactivo del capítulo

La edición web incluye una densidad triangular normalizada sobre $[0,1]$. El estudiante puede modificar:

- el punto modal de la distribución;
- el límite inferior $a$;
- el límite superior $b$.

El recurso sombrea automáticamente el área

$$
P(a<X<b)
$$

y muestra simultáneamente el valor de la probabilidad. También permite observar que mover los límites cambia el área, no la “altura puntual” como probabilidad.

## Actividad con GeoGebra

Construye una densidad triangular sobre $[0,1]$ con modo $m$, donde $0<m<1$:

$$
f(x)=
\begin{cases}
\frac{2x}{m}, & 0\leq x\leq m,\\
\frac{2(1-x)}{1-m}, & m<x\leq1,\\
0, & \text{en otro caso}.
\end{cases}
$$

Crea deslizadores para $m$, $a$ y $b$ y utiliza el comando de integral para sombrear

$$
\int_a^b f(x)\,dx.
$$

Comprueba que el área total bajo la densidad es siempre 1 aunque cambie el modo $m$.

## Densidad frente a probabilidad

Conviene mantener esta distinción:

| Concepto | Discreto | Continuo |
|---|---|---|
| Probabilidad puntual | $P(X=x)=p_X(x)$ | $P(X=x)=0$ |
| Probabilidad de intervalo | suma de masas | integral de densidad |
| Función básica | PMF | PDF |
| CDF | suma acumulada | integral acumulada |

## Errores frecuentes

- Interpretar $f_X(x)$ como $P(X=x)$.
- Exigir que una densidad nunca sea mayor que 1.
- Olvidar verificar que el área total sea 1.
- Calcular probabilidades continuas mediante sumas de alturas.
- Confundir área bajo la densidad con área bajo la CDF.
- Olvidar que incluir o excluir un extremo no cambia una probabilidad continua.

## Resumen

Una variable continua puede describirse mediante una densidad $f_X$ tal que

$$
f_X(x)\geq0,
$$

$$
\int_{-\infty}^{\infty}f_X(x)\,dx=1,
$$

y

$$
P(a<X<b)=\int_a^b f_X(x)\,dx.
$$

Su CDF es

$$
F_X(x)=\int_{-\infty}^{x}f_X(t)\,dt,
$$

y, donde exista la derivada,

$$
f_X(x)=F_X'(x).
$$

Para una variable absolutamente continua,

$$
P(X=x)=0.
$$

## Ejercicios

1. Decide si $f(x)=2x$ para $0\leq x\leq1$ y cero fuera de ese intervalo es una densidad válida.
2. Sea $f(x)=c(1+x)$ para $0\leq x\leq1$. Determina $c$.
3. Para la densidad del ejercicio 2, calcula $P(X<0.4)$ y $P(0.2<X<0.8)$.
4. Obtén la CDF correspondiente al ejercicio 2.
5. Para $f(x)=x/2$ en $[0,2]$, verifica mediante R que $P(0.5<X<1.5)=0.5$.
6. Simula 50 000 valores del modelo anterior usando $X=2\sqrt U$ y compara la probabilidad empírica con la teórica.
7. Una variable de error tiene densidad $f(x)=1-|x|$ para $-1\leq x\leq1$. Calcula $P(|X|<0.5)$.
8. Explica por qué una densidad puede valer 2 en algún punto sin que exista una probabilidad mayor que 1.
9. Una CDF continua y diferenciable está dada por $F(x)=x^2$ para $0\leq x\leq1$, con las extensiones usuales 0 y 1 fuera del intervalo. Obtén su densidad.
10. **Reto ★.** Para la densidad triangular con modo $m\in(0,1)$ utilizada en el interactivo, demuestra que el área total es 1 para cualquier valor de $m$.

## Materiales complementarios del capítulo

| Material | Formato | Acceso | Propósito |
|---|---|---|---|
| Cuaderno de Google Colab | Notebook interactivo (R) | [Abrir en Colab](https://colab.research.google.com/github/gilbertorodriguez59/introduccion-probabilidad-r-geogebra-dev/blob/main/notebooks/09-variables-continuas-densidad-colab.ipynb) | Ejecutar, modificar y experimentar con los ejemplos computacionales del capítulo. |
| Cuaderno de R | R Markdown | [Abrir cuaderno R](https://github.com/gilbertorodriguez59/introduccion-probabilidad-r-geogebra-dev/blob/main/cuadernos-r/09-variables-continuas-densidad.Rmd) | Reproducir y ampliar los ejemplos en R/RStudio. |
| Interactivo | HTML / GeoGebra | [Abrir recurso](interactivos/cap09-densidad-area.html) | Explorar visualmente los conceptos centrales del capítulo. |
| Presentación | PDF / PPT | Próximamente | Se incorporará cuando se proporcionen los enlaces. |
| Video | Video | Próximamente | Explicación audiovisual complementaria. |
| Infografía | Imagen / PDF | Próximamente | Síntesis visual de conceptos y fórmulas clave. |

Los **cuadernos de R** acompañan este capítulo para reproducir, modificar y extender los ejemplos. El cuaderno de Google Colab permite trabajar desde el navegador. Las presentaciones, videos e infografías se enlazarán en esta misma tabla cuando estén disponibles.

## Referencias del capítulo

El tratamiento de variables continuas, densidades y funciones de distribución acumulada sigue el desarrollo estándar de @walpole2012, @devore2016, @montgomery2018 y @johnson2018. Los ejemplos, actividades, código R y simulaciones de este capítulo son originales; el enfoque computacional general toma como referencia @kerns2010.
