# Esperanza matemática, momentos, varianza y desigualdad de Chebyshev

## Objetivos de aprendizaje

Al finalizar este capítulo, el estudiante será capaz de:

- interpretar la esperanza matemática como centro de balance de una distribución;
- calcular esperanzas de variables aleatorias discretas y continuas;
- utilizar la esperanza de una función $g(X)$ sin construir primero la distribución de $g(X)$;
- aplicar las propiedades de linealidad de la esperanza;
- calcular momentos ordinarios y centrales;
- obtener la varianza y la desviación estándar;
- interpretar el efecto de transformaciones lineales sobre media y varianza;
- utilizar indicadores para contar eventos esperados;
- aplicar las desigualdades de Markov y Chebyshev;
- verificar resultados mediante R, simulación e interactivos.

## Del modelo completo a medidas resumen

Una distribución de probabilidad contiene toda la información probabilística del modelo. Sin embargo, en muchas aplicaciones necesitamos resumirla mediante unas cuantas cantidades numéricas.

Dos de las más importantes son:

- una medida de **centro**: la esperanza o media;
- una medida de **dispersión**: la varianza o desviación estándar.

Estas medidas no sustituyen a la distribución, pero permiten compararla, interpretarla y utilizarla en modelos de ingeniería y ciencias.

## Esperanza de una variable discreta

Si $X$ es discreta, con soporte $\mathcal S_X$ y PMF $p_X(x)$, su esperanza se define como

$$
\boxed{E[X]=\sum_{x\in\mathcal S_X}x\,p_X(x)}.
$$

La esperanza es un promedio ponderado de los valores posibles de $X$.

### Ejemplo: número de retransmisiones

Supongamos

| $x$ | 0 | 1 | 2 | 3 |
|---:|---:|---:|---:|---:|
| $p_X(x)$ | 0.70 | 0.20 | 0.08 | 0.02 |

Entonces

$$
\begin{aligned}
E[X]
&=0(0.70)+1(0.20)+2(0.08)+3(0.02)\\
&=0.42.
\end{aligned}
$$

Esto no significa que una transmisión individual requiera 0.42 retransmisiones. Significa que, en muchas transmisiones, el promedio de retransmisiones por paquete tenderá a acercarse a 0.42.

## Interpretación como centro de balance

Podemos imaginar las probabilidades como masas colocadas en los puntos $x$. La esperanza es el punto donde la distribución quedaría equilibrada.

Por ello, la media puede encontrarse incluso en un valor que la variable nunca toma.

Por ejemplo, si

$$
P(X=0)=P(X=1)=0.5,
$$

entonces

$$
E[X]=0.5,
$$

aunque $X$ nunca tome el valor 0.5.

## Esperanza de una variable continua

Si $X$ es continua con densidad $f_X(x)$, entonces

$$
\boxed{E[X]=\int_{-\infty}^{\infty}x f_X(x)\,dx},
$$

si la integral existe.

### Ejemplo

Para

$$
f_X(x)=\frac{x}{2},\qquad 0\le x\le2,
$$

obtenemos

$$
E[X]
=\int_0^2 x\frac{x}{2}\,dx
=\frac12\int_0^2x^2\,dx
=\frac43.
$$

## Esperanza de una función de la variable

Con frecuencia interesa calcular

$$
E[g(X)].
$$

No es necesario obtener primero la distribución de $Y=g(X)$.

Para una variable discreta,

$$
\boxed{E[g(X)]=\sum_x g(x)p_X(x)}.
$$

Para una variable continua,

$$
\boxed{E[g(X)]=\int_{-\infty}^{\infty}g(x)f_X(x)\,dx}.
$$

Esta regla suele llamarse ley del estadístico inconsciente o LOTUS.

## Ejemplo: costo esperado

Supongamos que el costo, en pesos, asociado a $X$ retransmisiones es

$$
C(X)=5+3X+2X^2.
$$

Si $X$ tiene la distribución del ejemplo anterior, entonces

$$
E[C(X)]=\sum_x(5+3x+2x^2)p_X(x).
$$

En R:

```{r}
x <- 0:3
p <- c(0.70, 0.20, 0.08, 0.02)
costo <- 5 + 3*x + 2*x^2
sum(costo * p)
```

## Linealidad de la esperanza

Para constantes $a$ y $b$,

$$
\boxed{E[aX+b]=aE[X]+b}.
$$

Más generalmente,

$$
E[aX+bY]=aE[X]+bE[Y],
$$

si las esperanzas existen.

Un punto muy importante es que la linealidad de la esperanza **no requiere independencia**.

## Variables indicadoras

Sea $A$ un evento. Definimos su variable indicadora por

$$
I_A=
\begin{cases}
1, & \text{si ocurre }A,\\
0, & \text{si no ocurre }A.
\end{cases}
$$

Entonces

$$
\boxed{E[I_A]=P(A)}.
$$

Esta identidad es extremadamente útil para contar eventos.

### Ejemplo: número esperado de sensores que fallan

Si $I_i$ indica que el sensor $i$ falla y

$$
X=I_1+I_2+\cdots+I_n,
$$

entonces

$$
E[X]=\sum_{i=1}^nP(\text{falla del sensor }i).
$$

No necesitamos que las fallas sean independientes para calcular este valor esperado.

## Momentos

Los **momentos ordinarios** de una variable se definen como

$$
\mu_r'=E[X^r].
$$

En particular,

$$
\mu_1'=E[X].
$$

Los **momentos centrales** son

$$
\mu_r=E[(X-\mu)^r],
$$

donde

$$
\mu=E[X].
$$

El segundo momento central es la varianza.

## Varianza

La varianza mide la dispersión alrededor de la media:

$$
\boxed{\operatorname{Var}(X)=E[(X-\mu)^2]},
$$

donde $\mu=E[X]$.

Una forma computacional muy útil es

$$
\boxed{\operatorname{Var}(X)=E[X^2]-\{E[X]\}^2}.
$$

La desviación estándar es

$$
\boxed{\sigma_X=\sqrt{\operatorname{Var}(X)}}.
$$

La desviación estándar tiene las mismas unidades que $X$, mientras que la varianza tiene unidades al cuadrado.

## Ejemplo discreto completo

Para

$$
x=0,1,2,3
$$

con probabilidades

$$
(0.70,0.20,0.08,0.02),
$$

ya obtuvimos

$$
E[X]=0.42.
$$

Además,

$$
E[X^2]
=0^2(0.70)+1^2(0.20)+2^2(0.08)+3^2(0.02)
=0.70.
$$

Por tanto,

$$
\operatorname{Var}(X)=0.70-(0.42)^2=0.5236.
$$

Y

$$
\sigma_X\approx0.7236.
$$

## Cálculo en R

```{r}
x <- 0:3
p <- c(0.70, 0.20, 0.08, 0.02)

mu <- sum(x * p)
EX2 <- sum(x^2 * p)
varX <- EX2 - mu^2
sdX <- sqrt(varX)

c(media = mu,
  segundo_momento = EX2,
  varianza = varX,
  desviacion = sdX)
```

## Transformaciones lineales

Si

$$
Y=aX+b,
$$

entonces

$$
E[Y]=aE[X]+b,
$$

mientras que

$$
\boxed{\operatorname{Var}(Y)=a^2\operatorname{Var}(X)}.
$$

El término $b$ desplaza la distribución, pero no altera su dispersión.

Para la desviación estándar,

$$
\sigma_Y=|a|\sigma_X.
$$

### Ejemplo: conversión de temperatura

Si

$$
F=1.8C+32,
$$

entonces

$$
E[F]=1.8E[C]+32
$$

y

$$
\operatorname{Var}(F)=1.8^2\operatorname{Var}(C).
$$

## Esperanza y varianza mediante simulación

Supongamos que simulamos la variable de retransmisiones:

```{r}
set.seed(2026)
n <- 100000
muestra <- sample(x, n, replace = TRUE, prob = p)

mean(muestra)
var(muestra)
sd(muestra)
```

Al aumentar $n$, la media y la varianza muestrales tienden a acercarse a los valores teóricos.

## Desigualdad de Markov

Si $X\ge0$ y $a>0$, entonces

$$
\boxed{P(X\ge a)\le\frac{E[X]}{a}}.
$$

Markov proporciona una cota válida aun cuando no conozcamos la distribución completa.

### Ejemplo

Si el tiempo de respuesta $T$ es no negativo y

$$
E[T]=4\text{ ms},
$$

entonces

$$
P(T\ge20)\le\frac{4}{20}=0.20.
$$

La cota puede ser conservadora, pero requiere muy poca información.

## Desigualdad de Chebyshev

Si $X$ tiene media $\mu$ y varianza finita $\sigma^2$, entonces para $k>0$,

$$
\boxed{
P(|X-\mu|\ge k\sigma)\le\frac{1}{k^2}
}.
$$

Equivalentemente,

$$
\boxed{
P(|X-\mu|<k\sigma)\ge1-\frac{1}{k^2}
}.
$$

Chebyshev no exige que la distribución sea normal ni simétrica.

## Interpretación de Chebyshev

Para cualquier distribución con varianza finita:

- con $k=2$, al menos

$$
1-\frac14=0.75
$$

de la probabilidad se encuentra dentro de dos desviaciones estándar de la media;

- con $k=3$, al menos

$$
1-\frac19=\frac89\approx0.8889
$$

de la probabilidad se encuentra dentro de tres desviaciones estándar.

Estas son garantías mínimas, no valores exactos.

## Ejemplo de ingeniería

El diámetro $X$ de una pieza tiene

$$
E[X]=20\text{ mm}
$$

y

$$
\sigma=0.4\text{ mm}.
$$

Sin conocer la distribución, Chebyshev asegura que

$$
P(|X-20|<0.8)\ge0.75.
$$

Por tanto, al menos 75% de las piezas se encuentran entre

$$
19.2\text{ mm}
$$

y

$$
20.8\text{ mm}.
$$

## Comparar la cota con la probabilidad real

Si conocemos la distribución completa, podemos comparar la cota de Chebyshev con la probabilidad real.

```{r}
k <- 2
lim_inf <- mu - k * sdX
lim_sup <- mu + k * sdX

prob_real <- sum(p[x > lim_inf & x < lim_sup])
cota_cheb <- 1 - 1/k^2

c(probabilidad_real = prob_real,
  cota_chebyshev = cota_cheb)
```

La probabilidad real puede ser mucho mayor que la cota.

## Interactivo del capítulo

El recurso interactivo permite modificar las masas de una distribución discreta sobre cuatro valores. En tiempo real muestra:

- la media $\mu$;
- la varianza $\sigma^2$;
- la desviación estándar $\sigma$;
- el intervalo $\mu\pm k\sigma$;
- la probabilidad real que queda dentro del intervalo;
- la garantía mínima de Chebyshev

$$
1-\frac{1}{k^2}.
$$

Al mover las probabilidades puede observarse cómo la media funciona como centro de balance y cómo aumenta o disminuye la dispersión.

## Actividad con GeoGebra

Construye cuatro puntos en

$$
x_0=0,\quad x_1=1,\quad x_2=2,\quad x_3=3
$$

con pesos positivos $w_i$. Normaliza mediante

$$
p_i=\frac{w_i}{\sum_jw_j}.
$$

Calcula

$$
\mu=\sum_i x_ip_i
$$

y

$$
\sigma^2=\sum_i(x_i-\mu)^2p_i.
$$

Agrega un deslizador $k>1$ y representa el intervalo

$$
[\mu-k\sigma,\mu+k\sigma].
$$

Compara la masa contenida en él con

$$
1-\frac1{k^2}.
$$

## Estrategia de resolución

Ante un problema de esperanza o varianza:

1. identifica el soporte y la PMF o densidad;
2. verifica que el modelo esté normalizado;
3. calcula $E[X]$;
4. calcula $E[X^2]$ si necesitas la varianza;
5. utiliza $\operatorname{Var}(X)=E[X^2]-E[X]^2$;
6. interpreta las unidades;
7. si existe una transformación lineal, usa las propiedades antes de recalcular todo;
8. si sólo conoces media o varianza y necesitas una cota, considera Markov o Chebyshev.

## Errores frecuentes

- Interpretar la esperanza como un valor que necesariamente puede ocurrir.
- Promediar valores posibles sin ponderarlos por sus probabilidades.
- Confundir $E[X^2]$ con $E[X]^2$.
- Olvidar elevar al cuadrado el factor $a$ en $\operatorname{Var}(aX+b)$.
- Suponer que $\operatorname{Var}(X+Y)=\operatorname{Var}(X)+\operatorname{Var}(Y)$ sin revisar la dependencia.
- Interpretar Chebyshev como una probabilidad exacta.
- Aplicar Markov a variables que pueden tomar valores negativos sin una transformación adecuada.

## Resumen

Para una variable discreta,

$$
E[X]=\sum_xxp_X(x),
$$

y para una variable continua,

$$
E[X]=\int xf_X(x)\,dx.
$$

La varianza es

$$
\operatorname{Var}(X)=E[(X-\mu)^2]
=E[X^2]-\mu^2.
$$

Bajo una transformación $Y=aX+b$,

$$
E[Y]=aE[X]+b,
$$

$$
\operatorname{Var}(Y)=a^2\operatorname{Var}(X).
$$

Chebyshev garantiza

$$
P(|X-\mu|<k\sigma)\ge1-\frac1{k^2}.
$$

## Ejercicios

1. Para $X$ con soporte $\{0,1,2,3\}$ y probabilidades $(0.1,0.3,0.4,0.2)$, calcula $E[X]$, $E[X^2]$, $\operatorname{Var}(X)$ y $\sigma_X$.
2. Sea $f(x)=2x$ para $0\le x\le1$. Calcula $E[X]$ y $E[X^2]$.
3. Para la variable del ejercicio anterior, obtén $\operatorname{Var}(X)$.
4. Si $Y=5X-3$, expresa $E[Y]$ y $\operatorname{Var}(Y)$ en términos de $E[X]$ y $\operatorname{Var}(X)$.
5. Un sistema tiene 20 sensores y cada uno falla con probabilidad 0.03. Sin asumir independencia, calcula el número esperado de sensores que fallan.
6. Si una variable no negativa tiene $E[X]=12$, utiliza Markov para acotar $P(X\ge60)$.
7. Una variable tiene media 50 y desviación estándar 4. Utiliza Chebyshev para dar una cota inferior de $P(42<X<58)$.
8. Repite el ejercicio anterior para el intervalo $(38,62)$.
9. Simula en R la distribución del ejercicio 1 y compara media y varianza empíricas con las teóricas.
10. **Reto ★.** Demuestra Chebyshev aplicando Markov a la variable no negativa $(X-\mu)^2$.

## Materiales complementarios del capítulo

| Material | Formato | Acceso | Propósito |
|---|---|---|---|
| Cuaderno de Google Colab | Notebook interactivo (R) | [Abrir en Colab](https://colab.research.google.com/github/gilbertorodriguez59/introduccion-probabilidad-r-geogebra-dev/blob/main/notebooks/10-esperanza-varianza-chebyshev-colab.ipynb) | Ejecutar, modificar y experimentar con los ejemplos computacionales del capítulo. |
| Cuaderno de R | R Markdown | [Abrir cuaderno R](https://github.com/gilbertorodriguez59/introduccion-probabilidad-r-geogebra-dev/blob/main/cuadernos-r/10-esperanza-varianza-chebyshev.Rmd) | Reproducir y ampliar los ejemplos en R/RStudio. |
| Interactivo | HTML / GeoGebra | [Abrir recurso](interactivos/cap10-esperanza-varianza.html) | Explorar visualmente media, dispersión y la cota de Chebyshev. |
| Presentación | PDF / PPT | Próximamente | Se incorporará cuando se proporcionen los enlaces. |
| Video | Video | Próximamente | Explicación audiovisual complementaria. |
| Infografía | Imagen / PDF | Próximamente | Síntesis visual de conceptos y fórmulas clave. |

Los **cuadernos de R** acompañan este capítulo para reproducir, modificar y extender los ejemplos. El cuaderno de Google Colab permite trabajar desde el navegador. Las presentaciones, videos e infografías se enlazarán en esta misma tabla cuando estén disponibles.

## Referencias del capítulo

El tratamiento de esperanza, momentos, varianza y desigualdades probabilísticas sigue el desarrollo estándar de @walpole2012, @devore2016, @montgomery2018 y @johnson2018. Los ejemplos, ejercicios, simulaciones e implementación en R son originales; el enfoque computacional general toma como referencia @kerns2010.
