# Distribuciones discretas especiales II: hipergeométrica y Poisson

## Objetivos de aprendizaje

Al finalizar este capítulo, el estudiante podrá reconocer modelos hipergeométricos y Poisson, distinguir muestreo con y sin reemplazo, calcular probabilidades con R, interpretar medias y varianzas, simular ambos modelos y estudiar aproximaciones binomial–hipergeométrica y binomial–Poisson.

## Dos estructuras nuevas

La distribución hipergeométrica aparece al contar éxitos en una muestra tomada **sin reemplazo** de una población finita. La distribución de Poisson aparece al contar eventos en un intervalo de tiempo, longitud, área o volumen cuando existe una tasa media aproximadamente estable.

## Distribución hipergeométrica

Una población de tamaño $N$ contiene $K$ elementos de interés y $N-K$ elementos restantes. Se selecciona una muestra de tamaño $n$ sin reemplazo y se define

$$
X=\text{número de éxitos en la muestra}.
$$

Entonces

$$
X\sim\operatorname{Hipergeométrica}(N,K,n)
$$

y

$$
\boxed{P(X=x)=\frac{\binom{K}{x}\binom{N-K}{n-x}}{\binom{N}{n}}}.
$$

El soporte satisface

$$
\max(0,n-(N-K))\le x\le\min(n,K).
$$

La media y la varianza son

$$
\boxed{E[X]=n\frac KN}
$$

y

$$
\boxed{\operatorname{Var}(X)=n\frac KN\left(1-\frac KN\right)\frac{N-n}{N-1}}.
$$

El último factor es la **corrección por población finita**.

## Ejemplo de control de calidad

Un lote contiene 50 componentes, 6 defectuosos. Se eligen 8 sin reemplazo. Si $X$ es el número de defectuosos,

$$
X\sim\operatorname{Hipergeométrica}(50,6,8).
$$

La probabilidad de exactamente dos defectuosos es

$$
P(X=2)=\frac{\binom62\binom{44}{6}}{\binom{50}{8}}.
$$

En R:

```{r}
dhyper(2, m = 6, n = 44, k = 8)
phyper(2, m = 6, n = 44, k = 8)       # P(X <= 2)
1 - phyper(1, m = 6, n = 44, k = 8)   # P(X >= 2)
```

En `dhyper()`, `m` es el número de éxitos de la población, `n` el número de fracasos y `k` el tamaño de muestra.

## Binomial frente a hipergeométrica

| Característica | Binomial | Hipergeométrica |
|---|---|---|
| Extracciones | independientes | dependientes |
| Reemplazo | sí o equivalente | no |
| Probabilidad de éxito | constante | cambia tras cada extracción |
| Población | conceptual ilimitada | finita |

Si $n/N$ es pequeño, una hipergeométrica puede aproximarse por una binomial con

$$
p=K/N.
$$

```{r}
N <- 500; K <- 50; n <- 10; p <- K/N
x <- 0:n
data.frame(x,
  hipergeometrica = dhyper(x, K, N-K, n),
  binomial = dbinom(x, n, p))
```

## Distribución de Poisson

Si $X$ cuenta eventos en un intervalo y la tasa media esperada es $\lambda>0$, escribimos

$$
X\sim\operatorname{Poisson}(\lambda).
$$

Su PMF es

$$
\boxed{P(X=x)=e^{-\lambda}\frac{\lambda^x}{x!}},\qquad x=0,1,2,\ldots
$$

y satisface

$$
\boxed{E[X]=\lambda,\qquad \operatorname{Var}(X)=\lambda}.
$$

## Ejemplo: solicitudes a un servidor

Un servidor recibe en promedio 4 solicitudes por segundo. Bajo un modelo Poisson,

$$
X\sim\operatorname{Poisson}(4).
$$

```{r}
dpois(6, lambda = 4)      # P(X = 6)
ppois(6, lambda = 4)      # P(X <= 6)
1 - ppois(6, lambda = 4)  # P(X > 6)
```

Si la tasa es $r$ eventos por unidad y observamos una longitud $t$,

$$
\boxed{\lambda=rt}.
$$

Por ejemplo, una tasa de 4 eventos por segundo corresponde a $\lambda=2$ en medio segundo y a $\lambda=12$ en tres segundos.

## Ejemplo ambiental

Si se observan en promedio 1.8 excedencias de un umbral por mes,

$$
X\sim\operatorname{Poisson}(1.8).
$$

La probabilidad de al menos una excedencia es

```{r}
1 - dpois(0, lambda = 1.8)
```

El modelo Poisson debe justificarse: no basta con que la variable sea un conteo. Conviene revisar estabilidad de la tasa, intervalo definido y ausencia de dependencia fuerte entre eventos.

## Suma de variables Poisson

Si

$$
X\sim\operatorname{Poisson}(\lambda_1),\qquad
Y\sim\operatorname{Poisson}(\lambda_2)
$$

son independientes, entonces

$$
\boxed{X+Y\sim\operatorname{Poisson}(\lambda_1+\lambda_2)}.
$$

## Aproximación binomial por Poisson

Si

$$
X\sim\operatorname{Binomial}(n,p)
$$

con $n$ grande y $p$ pequeño, manteniendo

$$
\lambda=np,
$$

entonces

$$
\boxed{X\approx\operatorname{Poisson}(np)}.
$$

Ejemplo:

$$
X\sim\operatorname{Binomial}(1000,0.002),\qquad\lambda=2.
$$

```{r}
exacta <- dbinom(3, 1000, 0.002)
aprox <- dpois(3, 2)
c(exacta = exacta, poisson = aprox,
  error_relativo = abs(aprox-exacta)/exacta)
```

## Simulación en R

Hipergeométrica:

```{r}
set.seed(2026)
N <- 50; K <- 6; n <- 8
xh <- rhyper(50000, m = K, n = N-K, k = n)
mean(xh); var(xh)
n*K/N
n*(K/N)*(1-K/N)*(N-n)/(N-1)
```

Poisson:

```{r}
set.seed(2026)
xp <- rpois(50000, lambda = 4)
mean(xp); var(xp)
```

En Poisson, ambas cantidades empíricas deben aproximarse a $4$.

## Interactivo del capítulo

El recurso web tiene dos comparaciones. En la primera se modifican $N$, $K$ y $n$ para contrastar la PMF hipergeométrica con una binomial de parámetro $p=K/N$. En la segunda se modifican $n$ y $p$ y se contrasta una binomial con una Poisson de parámetro $\lambda=np$.

Esto permite observar visualmente cuándo las aproximaciones son buenas y cuándo la falta de reemplazo produce diferencias importantes.

## Actividad con GeoGebra

Construye una binomial con parámetros $n,p$ y una Poisson con $\lambda=np$. Representa ambas PMF mediante listas de puntos. Prueba:

- $n=20$, $p=0.30$;
- $n=100$, $p=0.05$;
- $n=1000$, $p=0.002$.

Describe en qué caso se parecen más y explica la razón.

## Selección del modelo

- Muestra de población finita **sin reemplazo**: hipergeométrica.
- Conteo de eventos en un intervalo con tasa media: Poisson.
- Éxitos en $n$ ensayos independientes: binomial.
- Binomial con $n$ grande y $p$ pequeño: considerar aproximación Poisson.

## Errores frecuentes

- Usar binomial cuando el muestreo sin reemplazo representa una parte importante de la población.
- Confundir $K$ con el tamaño de muestra.
- Olvidar que `dhyper()` pide éxitos y fracasos por separado.
- Usar Poisson sólo porque la variable sea un conteo.
- Confundir tasa por unidad con $\lambda$ del intervalo observado.
- Usar $\lambda=p$ en lugar de $\lambda=np$ para aproximar una binomial.

## Resumen

Hipergeométrica:

$$
P(X=x)=\frac{\binom Kx\binom{N-K}{n-x}}{\binom Nn}.
$$

Poisson:

$$
P(X=x)=e^{-\lambda}\frac{\lambda^x}{x!}.
$$

Cuando $n$ es grande y $p$ pequeño,

$$
\operatorname{Binomial}(n,p)\approx\operatorname{Poisson}(np).
$$

## Ejercicios

1. Un lote de 40 piezas contiene 5 defectuosas. Se seleccionan 6 sin reemplazo. Calcula $P(X=1)$ y $P(X\ge2)$.
2. Obtén media y varianza para la variable del ejercicio anterior.
3. Compara el ejercicio 1 con una binomial de parámetro $p=5/40$.
4. Una central recibe en promedio 3.2 llamadas por minuto. Calcula $P(X=5)$ y $P(X\le5)$.
5. Calcula la probabilidad de ninguna llamada durante 30 segundos para la tasa anterior.
6. Una carretera registra en promedio 1.5 incidentes por día. Calcula la probabilidad de al menos dos incidentes en dos días.
7. Compara $P(X=2)$ para $B(200,0.01)$ y una Poisson con $\lambda=2$.
8. Simula una hipergeométrica con $N=100,K=10,n=20$ y verifica media y varianza.
9. Simula una Poisson con $\lambda=6$ y compara media y varianza muestrales.
10. **Reto ★.** Explica por qué la corrección por población finita reduce la varianza respecto de la binomial correspondiente.

## Materiales complementarios del capítulo

| Material | Formato | Acceso | Propósito |
|---|---|---|---|
| Cuaderno de Google Colab | Notebook interactivo (R) | [Abrir en Colab](https://colab.research.google.com/github/gilbertorodriguez59/introduccion-probabilidad-r-geogebra-dev/blob/main/notebooks/12-hipergeometrica-poisson-colab.ipynb) | Ejecutar y comparar modelos hipergeométrico, binomial y Poisson. |
| Cuaderno de R | R Markdown | [Abrir cuaderno R](https://github.com/gilbertorodriguez59/introduccion-probabilidad-r-geogebra-dev/blob/main/cuadernos-r/12-hipergeometrica-poisson.Rmd) | Reproducir cálculos, aproximaciones y simulaciones. |
| Interactivo | HTML / GeoGebra | [Abrir recurso](interactivos/cap12-hipergeometrica-poisson.html) | Explorar muestreo sin reemplazo y aproximaciones. |
| Presentación | PDF / PPT | Próximamente | Se incorporará cuando se proporcionen los enlaces. |
| Video | Video | Próximamente | Explicación audiovisual complementaria. |
| Infografía | Imagen / PDF | Próximamente | Síntesis visual de modelos y criterios de selección. |

## Referencias del capítulo

El tratamiento sigue @walpole2012, @devore2016, @montgomery2018 y @johnson2018. Los ejemplos, ejercicios y simulaciones son originales; el enfoque computacional general toma como referencia @kerns2010.
