# Distribuciones continuas especiales I: uniforme, exponencial y normal

## Objetivos de aprendizaje

Al finalizar este capítulo, el estudiante será capaz de:

- reconocer cuándo una variable continua puede modelarse mediante una distribución uniforme, exponencial o normal;
- identificar sus parámetros, soporte, densidad, función de distribución, media y varianza;
- calcular probabilidades mediante integración y mediante funciones de R;
- estandarizar variables normales;
- obtener cuantiles y percentiles;
- interpretar la propiedad sin memoria de la distribución exponencial;
- simular variables continuas y comparar resultados empíricos con modelos teóricos;
- distinguir claramente qué tipo de fenómeno representa cada distribución.

## Tres modelos fundamentales

Las distribuciones uniforme, exponencial y normal aparecen constantemente en ingeniería y ciencias, pero representan situaciones muy diferentes.

- **Uniforme:** todos los valores de un intervalo tienen la misma densidad.
- **Exponencial:** modela tiempos de espera continuos cuando la tasa instantánea de ocurrencia es constante.
- **Normal:** describe fenómenos que se concentran alrededor de un valor central y cuya variabilidad resulta de la combinación de múltiples pequeñas fuentes de perturbación.

Reconocer la estructura del fenómeno es más importante que memorizar una fórmula.

# Distribución uniforme continua

Decimos que

$$
X\sim U(a,b),\qquad a<b,
$$

si su densidad es

$$
\boxed{
f_X(x)=
\begin{cases}
\dfrac{1}{b-a}, & a\le x\le b,\\
0, & \text{en otro caso}.
\end{cases}}
$$

La densidad es constante en todo el intervalo.

## Función de distribución acumulada

La CDF es

$$
F_X(x)=
\begin{cases}
0, & x<a,\\
\dfrac{x-a}{b-a}, & a\le x\le b,\\
1, & x>b.
\end{cases}
$$

Por ello, si

$$
a\le c<d\le b,
$$

entonces

$$
\boxed{P(c<X<d)=\frac{d-c}{b-a}}.
$$

La probabilidad depende únicamente de la longitud relativa del subintervalo.

## Media y varianza de la uniforme

Para

$$
X\sim U(a,b),
$$

se tiene

$$
\boxed{E[X]=\frac{a+b}{2}}
$$

y

$$
\boxed{\operatorname{Var}(X)=\frac{(b-a)^2}{12}}.
$$

## Ejemplo: error de redondeo

Supongamos que un error de redondeo puede considerarse uniformemente distribuido entre $-0.5$ y $0.5$ unidades:

$$
X\sim U(-0.5,0.5).
$$

La probabilidad de que el error absoluto sea menor que $0.2$ es

$$
P(|X|<0.2)=P(-0.2<X<0.2)=\frac{0.4}{1}=0.4.
$$

En R:

```{r}
punif(0.2, min = -0.5, max = 0.5) -
  punif(-0.2, min = -0.5, max = 0.5)
```

## Funciones de R para la uniforme

```{r}
dunif(0.3, min = 0, max = 1)  # densidad
punif(0.3, min = 0, max = 1)  # P(X <= 0.3)
qunif(0.9, min = 0, max = 1)  # percentil 90
runif(5, min = 0, max = 1)    # simulación
```

# Distribución exponencial

La distribución exponencial es uno de los modelos más importantes para tiempos de espera continuos.

Decimos que

$$
X\sim\operatorname{Exp}(\lambda),\qquad \lambda>0,
$$

si

$$
\boxed{
f_X(x)=
\begin{cases}
\lambda e^{-\lambda x}, & x\ge0,\\
0, & x<0.
\end{cases}}
$$

El parámetro $\lambda$ se interpreta como una tasa.

## CDF y función de supervivencia

Para $x\ge0$,

$$
\boxed{F_X(x)=1-e^{-\lambda x}}.
$$

Por tanto,

$$
\boxed{P(X>x)=e^{-\lambda x}}.
$$

Esta última expresión suele llamarse función de supervivencia.

## Media y varianza de la exponencial

Si

$$
X\sim\operatorname{Exp}(\lambda),
$$

entonces

$$
\boxed{E[X]=\frac{1}{\lambda}}
$$

y

$$
\boxed{\operatorname{Var}(X)=\frac{1}{\lambda^2}}.
$$

## Ejemplo: tiempo entre fallas

Si un componente presenta una tasa de falla de

$$
\lambda=0.02\text{ fallas por hora},
$$

y el tiempo hasta la siguiente falla se modela exponencialmente, entonces

$$
E[X]=\frac{1}{0.02}=50\text{ horas}.
$$

La probabilidad de que funcione más de 80 horas es

$$
P(X>80)=e^{-0.02(80)}.
$$

En R:

```{r}
pexp(80, rate = 0.02, lower.tail = FALSE)
```

## Propiedad sin memoria

La distribución exponencial satisface

$$
\boxed{P(X>s+t\mid X>s)=P(X>t)}.
$$

Si un componente ha sobrevivido $s$ horas y el modelo exponencial es apropiado, el tiempo adicional de espera tiene la misma distribución que al inicio.

Esta propiedad es análoga a la propiedad sin memoria de la distribución geométrica, pero ahora en tiempo continuo.

## Ejemplo numérico de la propiedad sin memoria

Sea

$$
X\sim\operatorname{Exp}(0.1).
$$

Entonces

$$
P(X>15\mid X>10)=P(X>5)=e^{-0.5}.
$$

En R:

```{r}
condicional <- pexp(15, rate = 0.1, lower.tail = FALSE) /
               pexp(10, rate = 0.1, lower.tail = FALSE)
directa <- pexp(5, rate = 0.1, lower.tail = FALSE)
c(condicional = condicional, directa = directa)
```

## Funciones de R para la exponencial

```{r}
dexp(4, rate = 0.2)
pexp(4, rate = 0.2)
qexp(0.95, rate = 0.2)
rexp(5, rate = 0.2)
```

# Distribución normal

La distribución normal ocupa un lugar central en probabilidad, estadística, medición e ingeniería.

Decimos que

$$
X\sim N(\mu,\sigma^2),\qquad \sigma>0,
$$

si su densidad es

$$
\boxed{
f_X(x)=\frac{1}{\sigma\sqrt{2\pi}}
\exp\left[-\frac{(x-\mu)^2}{2\sigma^2}\right]
}.
$$

El parámetro $\mu$ determina el centro y $\sigma$ controla la dispersión.

## Propiedades geométricas

La densidad normal:

- es simétrica respecto de $\mu$;
- tiene máximo en $x=\mu$;
- es positiva para todo número real;
- se aproxima a cero en ambas colas;
- tiene área total igual a 1.

Además,

$$
E[X]=\mu,
$$

$$
\operatorname{Var}(X)=\sigma^2.
$$

## Normal estándar

La normal estándar es

$$
\boxed{Z\sim N(0,1)}.
$$

Si

$$
X\sim N(\mu,\sigma^2),
$$

entonces la transformación

$$
\boxed{Z=\frac{X-\mu}{\sigma}}
$$

produce una variable normal estándar.

Este proceso se llama **estandarización**.

## Ejemplo de estandarización

El diámetro de cierta pieza se modela como

$$
X\sim N(20,0.4^2).
$$

Para calcular

$$
P(X\le20.5),
$$

estandarizamos:

$$
z=\frac{20.5-20}{0.4}=1.25.
$$

Por tanto,

$$
P(X\le20.5)=P(Z\le1.25).
$$

En R podemos calcular directamente:

```{r}
pnorm(20.5, mean = 20, sd = 0.4)
```

O mediante la normal estándar:

```{r}
pnorm((20.5 - 20) / 0.4)
```

## Probabilidad entre dos valores

Para

$$
X\sim N(\mu,\sigma^2),
$$

$$
P(a<X<b)=F_X(b)-F_X(a).
$$

En R:

```{r}
pnorm(20.5, 20, 0.4) - pnorm(19.6, 20, 0.4)
```

## Cuantiles de la normal

A veces conocemos la probabilidad y buscamos el valor $x$.

Si queremos $x$ tal que

$$
P(X\le x)=0.95,
$$

usamos

```{r}
qnorm(0.95, mean = 20, sd = 0.4)
```

Los cuantiles son fundamentales en tolerancias, control de calidad e inferencia estadística.

## Regla empírica 68–95–99.7

Para una distribución normal aproximadamente:

$$
P(|X-\mu|<\sigma)\approx0.6827,
$$

$$
P(|X-\mu|<2\sigma)\approx0.9545,
$$

$$
P(|X-\mu|<3\sigma)\approx0.9973.
$$

En R:

```{r}
for (k in 1:3) {
  print(pnorm(k) - pnorm(-k))
}
```

Esta regla es específica de la normal y no debe confundirse con la desigualdad general de Chebyshev.

## Funciones de R para la normal

```{r}
dnorm(0)                 # densidad estándar en 0
pnorm(1.96)              # P(Z <= 1.96)
qnorm(0.975)             # percentil 97.5
rnorm(5, mean = 10, sd = 2)
```

## Transformaciones lineales de variables normales

Si

$$
X\sim N(\mu,\sigma^2)
$$

y

$$
Y=aX+b,
$$

entonces

$$
\boxed{Y\sim N(a\mu+b,a^2\sigma^2)}.
$$

La familia normal permanece dentro de la misma familia bajo transformaciones lineales.

## Simulación y comparación gráfica

```{r}
set.seed(2026)
n <- 20000
x <- rnorm(n, mean = 20, sd = 0.4)

hist(x, probability = TRUE, breaks = 35,
     main = "Simulación normal y densidad teórica",
     xlab = "x")
curve(dnorm(x, mean = 20, sd = 0.4),
      add = TRUE, lwd = 2)
```

## Comparación de las tres distribuciones

| Distribución | Soporte | Parámetros | Media | Varianza | Aplicación típica |
|---|---|---|---|---|---|
| Uniforme | $[a,b]$ | $a,b$ | $(a+b)/2$ | $(b-a)^2/12$ | valor igualmente plausible dentro de un intervalo |
| Exponencial | $[0,\infty)$ | $\lambda$ | $1/\lambda$ | $1/\lambda^2$ | tiempo de espera con tasa constante |
| Normal | $(-\infty,\infty)$ | $\mu,\sigma$ | $\mu$ | $\sigma^2$ | mediciones y variación alrededor de un centro |

## Interactivo del capítulo

El interactivo permite seleccionar uniforme, exponencial o normal y modificar sus parámetros. También permite elegir un intervalo $[a,b]$ para visualizar el área de probabilidad.

En la normal se muestran además la media, la desviación estándar y la versión estandarizada del intervalo. En la exponencial se muestra la función de supervivencia y en la uniforme se observa que la probabilidad depende directamente de la longitud del intervalo.

## Actividad con GeoGebra

Construye tres densidades controladas por deslizadores:

1. una uniforme $U(a,b)$;
2. una exponencial con parámetro $\lambda$;
3. una normal con parámetros $\mu$ y $\sigma$.

Para cada una crea dos deslizadores $c<d$ y sombrea el área bajo la curva entre ambos límites. Observa cómo cambia la probabilidad al modificar los parámetros.

En la normal, mueve $\mu$ manteniendo $\sigma$ fija y observa el desplazamiento horizontal. Después fija $\mu$ y modifica $\sigma$ para observar el cambio de dispersión.

## Estrategia de selección del modelo

Antes de elegir una distribución, pregúntate:

- ¿la variable está restringida a un intervalo finito y no hay razón para favorecer una zona? Considere uniforme.
- ¿la variable mide un tiempo de espera positivo con tasa aproximadamente constante? Considere exponencial.
- ¿la variable fluctúa alrededor de un centro debido a muchas pequeñas fuentes de variación? Considere normal.

La elección debe justificarse por el mecanismo del fenómeno, no sólo por la forma de un histograma.

## Errores frecuentes

- Confundir densidad con probabilidad puntual.
- Usar `sd = sigma^2` en R en lugar de `sd = sigma`.
- Confundir `rate = lambda` con la media en la exponencial.
- Aplicar la propiedad sin memoria a cualquier distribución de tiempos.
- Olvidar estandarizar restando la media antes de dividir entre la desviación estándar.
- Usar la regla 68–95–99.7 para distribuciones no normales.
- Interpretar una densidad uniforme como probabilidades positivas en puntos individuales.

## Resumen

Uniforme:

$$
f(x)=\frac{1}{b-a},\qquad a\le x\le b.
$$

Exponencial:

$$
f(x)=\lambda e^{-\lambda x},\qquad x\ge0.
$$

Normal:

$$
f(x)=\frac{1}{\sigma\sqrt{2\pi}}
\exp\left[-\frac{(x-\mu)^2}{2\sigma^2}\right].
$$

Para una normal,

$$
Z=\frac{X-\mu}{\sigma}\sim N(0,1).
$$

## Ejercicios

1. Sea $X\sim U(2,8)$. Calcula $P(3<X<6)$, $E[X]$ y $\operatorname{Var}(X)$.
2. Calcula el percentil 90 de $U(2,8)$ utilizando R.
3. Sea $X\sim\operatorname{Exp}(0.25)$. Calcula $P(X>6)$ y $P(2<X<5)$.
4. Para la variable anterior, calcula la media y la desviación estándar.
5. Verifica numéricamente la propiedad sin memoria para $s=4$ y $t=3$.
6. Sea $X\sim N(100,15^2)$. Calcula $P(X<120)$.
7. Para la misma variable, calcula $P(85<X<115)$.
8. Encuentra el valor $x$ tal que $P(X\le x)=0.95$.
9. Simula 50 000 observaciones de cada una de las tres distribuciones y compara medias y varianzas empíricas con las teóricas.
10. **Reto ★.** Demuestra que si $X\sim U(a,b)$ entonces $Y=(X-a)/(b-a)\sim U(0,1)$.
11. **Reto ★.** Comprueba mediante R que $P(|Z|<2)\approx0.9545$ para $Z\sim N(0,1)$.
12. Propón un ejemplo de ingeniería para cada distribución y justifica por qué el modelo podría ser razonable.

## Materiales complementarios del capítulo

| Material | Formato | Acceso | Propósito |
|---|---|---|---|
| Cuaderno de Google Colab | Notebook interactivo (R) | [Abrir en Colab](https://colab.research.google.com/github/gilbertorodriguez59/introduccion-probabilidad-r-geogebra-dev/blob/main/notebooks/13-distribuciones-continuas-especiales-colab.ipynb) | Ejecutar y modificar ejemplos de uniforme, exponencial y normal. |
| Cuaderno de R | R Markdown | [Abrir cuaderno R](https://github.com/gilbertorodriguez59/introduccion-probabilidad-r-geogebra-dev/blob/main/cuadernos-r/13-distribuciones-continuas-especiales.Rmd) | Reproducir probabilidades, cuantiles, gráficas y simulaciones. |
| Interactivo | HTML / GeoGebra | [Abrir recurso](interactivos/cap13-distribuciones-continuas.html) | Explorar parámetros, densidades y áreas de probabilidad. |
| Presentación | PDF / PPT | Próximamente | Se incorporará cuando se proporcionen los enlaces. |
| Video | Video | Próximamente | Explicación audiovisual complementaria. |
| Infografía | Imagen / PDF | Próximamente | Síntesis visual de distribuciones y fórmulas clave. |

## Referencias del capítulo

El tratamiento de las distribuciones uniforme, exponencial y normal sigue la presentación estándar de @walpole2012, @devore2016, @montgomery2018 y @johnson2018. Los ejemplos, ejercicios, simulaciones y código en R son originales; el enfoque computacional general toma como referencia @kerns2010.
