# Distribuciones continuas especiales II: Gamma, Weibull y Beta

## Objetivos de aprendizaje

Al finalizar este capítulo, el estudiante será capaz de:

- reconocer situaciones que pueden modelarse mediante distribuciones Gamma, Weibull y Beta;
- interpretar correctamente sus parámetros;
- calcular densidades, probabilidades acumuladas, cuantiles, medias y varianzas;
- relacionar la distribución Gamma con la exponencial y con tiempos de espera acumulados;
- interpretar la distribución Weibull mediante confiabilidad, supervivencia y tasa de falla;
- utilizar la distribución Beta para modelar proporciones y cantidades restringidas a $[0,1]$;
- utilizar las funciones correspondientes de R sin confundir parametrizaciones;
- simular las tres familias y explorar el efecto de sus parámetros.

## Tres familias muy flexibles

Las distribuciones estudiadas en este capítulo amplían considerablemente el repertorio de modelos continuos.

- La **Gamma** modela cantidades positivas y tiempos acumulados de espera.
- La **Weibull** es una de las distribuciones más importantes en confiabilidad y análisis de vida útil.
- La **Beta** modela variables continuas acotadas entre 0 y 1, como proporciones, fracciones o índices normalizados.

A diferencia de la exponencial, estas familias permiten una gran variedad de formas.

# Distribución Gamma

Utilizaremos la parametrización

$$
X\sim\operatorname{Gamma}(\alpha,\lambda),
$$

donde $\alpha>0$ es el parámetro de forma y $\lambda>0$ es la tasa.

Su densidad es

$$
\boxed{
f_X(x)=\frac{\lambda^\alpha}{\Gamma(\alpha)}x^{\alpha-1}e^{-\lambda x},\qquad x>0.
}
$$

Aquí

$$
\Gamma(\alpha)=\int_0^\infty t^{\alpha-1}e^{-t}\,dt
$$

es la función Gamma.

## Media y varianza

Para esta parametrización,

$$
\boxed{E[X]=\frac{\alpha}{\lambda}}
$$

y

$$
\boxed{\operatorname{Var}(X)=\frac{\alpha}{\lambda^2}}.
$$

La desviación estándar es

$$
\sigma=\frac{\sqrt{\alpha}}{\lambda}.
$$

## Relación con la exponencial

Si

$$
\alpha=1,
$$

entonces

$$
\Gamma(1)=1
$$

y la densidad Gamma se reduce a

$$
f_X(x)=\lambda e^{-\lambda x},
$$

por lo que

$$
\boxed{\operatorname{Gamma}(1,\lambda)=\operatorname{Exp}(\lambda)}.
$$

La exponencial es, por tanto, un caso particular de la Gamma.

## Tiempos de espera acumulados

Si los eventos de un proceso ocurren con tasa $\lambda$ y los tiempos entre eventos son exponenciales independientes, el tiempo total hasta el evento número $r$ tiene una distribución Gamma con forma $r$ y tasa $\lambda$.

Cuando $r$ es entero positivo, esta distribución también se conoce como **Erlang**.

### Ejemplo: tiempo hasta la cuarta llegada

Supongamos que llegan en promedio 3 solicitudes por minuto. Si $T$ es el tiempo hasta la cuarta solicitud,

$$
T\sim\operatorname{Gamma}(4,3).
$$

La media es

$$
E[T]=\frac43\text{ minutos}.
$$

La probabilidad de que la cuarta solicitud ocurra antes de 2 minutos se obtiene con

```{r}
pgamma(2, shape = 4, rate = 3)
```

## `rate` y `scale` en R

R permite parametrizar Gamma de dos formas equivalentes:

$$
\text{scale}=\theta=\frac1\lambda.
$$

Por tanto,

```{r}
dgamma(2, shape = 4, rate = 3)
dgamma(2, shape = 4, scale = 1/3)
```

producen el mismo resultado.

No debemos utilizar simultáneamente `rate` y `scale` sin comprender esta relación.

## Funciones Gamma en R

```{r}
dgamma(2, shape = 4, rate = 3)
pgamma(2, shape = 4, rate = 3)
qgamma(0.95, shape = 4, rate = 3)
rgamma(5, shape = 4, rate = 3)
```

## Efecto del parámetro de forma

Para valores pequeños de $\alpha$, la distribución puede ser fuertemente asimétrica hacia la derecha. Al aumentar $\alpha$, la densidad se vuelve más concentrada y visualmente más simétrica.

```{r}
x <- seq(0, 8, length.out = 500)
plot(x, dgamma(x, 0.7, rate = 1), type = "l",
     ylim = c(0, 0.8), xlab = "x", ylab = "densidad")
lines(x, dgamma(x, 2, rate = 1), lty = 2)
lines(x, dgamma(x, 5, rate = 1), lty = 3)
legend("topright", legend = c("alpha=0.7", "alpha=2", "alpha=5"),
       lty = 1:3)
```

# Distribución Weibull

La distribución Weibull es especialmente útil en confiabilidad.

Escribiremos

$$
X\sim\operatorname{Weibull}(k,\eta),
$$

donde

- $k>0$ es el parámetro de **forma**;
- $\eta>0$ es el parámetro de **escala**.

Su densidad es

$$
\boxed{
f_X(x)=\frac{k}{\eta}\left(\frac{x}{\eta}\right)^{k-1}
\exp\left[-\left(\frac{x}{\eta}\right)^k\right],\qquad x\ge0.
}
$$

## CDF y función de supervivencia

La función de distribución es

$$
\boxed{F_X(x)=1-\exp\left[-\left(\frac{x}{\eta}\right)^k\right]}.
$$

La función de supervivencia es

$$
\boxed{S(x)=P(X>x)=\exp\left[-\left(\frac{x}{\eta}\right)^k\right]}.
$$

## Tasa de falla

La tasa instantánea de falla es

$$
\boxed{h(x)=\frac{k}{\eta}\left(\frac{x}{\eta}\right)^{k-1}}.
$$

Esta fórmula explica gran parte de la utilidad de Weibull:

- si $k<1$, la tasa de falla disminuye con el tiempo;
- si $k=1$, la tasa es constante;
- si $k>1$, la tasa de falla aumenta con el tiempo.

Así, $k$ ayuda a distinguir fallas tempranas, fallas aleatorias y desgaste.

## Relación con la exponencial

Si

$$
k=1,
$$

entonces

$$
f_X(x)=\frac1\eta e^{-x/\eta}.
$$

Por tanto, Weibull con $k=1$ es exponencial con tasa

$$
\lambda=\frac1\eta.
$$

## Media y varianza de Weibull

La media es

$$
\boxed{E[X]=\eta\Gamma\left(1+\frac1k\right)}
$$

y la varianza

$$
\boxed{
\operatorname{Var}(X)=\eta^2\left[
\Gamma\left(1+\frac{2}{k}\right)
-\Gamma^2\left(1+\frac1k\right)
\right].
}
$$

## Ejemplo de confiabilidad

El tiempo de vida de un componente se modela como

$$
X\sim\operatorname{Weibull}(2,1000),
$$

en horas.

La probabilidad de que sobreviva más de 1200 horas es

$$
P(X>1200)=\exp[-(1.2)^2].
$$

En R:

```{r}
pweibull(1200, shape = 2, scale = 1000,
         lower.tail = FALSE)
```

Como $k=2>1$, el modelo representa una tasa de falla creciente, coherente con un mecanismo de desgaste.

## Funciones Weibull en R

```{r}
dweibull(800, shape = 2, scale = 1000)
pweibull(800, shape = 2, scale = 1000)
qweibull(0.90, shape = 2, scale = 1000)
rweibull(5, shape = 2, scale = 1000)
```

# Distribución Beta

La distribución Beta se define en el intervalo

$$
0<x<1.
$$

Si

$$
X\sim\operatorname{Beta}(\alpha,\beta),
$$

con $\alpha>0$ y $\beta>0$, su densidad es

$$
\boxed{
f_X(x)=\frac{1}{B(\alpha,\beta)}
 x^{\alpha-1}(1-x)^{\beta-1},\qquad 0<x<1,
}
$$

donde

$$
B(\alpha,\beta)=
\frac{\Gamma(\alpha)\Gamma(\beta)}{\Gamma(\alpha+\beta)}.
$$

## Media y varianza de Beta

Para

$$
X\sim\operatorname{Beta}(\alpha,\beta),
$$

$$
\boxed{E[X]=\frac{\alpha}{\alpha+\beta}}
$$

y

$$
\boxed{
\operatorname{Var}(X)=
\frac{\alpha\beta}
{(\alpha+\beta)^2(\alpha+\beta+1)}.
}
$$

## Formas de la distribución Beta

La familia Beta es muy flexible:

- $\alpha=\beta=1$: uniforme en $[0,1]$;
- $\alpha>1,\beta>1$: densidad concentrada en el interior;
- $\alpha>\beta$: mayor concentración hacia 1;
- $\alpha<\beta$: mayor concentración hacia 0;
- $\alpha<1,\beta<1$: densidad elevada cerca de ambos extremos.

## Ejemplo: fracción de utilización

Supongamos que la proporción diaria de capacidad utilizada de un sistema se modela mediante

$$
X\sim\operatorname{Beta}(5,2).
$$

La media es

$$
E[X]=\frac57\approx0.7143.
$$

La probabilidad de utilizar más del 80% de la capacidad es

```{r}
pbeta(0.80, shape1 = 5, shape2 = 2,
      lower.tail = FALSE)
```

## Uniforme como caso particular de Beta

Para

$$
\alpha=\beta=1,
$$

la densidad Beta es

$$
f_X(x)=1,\qquad0<x<1,
$$

por lo que

$$
\boxed{\operatorname{Beta}(1,1)=U(0,1)}.
$$

## Funciones Beta en R

```{r}
dbeta(0.7, shape1 = 5, shape2 = 2)
pbeta(0.7, shape1 = 5, shape2 = 2)
qbeta(0.95, shape1 = 5, shape2 = 2)
rbeta(5, shape1 = 5, shape2 = 2)
```

## Simulación Gamma

```{r}
set.seed(2026)
xg <- rgamma(50000, shape = 4, rate = 3)
mean(xg)
var(xg)
c(media_teorica = 4/3,
  varianza_teorica = 4/9)
```

## Simulación Weibull

```{r}
set.seed(2026)
k <- 2
eta <- 1000
xw <- rweibull(50000, shape = k, scale = eta)

media_w <- eta * gamma(1 + 1/k)
var_w <- eta^2 * (gamma(1 + 2/k) - gamma(1 + 1/k)^2)

c(media_empirica = mean(xw), media_teorica = media_w)
c(var_empirica = var(xw), var_teorica = var_w)
```

## Simulación Beta

```{r}
set.seed(2026)
a <- 5
b <- 2
xb <- rbeta(50000, a, b)

c(media_empirica = mean(xb),
  media_teorica = a/(a+b))
```

## Comparación conceptual

| Distribución | Soporte | Parámetros | Uso típico |
|---|---|---|---|
| Gamma | $(0,\infty)$ | forma $\alpha$, tasa $\lambda$ | tiempos acumulados, cantidades positivas |
| Weibull | $[0,\infty)$ | forma $k$, escala $\eta$ | vida útil y confiabilidad |
| Beta | $(0,1)$ | $\alpha,\beta$ | proporciones y fracciones |

## Interactivo del capítulo

El interactivo permite elegir Gamma, Weibull o Beta y modificar sus parámetros mediante deslizadores.

Para cada distribución se muestran:

- la densidad;
- la media;
- la varianza;
- un intervalo de interés;
- el área de probabilidad dentro del intervalo.

En Weibull se muestra además el comportamiento cualitativo de la tasa de falla: decreciente, constante o creciente según el valor de $k$.

## Actividad con GeoGebra

Construye una familia Weibull para distintos valores de $k$ manteniendo fija la escala $\eta$. Representa simultáneamente la densidad y la función

$$
h(x)=\frac{k}{\eta}\left(\frac{x}{\eta}\right)^{k-1}.
$$

Compara $k=0.6$, $k=1$ y $k=2$.

Después construye varias densidades Beta en $[0,1]$ y observa cómo cambia la forma para:

$$
(\alpha,\beta)=(1,1),(2,5),(5,2),(0.5,0.5),(5,5).
$$

## Estrategia de selección del modelo

- Si la variable es positiva y representa un tiempo acumulado hasta varios eventos, considere Gamma.
- Si estudia tiempo de vida y necesita una tasa de falla flexible, considere Weibull.
- Si la variable es una proporción continua restringida a $[0,1]$, considere Beta.

La decisión debe fundamentarse también en conocimiento del proceso, no sólo en ajuste gráfico.

## Errores frecuentes

- Confundir `rate` y `scale` en la distribución Gamma.
- Suponer que Gamma y exponencial son distribuciones no relacionadas.
- Interpretar $k$ de Weibull como escala en lugar de forma.
- Concluir que Weibull siempre tiene tasa de falla creciente.
- Utilizar Beta para una variable no restringida a $[0,1]$ sin transformarla.
- Confundir los parámetros `shape1` y `shape2` de R.
- Interpretar valores de densidad como probabilidades puntuales.

## Resumen

Gamma:

$$
f(x)=\frac{\lambda^\alpha}{\Gamma(\alpha)}x^{\alpha-1}e^{-\lambda x}.
$$

Weibull:

$$
f(x)=\frac{k}{\eta}\left(\frac{x}{\eta}\right)^{k-1}
 e^{-(x/\eta)^k}.
$$

Beta:

$$
f(x)=\frac{x^{\alpha-1}(1-x)^{\beta-1}}{B(\alpha,\beta)}.
$$

Casos particulares importantes:

$$
\operatorname{Gamma}(1,\lambda)=\operatorname{Exp}(\lambda),
$$

$$
\operatorname{Weibull}(1,\eta)=\operatorname{Exp}(1/\eta),
$$

$$
\operatorname{Beta}(1,1)=U(0,1).
$$

## Ejercicios

1. Sea $X\sim\operatorname{Gamma}(3,2)$. Calcula media y varianza.
2. Para la variable anterior, calcula $P(X<2)$ y $P(X>3)$ en R.
3. Una corriente de eventos tiene tasa 4 por hora. Modela el tiempo hasta el quinto evento y calcula su media.
4. Sea $X\sim\operatorname{Weibull}(1.5,800)$. Calcula la probabilidad de sobrevivir más de 1000 horas.
5. Para Weibull, explica el comportamiento de la tasa de falla cuando $k=0.7$, $k=1$ y $k=2$.
6. Calcula media y varianza de una Beta$(4,3)$.
7. Para $X\sim\operatorname{Beta}(4,3)$, calcula $P(X>0.75)$.
8. Compara gráficamente Beta$(2,5)$ y Beta$(5,2)$ y explica la simetría entre ambas.
9. Simula 50 000 observaciones Gamma$(4,3)$ y compara media y varianza empíricas con las teóricas.
10. Simula una Weibull$(2,1000)$ y estima por frecuencia relativa $P(X>1200)$.
11. **Reto ★.** Verifica numéricamente que Gamma$(1,\lambda)$ y Exp$(\lambda)$ producen la misma densidad.
12. **Reto ★.** Comprueba que Beta$(1,1)$ coincide con la uniforme estándar.

## Materiales complementarios del capítulo

| Material | Formato | Acceso | Propósito |
|---|---|---|---|
| Cuaderno de Google Colab | Notebook interactivo (R) | [Abrir en Colab](https://colab.research.google.com/github/gilbertorodriguez59/introduccion-probabilidad-r-geogebra-dev/blob/main/notebooks/14-gamma-weibull-beta-colab.ipynb) | Ejecutar ejemplos y simulaciones de Gamma, Weibull y Beta. |
| Cuaderno de R | R Markdown | [Abrir cuaderno R](https://github.com/gilbertorodriguez59/introduccion-probabilidad-r-geogebra-dev/blob/main/cuadernos-r/14-gamma-weibull-beta.Rmd) | Reproducir probabilidades, cuantiles, confiabilidad y simulaciones. |
| Interactivo | HTML / GeoGebra | [Abrir recurso](interactivos/cap14-gamma-weibull-beta.html) | Explorar parámetros, densidades, áreas y tasa de falla Weibull. |
| Presentación | PDF / PPT | Próximamente | Se incorporará cuando se proporcionen los enlaces. |
| Video | Video | Próximamente | Explicación audiovisual complementaria. |
| Infografía | Imagen / PDF | Próximamente | Síntesis visual de las tres familias. |

## Referencias del capítulo

El tratamiento de las distribuciones Gamma, Weibull y Beta sigue la presentación estándar de @walpole2012, @devore2016, @montgomery2018 y @johnson2018. Los ejemplos, ejercicios, simulaciones y código en R son originales; el enfoque computacional general toma como referencia @kerns2010.
