# Variables aleatorias conjuntas, distribuciones marginales y condicionales

## Objetivos de aprendizaje

Al finalizar este capítulo, el estudiante será capaz de:

- describir simultáneamente dos variables aleatorias mediante una distribución conjunta;
- construir e interpretar tablas de probabilidad conjunta para variables discretas;
- obtener distribuciones marginales a partir de una distribución conjunta;
- calcular distribuciones condicionales;
- trabajar con densidades conjuntas continuas mediante integrales dobles;
- identificar correctamente la región de soporte de una densidad bidimensional;
- obtener densidades marginales y condicionales;
- verificar independencia mediante la factorización de la distribución conjunta;
- utilizar R para organizar tablas conjuntas, calcular probabilidades y realizar simulaciones;
- interpretar visualmente dependencia e independencia mediante mapas de calor y regiones en el plano.

## De una variable a dos variables

Hasta ahora hemos estudiado una variable aleatoria a la vez. Sin embargo, muchos problemas de ingeniería y ciencias requieren observar **dos magnitudes simultáneamente**.

Ejemplos:

- temperatura y humedad;
- tiempo de respuesta y número de solicitudes;
- diámetro y longitud de una pieza;
- concentración de dos contaminantes;
- número de fallas de dos subsistemas;
- voltaje de entrada y voltaje de salida.

Si $X$ y $Y$ se observan en el mismo experimento, la distribución conjunta permite estudiar no sólo cada variable por separado, sino también la forma en que se relacionan.

## Variables aleatorias conjuntas discretas

Si $X$ y $Y$ son discretas, definimos la función de masa conjunta por

$$
\boxed{p_{X,Y}(x,y)=P(X=x,Y=y)}.
$$

Debe satisfacer

$$
p_{X,Y}(x,y)\ge0
$$

y

$$
\boxed{\sum_x\sum_y p_{X,Y}(x,y)=1}.
$$

## Ejemplo: dos subsistemas

Supongamos que $X$ es el número de fallas observadas en un subsistema A y $Y$ el número de fallas de un subsistema B durante un intervalo. La distribución conjunta es

| $X\backslash Y$ | 0 | 1 | 2 | Total |
|---:|---:|---:|---:|---:|
| 0 | 0.20 | 0.10 | 0.05 | 0.35 |
| 1 | 0.15 | 0.20 | 0.10 | 0.45 |
| 2 | 0.05 | 0.10 | 0.05 | 0.20 |
| Total | 0.40 | 0.40 | 0.20 | 1.00 |

Cada celda representa una probabilidad conjunta. Por ejemplo,

$$
P(X=1,Y=0)=0.15.
$$

## Probabilidad de una región discreta

Para calcular

$$
P(X\ge1,Y\le1),
$$

sumamos las celdas compatibles:

$$
P(X\ge1,Y\le1)
=0.15+0.20+0.05+0.10
=0.50.
$$

La idea general es

$$
\boxed{P((X,Y)\in A)=\sum_{(x,y)\in A}p_{X,Y}(x,y)}.
$$

## Distribuciones marginales discretas

La distribución marginal de $X$ se obtiene sumando sobre todos los valores de $Y$:

$$
\boxed{p_X(x)=\sum_y p_{X,Y}(x,y)}.
$$

Análogamente,

$$
\boxed{p_Y(y)=\sum_x p_{X,Y}(x,y)}.
$$

En una tabla conjunta, las marginales corresponden a los totales por fila y columna.

Para el ejemplo:

$$
p_X(0)=0.35,\qquad p_X(1)=0.45,\qquad p_X(2)=0.20,
$$

y

$$
p_Y(0)=0.40,\qquad p_Y(1)=0.40,\qquad p_Y(2)=0.20.
$$

## Cálculo de marginales en R

```{r}
P <- matrix(c(
  0.20, 0.10, 0.05,
  0.15, 0.20, 0.10,
  0.05, 0.10, 0.05
), nrow = 3, byrow = TRUE)

rownames(P) <- paste0("X=", 0:2)
colnames(P) <- paste0("Y=", 0:2)

P
rowSums(P)   # marginal de X
colSums(P)   # marginal de Y
sum(P)       # debe ser 1
```

## Distribuciones condicionales discretas

Si $P(Y=y)>0$, definimos

$$
\boxed{
p_{X\mid Y}(x\mid y)
=\frac{p_{X,Y}(x,y)}{p_Y(y)}.
}
$$

De manera análoga,

$$
\boxed{
p_{Y\mid X}(y\mid x)
=\frac{p_{X,Y}(x,y)}{p_X(x)}.
}
$$

## Ejemplo condicional

Queremos obtener la distribución de $X$ sabiendo que $Y=1$.

Como

$$
P(Y=1)=0.40,
$$

entonces

$$
P(X=0\mid Y=1)=\frac{0.10}{0.40}=0.25,
$$

$$
P(X=1\mid Y=1)=\frac{0.20}{0.40}=0.50,
$$

$$
P(X=2\mid Y=1)=\frac{0.10}{0.40}=0.25.
$$

La distribución condicional vuelve a sumar 1.

En R:

```{r}
py <- colSums(P)
P[, "Y=1"] / py["Y=1"]
```

## Independencia de variables aleatorias discretas

$X$ y $Y$ son independientes si para todo par $(x,y)$,

$$
\boxed{
p_{X,Y}(x,y)=p_X(x)p_Y(y).
}
$$

Si esta igualdad falla para siquiera un par con probabilidad relevante, las variables no son independientes.

## Verificación en R

```{r}
px <- rowSums(P)
py <- colSums(P)
P_ind <- outer(px, py)

P
P_ind
P - P_ind
max(abs(P - P_ind))
```

Si el máximo es cero salvo error numérico, la tabla factoriza y las variables son independientes.

## Independencia y condicionamiento

Si $X$ y $Y$ son independientes y $p_Y(y)>0$, entonces

$$
p_{X\mid Y}(x\mid y)=p_X(x).
$$

Es decir, conocer $Y$ no cambia la distribución de $X$.

Esta es una de las interpretaciones más importantes de independencia.

## Función de distribución conjunta

Para dos variables aleatorias cualesquiera definimos

$$
\boxed{F_{X,Y}(x,y)=P(X\le x,Y\le y)}.
$$

En el caso discreto,

$$
F_{X,Y}(x,y)
=\sum_{u\le x}\sum_{v\le y}p_{X,Y}(u,v).
$$

Las CDF marginales pueden recuperarse mediante límites:

$$
F_X(x)=\lim_{y\to\infty}F_{X,Y}(x,y),
$$

$$
F_Y(y)=\lim_{x\to\infty}F_{X,Y}(x,y).
$$

## Variables aleatorias conjuntas continuas

Si $(X,Y)$ es un vector aleatorio continuo, una densidad conjunta $f_{X,Y}(x,y)$ debe satisfacer

$$
f_{X,Y}(x,y)\ge0
$$

y

$$
\boxed{\iint_{\mathbb R^2} f_{X,Y}(x,y)\,dx\,dy=1}.
$$

Para una región $A$ del plano,

$$
\boxed{P((X,Y)\in A)=\iint_A f_{X,Y}(x,y)\,dx\,dy}.
$$

En dos dimensiones, comprender la **región de integración** es tan importante como conocer la fórmula de la densidad.

## Ejemplo continuo sobre una región triangular

Considere

$$
f_{X,Y}(x,y)=2,
$$

sobre la región

$$
0<y<x<1,
$$

y cero fuera de ella.

La región es el triángulo debajo de la recta $y=x$ y encima del eje $x$ dentro del cuadrado unitario.

Verificamos la normalización:

$$
\int_0^1\int_0^x2\,dy\,dx
=\int_0^1 2x\,dx
=1.
$$

## Probabilidad sobre una subregión

Calculemos

$$
P(X<0.8,Y<0.3).
$$

Debido al soporte triangular, debemos dividir la integración según la relación entre $x$ y $0.3$:

$$
P(X<0.8,Y<0.3)
=\int_0^{0.3}\int_0^x2\,dy\,dx
+\int_{0.3}^{0.8}\int_0^{0.3}2\,dy\,dx.
$$

La geometría del soporte evita integrar sobre zonas donde la densidad es cero.

## Densidades marginales

Para obtener la marginal de $X$, integramos respecto de $y$:

$$
\boxed{f_X(x)=\int_{-\infty}^{\infty}f_{X,Y}(x,y)\,dy}.
$$

En el ejemplo triangular, para $0<x<1$,

$$
f_X(x)=\int_0^x2\,dy=2x.
$$

Para $Y$,

$$
\boxed{f_Y(y)=\int_{-\infty}^{\infty}f_{X,Y}(x,y)\,dx}.
$$

Como para un $y$ fijo se tiene $y<x<1$,

$$
f_Y(y)=\int_y^1 2\,dx=2(1-y),\qquad0<y<1.
$$

Observe que ambas marginales están normalizadas:

$$
\int_0^1 2x\,dx=1,
$$

$$
\int_0^1 2(1-y)\,dy=1.
$$

## Densidades condicionales

Si $f_X(x)>0$, la densidad condicional de $Y$ dado $X=x$ es

$$
\boxed{
f_{Y\mid X}(y\mid x)
=\frac{f_{X,Y}(x,y)}{f_X(x)}.
}
$$

Para nuestro ejemplo,

$$
f_{Y\mid X}(y\mid x)
=\frac{2}{2x}
=\frac1x,
$$

para

$$
0<y<x.
$$

Por tanto, dado $X=x$, la variable $Y$ se distribuye uniformemente en $(0,x)$.

De forma análoga,

$$
f_{X\mid Y}(x\mid y)
=\frac{2}{2(1-y)}
=\frac{1}{1-y},
$$

para

$$
y<x<1.
$$

## Independencia en el caso continuo

Si $X$ y $Y$ tienen densidades, son independientes cuando

$$
\boxed{
f_{X,Y}(x,y)=f_X(x)f_Y(y)
}
$$

para todos los puntos relevantes, salvo posibles excepciones de área cero.

En el ejemplo triangular,

$$
f_X(x)f_Y(y)=4x(1-y),
$$

que no coincide con la densidad conjunta constante $2$. Además, el soporte triangular no es un rectángulo producto. Por tanto, las variables son dependientes.

## Ejemplo continuo independiente

Sea

$$
X\sim U(0,1),\qquad Y\sim U(0,2),
$$

independientes. Entonces

$$
f_X(x)=1,\qquad0<x<1,
$$

$$
f_Y(y)=\frac12,\qquad0<y<2,
$$

y

$$
\boxed{f_{X,Y}(x,y)=\frac12}
$$

sobre el rectángulo

$$
0<x<1,\qquad0<y<2.
$$

La región de soporte sí es producto de los soportes marginales.

## Cálculos bidimensionales en R

Para el ejemplo triangular podemos definir

```{r}
fxy <- function(x, y) {
  ifelse(x > 0 & x < 1 & y > 0 & y < x, 2, 0)
}

fx <- function(x) ifelse(x > 0 & x < 1, 2*x, 0)
fy <- function(y) ifelse(y > 0 & y < 1, 2*(1-y), 0)
```

La probabilidad de la subregión anterior puede calcularse mediante integración iterada:

```{r}
p1 <- integrate(function(x) 2*x, 0, 0.3)$value
p2 <- integrate(function(x) rep(2*0.3, length(x)), 0.3, 0.8)$value
p1 + p2
```

## Simulación de una distribución conjunta discreta

Podemos simular directamente una tabla conjunta convirtiendo las celdas en categorías.

```{r}
set.seed(2026)

coords <- expand.grid(X = 0:2, Y = 0:2)
prob <- as.vector(t(P))

idx <- sample(seq_len(nrow(coords)),
              size = 50000,
              replace = TRUE,
              prob = prob)

sim <- coords[idx, ]

prop.table(table(sim$X, sim$Y))
prop.table(table(sim$X))
prop.table(table(sim$Y))
```

Las frecuencias empíricas deben acercarse a la distribución conjunta y a sus marginales.

## Simulación del ejemplo triangular

Una manera eficiente de simular la densidad

$$
f_{X,Y}(x,y)=2,\qquad0<y<x<1,
$$

es aprovechar sus marginales y condicionales.

Como

$$
f_X(x)=2x,
$$

la CDF marginal es

$$
F_X(x)=x^2,
$$

y por transformada inversa

$$
X=\sqrt{U_1},\qquad U_1\sim U(0,1).
$$

Dado $X=x$, $Y\mid X=x\sim U(0,x)$, así que

$$
Y=XU_2,
$$

con $U_2\sim U(0,1)$ independiente de $U_1$.

```{r}
set.seed(2026)
n <- 20000
u1 <- runif(n)
u2 <- runif(n)
X <- sqrt(u1)
Y <- X * u2

plot(X, Y, pch = 16, cex = 0.35,
     xlab = "X", ylab = "Y",
     main = "Simulación sobre soporte triangular")
abline(0, 1, lty = 2)
```

## Visualización mediante mapa de calor

Para una distribución discreta conjunta, un mapa de calor permite identificar rápidamente dónde se concentra la probabilidad.

```{r}
image(x = 0:2, y = 0:2, z = P,
      xlab = "Y", ylab = "X",
      main = "Mapa de calor de la PMF conjunta")
```

Un patrón concentrado cerca de una diagonal puede indicar asociación, mientras que una tabla que factoriza como producto de marginales representa independencia.

## Interactivo del capítulo

El interactivo del capítulo utiliza una tabla conjunta $3\times3$ con marginales fijas. Un deslizador modifica un parámetro de asociación sin cambiar dichas marginales.

El estudiante puede observar simultáneamente:

- la PMF conjunta como mapa de calor;
- las marginales de $X$ y $Y$;
- una distribución condicional seleccionada;
- la tabla que correspondería a independencia, $p_X(x)p_Y(y)$;
- la diferencia entre la distribución real y la independiente;
- un indicador numérico de separación respecto de la independencia.

Esto permite ver una idea crucial: **dos distribuciones pueden tener exactamente las mismas marginales y, sin embargo, estructuras conjuntas muy distintas**.

## Actividad con GeoGebra

## Parte A: soporte continuo

Dibuja el cuadrado unitario y la región

$$
0<y<x<1.
$$

Utiliza un deslizador $c\in(0,1)$ y representa la recta vertical $x=c$. La sección vertical de la región tiene longitud $c$, por lo que

$$
f_X(c)=2c.
$$

Después usa una recta horizontal $y=d$. La sección horizontal tiene longitud $1-d$, de modo que

$$
f_Y(d)=2(1-d).
$$

Esta construcción ofrece una interpretación geométrica directa de la marginalización.

## Parte B: condicionamiento

Fija $X=c$. El segmento posible para $Y$ es

$$
0<Y<c.
$$

Observa que la densidad condicional sobre ese segmento es uniforme:

$$
f_{Y\mid X}(y\mid c)=\frac1c.
$$

## Estrategia de resolución

Ante un problema con dos variables:

1. identifica si la distribución conjunta es discreta o continua;
2. determina con cuidado el soporte conjunto;
3. verifica normalización;
4. para marginalizar, suma o integra sobre la otra variable;
5. para condicionar, divide la conjunta entre la marginal correspondiente;
6. para independencia, compara la conjunta con el producto de marginales;
7. en el caso continuo, dibuja primero la región de integración;
8. interpreta el resultado: marginalizar elimina información sobre una variable; condicionar incorpora información sobre ella.

## Errores frecuentes

- Confundir una probabilidad conjunta con una probabilidad condicional.
- Obtener marginales dividiendo en lugar de sumar o integrar.
- Olvidar normalizar una distribución condicional.
- Integrar sobre un rectángulo cuando el soporte real es triangular u otra región.
- Concluir independencia sólo porque las marginales parecen sencillas.
- Creer que conocer las dos marginales determina la distribución conjunta.
- En variables continuas, interpretar $f_{X,Y}(x,y)$ como una probabilidad puntual.

## Resumen

Para variables discretas:

$$
p_X(x)=\sum_y p_{X,Y}(x,y),
$$

$$
p_{X\mid Y}(x\mid y)=\frac{p_{X,Y}(x,y)}{p_Y(y)}.
$$

Para variables continuas:

$$
f_X(x)=\int f_{X,Y}(x,y)\,dy,
$$

$$
f_{Y\mid X}(y\mid x)=\frac{f_{X,Y}(x,y)}{f_X(x)}.
$$

La independencia se expresa mediante

$$
p_{X,Y}(x,y)=p_X(x)p_Y(y)
$$

o, en el caso continuo,

$$
f_{X,Y}(x,y)=f_X(x)f_Y(y).
$$

## Ejercicios

1. Para la tabla conjunta del capítulo, calcula $P(X=2,Y\ge1)$.
2. Obtén todas las distribuciones condicionales $p_{X\mid Y}(x\mid y)$.
3. Verifica si $X$ y $Y$ son independientes en esa tabla.
4. Construye una tabla conjunta independiente utilizando $p_X=(0.2,0.5,0.3)$ y $p_Y=(0.4,0.35,0.25)$.
5. Para $f(x,y)=2$ sobre $0<y<x<1$, calcula $P(Y<0.25)$.
6. Para la misma densidad, calcula $P(X>0.6)$ mediante la marginal de $X$.
7. Obtén $f_{Y\mid X}(y\mid0.8)$ y calcula $P(Y<0.3\mid X=0.8)$.
8. Explica por qué el soporte triangular prueba que $X$ y $Y$ no pueden ser independientes en el ejemplo continuo.
9. Simula 100 000 pares del ejemplo triangular y compara histogramas marginales con $f_X(x)=2x$ y $f_Y(y)=2(1-y)$.
10. Construye en R una tabla conjunta con marginales prefijadas y modifica la dependencia sin alterar esas marginales.
11. **Reto ★.** Demuestra que si $X$ y $Y$ son independientes, entonces $F_{X,Y}(x,y)=F_X(x)F_Y(y)$.
12. **Reto ★.** Propón dos distribuciones conjuntas diferentes que tengan las mismas marginales.

## Materiales complementarios del capítulo

| Material | Formato | Acceso | Propósito |
|---|---|---|---|
| Cuaderno de Google Colab | Notebook interactivo (R) | [Abrir en Colab](https://colab.research.google.com/github/gilbertorodriguez59/introduccion-probabilidad-r-geogebra-dev/blob/main/notebooks/15-variables-conjuntas-colab.ipynb) | Explorar tablas conjuntas, marginales, condicionales, independencia y simulación. |
| Cuaderno de R | R Markdown | [Abrir cuaderno R](https://github.com/gilbertorodriguez59/introduccion-probabilidad-r-geogebra-dev/blob/main/cuadernos-r/15-variables-conjuntas.Rmd) | Reproducir cálculos y visualizaciones bidimensionales en R/RStudio. |
| Interactivo | HTML / GeoGebra | [Abrir recurso](interactivos/cap15-distribuciones-conjuntas.html) | Visualizar dependencia, marginales y distribuciones condicionales. |
| Presentación | PDF / PPT | Próximamente | Se incorporará cuando se proporcionen los enlaces. |
| Video | Video | Próximamente | Explicación audiovisual complementaria. |
| Infografía | Imagen / PDF | Próximamente | Síntesis visual de distribución conjunta, marginalización y condicionamiento. |

## Referencias del capítulo

El tratamiento de distribuciones conjuntas, marginales, condicionales e independencia sigue la presentación estándar de @walpole2012, @devore2016, @montgomery2018 y @johnson2018. Los ejemplos, ejercicios, simulaciones y código en R son originales; el enfoque computacional general toma como referencia @kerns2010.
