# Esperanza conjunta, covarianza y correlación

## Objetivos de aprendizaje

Al finalizar este capítulo, el estudiante será capaz de:

- calcular esperanzas de funciones de dos variables aleatorias;
- obtener $E[XY]$ a partir de una distribución conjunta;
- definir e interpretar covarianza y correlación;
- calcular la varianza de una suma o combinación lineal;
- distinguir entre independencia, covarianza cero y correlación cero;
- reconocer que correlación mide asociación lineal y no dependencia general;
- utilizar R para calcular momentos conjuntos y explorar relaciones lineales y no lineales;
- interpretar gráficamente cómo cambia la nube de puntos al variar la correlación.

## De la distribución conjunta a los momentos conjuntos

Una distribución conjunta no sólo permite calcular probabilidades. También permite resumir cómo se comportan simultáneamente $X$ y $Y$ mediante cantidades como

$$
E[X],\qquad E[Y],\qquad E[XY],\qquad \operatorname{Cov}(X,Y),\qquad \rho_{X,Y}.
$$

Estas cantidades serán fundamentales más adelante en inferencia estadística, regresión, análisis multivariado y ciencia de datos.

# Esperanza de una función de dos variables

Si $X$ y $Y$ son discretas y $g$ es una función, entonces

$$
\boxed{
E[g(X,Y)]
=\sum_x\sum_y g(x,y)p_{X,Y}(x,y)
}
$$

si la suma existe.

Si $(X,Y)$ tiene densidad conjunta,

$$
\boxed{
E[g(X,Y)]
=\iint g(x,y)f_{X,Y}(x,y)\,dx\,dy
}.
$$

Esta fórmula permite calcular directamente momentos conjuntos sin obtener primero la distribución de $g(X,Y)$.

## Ejemplo discreto

Considere la tabla conjunta

| $X\backslash Y$ | 0 | 1 | 2 |
|---:|---:|---:|---:|
| 0 | 0.20 | 0.10 | 0.05 |
| 1 | 0.15 | 0.20 | 0.10 |
| 2 | 0.05 | 0.10 | 0.05 |

Para calcular $E[XY]$ usamos

$$
E[XY]=\sum_x\sum_y xy\,p_{X,Y}(x,y).
$$

En R:

```{r}
P <- matrix(c(
  0.20, 0.10, 0.05,
  0.15, 0.20, 0.10,
  0.05, 0.10, 0.05
), nrow = 3, byrow = TRUE)

x <- 0:2
y <- 0:2

EX <- sum(x * rowSums(P))
EY <- sum(y * colSums(P))
EXY <- sum(outer(x, y, "*") * P)

c(EX = EX, EY = EY, EXY = EXY)
```

# Linealidad de la esperanza

Para constantes $a,b,c$,

$$
\boxed{E[aX+bY+c]=aE[X]+bE[Y]+c}.
$$

Esta propiedad **no requiere independencia**.

Por ejemplo, si el costo total de dos subsistemas es

$$
C=120X+80Y+500,
$$

entonces

$$
E[C]=120E[X]+80E[Y]+500.
$$

# Covarianza

La covarianza mide la tendencia de dos variables a desviarse de sus medias en la misma dirección.

Se define como

$$
\boxed{
\operatorname{Cov}(X,Y)
=E[(X-E[X])(Y-E[Y])]
}.
$$

Una fórmula equivalente y muy útil es

$$
\boxed{
\operatorname{Cov}(X,Y)=E[XY]-E[X]E[Y]
}.
$$

## Interpretación del signo

- $\operatorname{Cov}(X,Y)>0$: valores altos de $X$ tienden a asociarse con valores altos de $Y$.
- $\operatorname{Cov}(X,Y)<0$: valores altos de $X$ tienden a asociarse con valores bajos de $Y$.
- $\operatorname{Cov}(X,Y)=0$: no hay asociación lineal detectada por la covarianza, pero puede existir dependencia no lineal.

La magnitud de la covarianza depende de las unidades de medición, por lo que no es adecuada para comparar directamente relaciones expresadas en escalas distintas.

## Cálculo en el ejemplo discreto

```{r}
covXY <- EXY - EX * EY
covXY
```

También podemos obtener las varianzas marginales:

```{r}
EX2 <- sum((x^2) * rowSums(P))
EY2 <- sum((y^2) * colSums(P))

varX <- EX2 - EX^2
varY <- EY2 - EY^2

c(varX = varX, varY = varY, covXY = covXY)
```

# Propiedades básicas de la covarianza

Para constantes $a,b,c,d$,

$$
\operatorname{Cov}(X,Y)=\operatorname{Cov}(Y,X),
$$

$$
\operatorname{Cov}(X,X)=\operatorname{Var}(X),
$$

$$
\operatorname{Cov}(aX+b,cY+d)=ac\operatorname{Cov}(X,Y).
$$

Además,

$$
\operatorname{Cov}(X,c)=0.
$$

# Varianza de una suma

Un resultado central es

$$
\boxed{
\operatorname{Var}(X+Y)
=\operatorname{Var}(X)+\operatorname{Var}(Y)
+2\operatorname{Cov}(X,Y)
}.
$$

Más generalmente,

$$
\boxed{
\operatorname{Var}(aX+bY)
=a^2\operatorname{Var}(X)
+b^2\operatorname{Var}(Y)
+2ab\operatorname{Cov}(X,Y)
}.
$$

Si $X$ y $Y$ son independientes, entonces su covarianza es cero y

$$
\operatorname{Var}(X+Y)
=\operatorname{Var}(X)+\operatorname{Var}(Y).
$$

## Ejemplo de error combinado

Suponga que dos errores de medición tienen

$$
\operatorname{Var}(X)=4,\qquad
\operatorname{Var}(Y)=9,
$$

y

$$
\operatorname{Cov}(X,Y)=2.
$$

Entonces

$$
\operatorname{Var}(X+Y)=4+9+2(2)=17.
$$

Si se ignorara la covarianza se obtendría incorrectamente 13.

# Coeficiente de correlación

La correlación estandariza la covarianza:

$$
\boxed{
\rho_{X,Y}
=\frac{\operatorname{Cov}(X,Y)}{\sigma_X\sigma_Y}
}
$$

si $\sigma_X>0$ y $\sigma_Y>0$.

Siempre se cumple

$$
\boxed{-1\le\rho_{X,Y}\le1}.
$$

A diferencia de la covarianza, la correlación no tiene unidades.

## Interpretación

- $\rho$ cercano a 1: asociación lineal positiva fuerte.
- $\rho$ cercano a $-1$: asociación lineal negativa fuerte.
- $\rho$ cercano a 0: asociación lineal débil o inexistente.

**Importante:** $\rho=0$ no implica independencia en general.

## Correlación en el ejemplo discreto

```{r}
rho <- covXY / sqrt(varX * varY)
rho
```

# Independencia implica covarianza cero

Si $X$ y $Y$ son independientes y tienen segundos momentos finitos,

$$
E[XY]=E[X]E[Y].
$$

Por tanto,

$$
\boxed{
X\perp Y\quad\Longrightarrow\quad \operatorname{Cov}(X,Y)=0
}.
$$

El recíproco es falso.

# Covarianza cero no implica independencia

Considere

$$
X\sim U(-1,1)
$$

y defina

$$
Y=X^2.
$$

Claramente $Y$ depende completamente de $X$. Sin embargo,

$$
E[X]=0
$$

por simetría y

$$
E[XY]=E[X^3]=0.
$$

Entonces

$$
\operatorname{Cov}(X,Y)
=E[X^3]-E[X]E[X^2]
=0.
$$

Así,

$$
\boxed{\operatorname{Cov}(X,Y)=0}
$$

pero $X$ y $Y$ son dependientes.

En R:

```{r}
set.seed(2026)
X <- runif(50000, -1, 1)
Y <- X^2
cor(X, Y)
plot(X, Y, pch = 16, cex = 0.35,
     main = "Dependencia no lineal con correlación cercana a cero")
```

La nube tiene una estructura parabólica evidente aunque la correlación sea cercana a cero.

# Correlación perfecta

Si existen constantes $a\ne0$ y $b$ tales que

$$
Y=aX+b
$$

casi seguramente, entonces

$$
|\rho_{X,Y}|=1.
$$

Más precisamente:

- si $a>0$, $\rho=1$;
- si $a<0$, $\rho=-1$.

Esto explica geométricamente los extremos de la escala de correlación.

# Efecto de cambios de escala

Si

$$
U=aX+b,\qquad V=cY+d,
$$

con $a,c\ne0$, entonces

$$
\rho_{U,V}=\operatorname{sign}(ac)\rho_{X,Y}.
$$

Por tanto, cambiar unidades de metros a centímetros no altera la magnitud de la correlación; sólo invertir el sentido de una escala puede cambiar su signo.

# Esperanza y covarianza en el caso continuo

Si $(X,Y)$ tiene densidad conjunta,

$$
E[XY]
=\iint xyf_{X,Y}(x,y)\,dx\,dy.
$$

Retomemos

$$
f_{X,Y}(x,y)=2,
\qquad 0<y<x<1.
$$

Sabemos que

$$
f_X(x)=2x,
\qquad
f_Y(y)=2(1-y).
$$

Entonces

$$
E[X]=\int_0^1x(2x)\,dx=\frac23,
$$

$$
E[Y]=\int_0^1y\,2(1-y)\,dy=\frac13.
$$

Además,

$$
E[XY]
=\int_0^1\int_0^x2xy\,dy\,dx
=\frac14.
$$

Por tanto,

$$
\operatorname{Cov}(X,Y)
=\frac14-\frac23\frac13
=\frac1{36}>0.
$$

Aunque la dependencia es clara por el soporte triangular, la covarianza resume sólo su componente lineal.

# Varianza de una combinación de muchas variables

Para variables $X_1,\ldots,X_n$,

$$
\boxed{
\operatorname{Var}\left(\sum_{i=1}^nX_i\right)
=\sum_{i=1}^n\operatorname{Var}(X_i)
+2\sum_{i<j}\operatorname{Cov}(X_i,X_j)
}.
$$

Si son independientes, todos los términos cruzados desaparecen.

Este resultado aparece en propagación de incertidumbre, portafolios, procesamiento de señales y sumas de mediciones.

# Matriz de covarianzas

Para dos variables definimos

$$
\boxed{
\Sigma=
\begin{pmatrix}
\operatorname{Var}(X) & \operatorname{Cov}(X,Y)\\
\operatorname{Cov}(X,Y) & \operatorname{Var}(Y)
\end{pmatrix}
}.
$$

En R:

```{r}
Sigma <- matrix(c(varX, covXY,
                  covXY, varY), nrow = 2)
Sigma
```

La matriz de covarianzas será fundamental en capítulos posteriores y en técnicas como análisis de componentes principales.

# Simulación de nubes con distinta correlación

Una forma sencilla de producir pares aproximadamente correlacionados es

$$
X=Z_1,
$$

$$
Y=\rho Z_1+\sqrt{1-\rho^2}Z_2,
$$

con $Z_1,Z_2$ normales estándar independientes.

Entonces

$$
\operatorname{Corr}(X,Y)=\rho.
$$

```{r}
set.seed(2026)
n <- 3000
rho <- 0.75
z1 <- rnorm(n)
z2 <- rnorm(n)
X <- z1
Y <- rho*z1 + sqrt(1-rho^2)*z2

cor(X, Y)
plot(X, Y, pch = 16, cex = 0.5,
     main = paste("Correlación aproximada:", round(cor(X,Y), 3)))
```

# Interactivo del capítulo

El interactivo tiene dos modos.

**Modo lineal.** Un deslizador controla $\rho$ entre $-0.95$ y $0.95$. La nube de puntos cambia desde una relación negativa fuerte hasta una positiva fuerte, mostrando simultáneamente covarianza y correlación empíricas.

**Modo no lineal.** Se muestra el ejemplo $Y=X^2$ con $X$ simétrico alrededor de cero. La correlación permanece cercana a cero aunque la dependencia sea visualmente evidente.

El objetivo es evitar una interpretación mecánica de la correlación y reforzar la diferencia entre:

$$
\text{independencia},\qquad
\text{incorrelación},\qquad
\text{dependencia no lineal}.
$$

# Actividad con GeoGebra

Construye una nube de puntos cercana a una recta y modifica su dispersión vertical mediante un deslizador. Observa cómo la correlación disminuye al aumentar la dispersión.

Después genera puntos de una parábola simétrica

$$
y=x^2
$$

con valores positivos y negativos de $x$. Discute por qué una medida exclusivamente lineal puede ser cercana a cero aun cuando exista una relación funcional exacta.

# Estrategia de resolución

Ante un problema de covarianza o correlación:

1. calcula $E[X]$ y $E[Y]$;
2. calcula $E[XY]$ a partir de la distribución conjunta;
3. usa
   $$
   \operatorname{Cov}(X,Y)=E[XY]-E[X]E[Y];
   $$
4. calcula las varianzas marginales;
5. estandariza para obtener $\rho$;
6. interpreta el signo y la magnitud sólo como asociación lineal;
7. si necesitas la varianza de una suma, incluye los términos de covarianza;
8. no concluyas independencia únicamente porque $\rho=0$.

# Errores frecuentes

- Confundir $E[XY]$ con $E[X]E[Y]$ sin haber establecido independencia.
- Omitir el término $2\operatorname{Cov}(X,Y)$ en la varianza de una suma.
- Interpretar una covarianza grande como una relación necesariamente fuerte sin considerar unidades.
- Concluir independencia a partir de correlación cero.
- Interpretar correlación como causalidad.
- Confundir correlación poblacional $\rho$ con correlación muestral calculada a partir de datos.
- Usar correlación para describir una relación claramente no lineal sin inspeccionar una gráfica.

# Resumen

$$
E[g(X,Y)]
=\sum_x\sum_y g(x,y)p_{X,Y}(x,y)
$$

o

$$
E[g(X,Y)]
=\iint g(x,y)f_{X,Y}(x,y)\,dx\,dy.
$$

La covarianza es

$$
\boxed{\operatorname{Cov}(X,Y)=E[XY]-E[X]E[Y]}.
$$

La correlación es

$$
\boxed{\rho_{X,Y}=\frac{\operatorname{Cov}(X,Y)}{\sigma_X\sigma_Y}}.
$$

La varianza de una suma es

$$
\boxed{\operatorname{Var}(X+Y)=\operatorname{Var}(X)+\operatorname{Var}(Y)+2\operatorname{Cov}(X,Y)}.
$$

La independencia implica covarianza cero, pero el recíproco no es cierto en general.

# Ejercicios

1. Para la tabla conjunta del capítulo 15, calcula $E[X]$, $E[Y]$ y $E[XY]$.
2. Obtén la covarianza y la correlación de la misma tabla.
3. Calcula $\operatorname{Var}(2X-3Y)$ utilizando las varianzas y la covarianza.
4. Sean $\operatorname{Var}(X)=4$, $\operatorname{Var}(Y)=9$ y $\operatorname{Cov}(X,Y)=-1.5$. Calcula $\operatorname{Var}(X+Y)$ y $\operatorname{Var}(2X-Y)$.
5. Para la densidad $f(x,y)=2$ sobre $0<y<x<1$, verifica que $E[XY]=1/4$.
6. Obtén $\operatorname{Var}(X)$, $\operatorname{Var}(Y)$ y $\rho_{X,Y}$ para esa densidad.
7. Simula 50 000 pares normales con $\rho=0.8$ y compara la correlación empírica con el valor teórico.
8. Repite con $\rho=-0.6$ y $\rho=0$.
9. Simula $X\sim U(-1,1)$ y $Y=X^2$. Calcula la correlación y describe la gráfica.
10. Propón un ejemplo real donde una covarianza positiva tenga sentido físico.
11. **Reto ★.** Demuestra que $|\rho_{X,Y}|\le1$ usando la desigualdad de Cauchy–Schwarz.
12. **Reto ★.** Demuestra que si $X$ y $Y$ son independientes y tienen segundos momentos finitos, entonces $\operatorname{Cov}(X,Y)=0$.

## Materiales complementarios del capítulo

| Material | Formato | Acceso | Propósito |
|---|---|---|---|
| Cuaderno de Google Colab | Notebook interactivo (R) | [Abrir en Colab](https://colab.research.google.com/github/gilbertorodriguez59/introduccion-probabilidad-r-geogebra-dev/blob/main/notebooks/16-esperanza-covarianza-correlacion-colab.ipynb) | Explorar momentos conjuntos, covarianza, correlación y simulaciones. |
| Cuaderno de R | R Markdown | [Abrir cuaderno R](https://github.com/gilbertorodriguez59/introduccion-probabilidad-r-geogebra-dev/blob/main/cuadernos-r/16-esperanza-covarianza-correlacion.Rmd) | Reproducir cálculos y gráficas en R/RStudio. |
| Interactivo | HTML / GeoGebra | [Abrir recurso](interactivos/cap16-covarianza-correlacion.html) | Comparar asociación lineal, correlación y dependencia no lineal. |
| Presentación | PDF / PPT | Próximamente | Se incorporará cuando se proporcionen los enlaces. |
| Video | Video | Próximamente | Explicación audiovisual complementaria. |
| Infografía | Imagen / PDF | Próximamente | Síntesis visual de covarianza, correlación y varianza de sumas. |

## Referencias del capítulo

El tratamiento de esperanza conjunta, covarianza y correlación sigue la presentación estándar de @walpole2012, @devore2016, @montgomery2018 y @johnson2018. Los ejemplos, ejercicios, simulaciones y código en R son originales; el enfoque computacional general toma como referencia @kerns2010.
