# Transformaciones de variables aleatorias

## Objetivos de aprendizaje

Al finalizar este capítulo, el estudiante será capaz de:

- obtener la distribución de $Y=g(X)$ en casos discretos y continuos;
- aplicar el método de la función de distribución acumulada;
- utilizar cambio de variable para transformaciones monótonas;
- tratar transformaciones no monótonas separando ramas inversas;
- obtener distribuciones de sumas mediante convolución;
- aplicar transformaciones bidimensionales mediante el Jacobiano;
- comprobar resultados mediante simulación en R;
- interpretar geométricamente transformaciones con apoyo de GeoGebra.

## ¿Por qué transformar una variable aleatoria?

En aplicaciones rara vez interesa únicamente la variable medida originalmente. Si $X$ representa longitud, tiempo, voltaje o concentración, pueden interesar cantidades derivadas como

$$
Y=X^2,\qquad Y=aX+b,\qquad Y=\log X,
$$

o combinaciones de varias variables como

$$
S=X+Y.
$$

El problema consiste en determinar la distribución de la nueva variable.

## Caso discreto

Si $X$ es discreta y $Y=g(X)$, entonces

$$
P(Y=y)=\sum_{x:g(x)=y}P(X=x).
$$

La suma es importante cuando diferentes valores de $X$ producen el mismo valor de $Y$.

### Ejemplo

Sea $X$ con valores $-2,-1,0,1,2$ y probabilidades $0.1,0.2,0.4,0.2,0.1$. Si

$$
Y=X^2,
$$

entonces $Y$ toma valores $0,1,4$ y

$$
P(Y=0)=0.4,
$$

$$
P(Y=1)=P(X=-1)+P(X=1)=0.4,
$$

$$
P(Y=4)=P(X=-2)+P(X=2)=0.2.
$$

```{r}
x <- -2:2
px <- c(.1,.2,.4,.2,.1)
y <- x^2
aggregate(px, by = list(Y = y), FUN = sum)
```

## Método de la CDF

Para una variable continua, un método general consiste en calcular

$$
F_Y(y)=P(Y\le y)=P(g(X)\le y)
$$

y después derivar:

$$
f_Y(y)=\frac{d}{dy}F_Y(y).
$$

Este procedimiento es especialmente útil cuando la transformación no es uno a uno.

## Transformación monótona

Si $Y=g(X)$ y $g$ es estrictamente monótona y diferenciable, con inversa

$$
x=g^{-1}(y),
$$

entonces

$$
\boxed{f_Y(y)=f_X(g^{-1}(y))\left|\frac{d}{dy}g^{-1}(y)\right|}.
$$

El valor absoluto garantiza una densidad no negativa.

## Ejemplo: transformación lineal

Sea

$$
Y=aX+b,\qquad a\ne0.
$$

Entonces

$$
x=\frac{y-b}{a},
$$

y

$$
\boxed{f_Y(y)=\frac1{|a|}f_X\left(\frac{y-b}{a}\right)}.
$$

Además,

$$
E[Y]=aE[X]+b,
$$

$$
\operatorname{Var}(Y)=a^2\operatorname{Var}(X).
$$

## Ejemplo: de uniforme a otra escala

Si

$$
X\sim U(0,1),\qquad Y=10+5X,
$$

entonces

$$
Y\sim U(10,15).
$$

```{r}
set.seed(2026)
x <- runif(50000)
y <- 10 + 5*x
hist(y, probability = TRUE, breaks = 40)
curve(dunif(x, 10, 15), add = TRUE, lwd = 2)
```

## Transformación exponencial

Sea

$$
X\sim U(0,1),\qquad Y=-\frac1\lambda\log X.
$$

Entonces $Y$ tiene distribución exponencial con tasa $\lambda$.

Este resultado constituye la base del método de **transformada inversa** para simulación.

```{r}
set.seed(2026)
lambda <- 2
u <- runif(50000)
y <- -log(u)/lambda
hist(y, probability = TRUE, breaks = 60, xlim = c(0,4))
curve(dexp(x, rate = lambda), add = TRUE, lwd = 2)
```

## Transformaciones no monótonas

Si una transformación posee varias ramas inversas, deben sumarse las contribuciones correspondientes.

Si las soluciones de

$$
y=g(x)
$$

son $x_1(y),\ldots,x_k(y)$, entonces, bajo condiciones regulares,

$$
\boxed{f_Y(y)=\sum_{j=1}^k f_X(x_j(y))\left|\frac{dx_j}{dy}\right|}.
$$

## Ejemplo fundamental: $Y=X^2$

Sea

$$
X\sim U(-1,1),\qquad Y=X^2.
$$

Para $0<y<1$ existen dos ramas:

$$
x_1=\sqrt y,\qquad x_2=-\sqrt y.
$$

Como $f_X(x)=1/2$,

$$
f_Y(y)=\frac12\frac1{2\sqrt y}+\frac12\frac1{2\sqrt y}
=\boxed{\frac1{2\sqrt y}},\qquad0<y<1.
$$

La misma conclusión se obtiene mediante la CDF:

$$
F_Y(y)=P(X^2\le y)=P(-\sqrt y\le X\le\sqrt y)=\sqrt y.
$$

## Transformación de una variable normal

Si

$$
X\sim N(\mu,\sigma^2),
$$

y

$$
Z=\frac{X-\mu}{\sigma},
$$

entonces

$$
\boxed{Z\sim N(0,1)}.
$$

Esta estandarización es uno de los ejemplos más importantes de transformación lineal.

## Suma de variables aleatorias: convolución discreta

Si $X$ y $Y$ son discretas e independientes y

$$
S=X+Y,
$$

entonces

$$
\boxed{p_S(s)=\sum_x p_X(x)p_Y(s-x)}.
$$

### Ejemplo: suma de dos dados

```{r}
p <- rep(1/6, 6)
ps <- convolve(p, rev(p), type = "open")
s <- 2:12
data.frame(Suma = s, Probabilidad = ps)
```

La distribución no es uniforme: el valor 7 posee mayor probabilidad porque puede producirse de más maneras.

## Convolución continua

Si $X$ y $Y$ son continuas e independientes,

$$
S=X+Y
$$

tiene densidad

$$
\boxed{f_S(s)=\int_{-\infty}^{\infty}f_X(x)f_Y(s-x)\,dx}.
$$

## Ejemplo: suma de dos uniformes

Sean

$$
X,Y\stackrel{ind}{\sim}U(0,1).
$$

Entonces $S=X+Y$ tiene densidad triangular:

$$
f_S(s)=
\begin{cases}
s,&0<s<1,\\
2-s,&1\le s<2,\\
0,&\text{en otro caso}.
\end{cases}
$$

```{r}
set.seed(2026)
s <- runif(50000) + runif(50000)
hist(s, probability = TRUE, breaks = 50)
curve(ifelse(x < 0 | x > 2, 0,
             ifelse(x < 1, x, 2-x)),
      from = 0, to = 2, add = TRUE, lwd = 2)
```

## Transformaciones de dos variables

Sean

$$
U=g_1(X,Y),\qquad V=g_2(X,Y).
$$

Si la transformación es uno a uno y suficientemente regular, se obtiene la inversa

$$
X=x(u,v),\qquad Y=y(u,v).
$$

La densidad conjunta transformada es

$$
\boxed{
f_{U,V}(u,v)=f_{X,Y}(x(u,v),y(u,v))
\left|\frac{\partial(x,y)}{\partial(u,v)}\right|.
}
$$

El determinante es el **Jacobiano** de la transformación inversa.

## Interpretación geométrica del Jacobiano

Una transformación cambia áreas. Localmente,

$$
dx\,dy
\approx
\left|\frac{\partial(x,y)}{\partial(u,v)}\right|du\,dv.
$$

El Jacobiano corrige precisamente esa deformación para conservar probabilidad.

## Ejemplo: suma y una componente

Sean

$$
U=X+Y,\qquad V=X.
$$

La transformación inversa es

$$
X=V,\qquad Y=U-V.
$$

El Jacobiano inverso tiene valor absoluto 1, por lo que

$$
f_{U,V}(u,v)=f_{X,Y}(v,u-v).
$$

Integrando respecto de $v$ se recupera la fórmula de convolución para $U=X+Y$.

## Simulación como herramienta de verificación

La simulación no sustituye la demostración analítica, pero permite comprobar resultados y detectar errores de soporte o parametrización.

Una estrategia recomendable es:

1. generar $X$ según su distribución conocida;
2. calcular $Y=g(X)$;
3. representar histograma o densidad empírica;
4. superponer la densidad teórica derivada;
5. comparar probabilidades y momentos.

## Interactivo del capítulo

El recurso interactivo permite elegir entre varias transformaciones:

- $Y=aX+b$;
- $Y=X^2$;
- $Y=-\log(X)/\lambda$;
- $S=X_1+X_2$ para dos uniformes.

Los deslizadores modifican parámetros y muestran simultáneamente la distribución original, la transformación geométrica y la distribución resultante.

## Actividad con GeoGebra

### Transformación lineal

Construye puntos $(x,f_X(x))$ para una uniforme y utiliza deslizadores $a$ y $b$ en

$$
y=ax+b.
$$

Observa cómo cambia el soporte y cómo el factor $1/|a|$ conserva el área total bajo la densidad.

### Transformación cuadrática

Representa

$$
y=x^2
$$

para $-1<x<1$. Elige un valor $y_0$ y muestra sus dos preimágenes

$$
-\sqrt{y_0},\qquad\sqrt{y_0}.
$$

Esto permite visualizar por qué deben sumarse dos contribuciones a la densidad transformada.

## Estrategia de resolución

1. determina el soporte original;
2. identifica el rango de la transformación;
3. decide si $g$ es uno a uno;
4. si es monótona, encuentra $g^{-1}$ y su derivada;
5. si no es monótona, identifica todas las ramas inversas o usa la CDF;
6. para sumas independientes, considera convolución;
7. en dos dimensiones, calcula el Jacobiano y transforma también el soporte;
8. verifica que la densidad resultante sea no negativa e integre 1;
9. utiliza simulación como comprobación adicional.

## Errores frecuentes

- transformar sólo los valores y olvidar transformar la densidad;
- omitir el valor absoluto de la derivada;
- olvidar una rama inversa en transformaciones como $X^2$;
- mantener el soporte original después de transformar;
- aplicar convolución sin independencia cuando se usan sólo las marginales;
- usar el Jacobiano directo cuando la fórmula requiere el de la transformación inversa;
- confiar únicamente en una simulación sin justificar la distribución analíticamente.

## Resumen

Para una transformación monótona,

$$
f_Y(y)=f_X(g^{-1}(y))
\left|\frac{d}{dy}g^{-1}(y)\right|.
$$

Para varias ramas inversas,

$$
f_Y(y)=\sum_jf_X(x_j(y))
\left|\frac{dx_j}{dy}\right|.
$$

Para la suma de variables independientes,

$$
f_{X+Y}(s)=\int f_X(x)f_Y(s-x)\,dx.
$$

Para transformaciones bidimensionales,

$$
f_{U,V}(u,v)=f_{X,Y}(x(u,v),y(u,v))
\left|\frac{\partial(x,y)}{\partial(u,v)}\right|.
$$

## Ejercicios

1. Sea $X\sim U(0,2)$ y $Y=3X+1$. Obtén la densidad de $Y$.
2. Sea $X\sim U(-2,2)$ y $Y=X^2$. Obtén la CDF y la densidad de $Y$.
3. Si $X\sim\operatorname{Exp}(\lambda)$ y $Y=2X$, determina la distribución de $Y$.
4. Demuestra mediante transformación que si $X\sim N(\mu,\sigma^2)$, entonces $(X-\mu)/\sigma\sim N(0,1)$.
5. Obtén la PMF de la suma de dos dados mediante convolución.
6. Deriva la densidad triangular de $X+Y$ para dos uniformes estándar independientes.
7. Simula los ejercicios 2 y 6 en R y compara con las densidades teóricas.
8. Sea $X\sim U(0,1)$ y $Y=-\log X/3$. Identifica la distribución de $Y$.
9. Para $U=X+Y$ y $V=X$, calcula explícitamente el Jacobiano inverso.
10. **Reto ★.** Deriva la distribución de $Y=|X|$ cuando $X\sim N(0,1)$.
11. **Reto ★.** Explica por qué la convolución de dos densidades integra 1.
12. **Reto ★.** Investiga mediante simulación cómo cambia la suma de 2, 5, 10 y 30 variables uniformes estandarizadas.

## Materiales complementarios del capítulo

| Material | Formato | Acceso | Propósito |
|---|---|---|---|
| Cuaderno de Google Colab | Notebook interactivo (R) | [Abrir en Colab](https://colab.research.google.com/github/gilbertorodriguez59/introduccion-probabilidad-r-geogebra-dev/blob/main/notebooks/17-transformaciones-variables-colab.ipynb) | Ejecutar transformaciones, convoluciones y simulaciones. |
| Cuaderno de R | R Markdown | [Abrir cuaderno R](https://github.com/gilbertorodriguez59/introduccion-probabilidad-r-geogebra-dev/blob/main/cuadernos-r/17-transformaciones-variables.Rmd) | Reproducir cálculos y gráficas en R/RStudio. |
| Interactivo | HTML / GeoGebra | [Abrir recurso](interactivos/cap17-transformaciones.html) | Explorar visualmente transformaciones y distribuciones resultantes. |
| Presentación | PDF / PPT | Próximamente | Se incorporará cuando se proporcionen los enlaces. |
| Video | Video | Próximamente | Explicación audiovisual complementaria. |
| Infografía | Imagen / PDF | Próximamente | Síntesis visual del cambio de variable y la convolución. |

## Referencias del capítulo

El tratamiento de transformaciones y distribuciones derivadas sigue la presentación de los textos principales citados en la bibliografía general, especialmente Walpole, Devore, Montgomery y Runger, Miller y Freund, y Kerns para el enfoque computacional en R. Los ejemplos, ejercicios y código son de elaboración original.
