---
title: "Capítulo 8. Variables aleatorias discretas y PMF"
output: html_document
---

## Objetivo

Explorar en R funciones de masa de probabilidad, acumuladas y simulación de variables aleatorias discretas.

```{r}
x <- 0:3
p <- c(0.10, 0.25, 0.40, 0.25)
sum(p)
```

## Probabilidades a partir de la PMF

```{r}
sum(p[x >= 2])
sum(p[x < 2])
```

## Gráfica de la PMF

```{r}
plot(x, p, type = "h", lwd = 5,
     ylim = c(0, 0.5),
     xlab = "x", ylab = "p_X(x)")
points(x, p, pch = 19)
```

## Construcción de la CDF

```{r}
F <- cumsum(p)
data.frame(x = x, pmf = p, cdf = F)
```

```{r}
plot(x, F, type = "s", ylim = c(0, 1.05),
     xlab = "x", ylab = "F_X(x)")
points(x, F, pch = 19)
```

## Simulación

```{r}
set.seed(2026)
n <- 50000
muestra <- sample(x, n, replace = TRUE, prob = p)
prop.table(table(muestra))
```

## Actividad

1. Cambia el vector `p` por otra PMF válida.
2. Comprueba que suma 1.
3. Calcula $P(X\ge 2)$ y $P(X\le 1)$.
4. Compara la PMF teórica con las frecuencias simuladas.
5. Construye una PMF proporcional a $x+1$ para $x=0,1,2,3$.
