---
title: "Capítulo 9. Variables aleatorias continuas y función de densidad"
output: html_document
---

## Objetivo

Este cuaderno reproduce y amplía los ejemplos computacionales del capítulo 9.

## Densidad normalizada

```{r}
f <- function(x) ifelse(x >= 0 & x <= 2, x / 2, 0)
integrate(f, 0, 2)
```

## Probabilidad de un intervalo

```{r}
integrate(f, 0.5, 1.5)
```

## Función de distribución acumulada

```{r}
F <- function(x) {
  if (x <= 0) return(0)
  if (x >= 2) return(1)
  x^2 / 4
}

sapply(c(-1, 0, 0.5, 1, 1.5, 2, 3), F)
```

## Gráfica y área

```{r}
grid <- seq(0, 2, length.out = 500)
y <- f(grid)
plot(grid, y, type = "l", lwd = 2,
     xlab = "x", ylab = "f_X(x)")
a <- 0.5
b <- 1.5
sel <- grid >= a & grid <= b
polygon(c(a, grid[sel], b), c(0, y[sel], 0), density = 20)
```

## Simulación por transformada inversa

```{r}
set.seed(2026)
n <- 20000
u <- runif(n)
xsim <- 2 * sqrt(u)
mean(xsim >= 0.5 & xsim <= 1.5)
```

## Histograma frente a densidad teórica

```{r}
hist(xsim, probability = TRUE, breaks = 30,
     xlab = "x", main = "Simulación y densidad teórica")
curve(x / 2, from = 0, to = 2, add = TRUE, lwd = 2)
```

## Actividad

Modifica los límites del intervalo y compara la probabilidad teórica obtenida por integración con la frecuencia relativa de la simulación.
