---
title: "Capítulo 10. Esperanza, varianza y desigualdad de Chebyshev"
output: html_document
---

## Objetivo

Este cuaderno reproduce y amplía los cálculos de esperanza, momentos, varianza, simulación y desigualdad de Chebyshev.

## Distribución discreta

```{r}
x <- 0:3
p <- c(0.70, 0.20, 0.08, 0.02)
sum(p)
```

## Esperanza y segundo momento

```{r}
mu <- sum(x * p)
EX2 <- sum(x^2 * p)
c(media = mu, segundo_momento = EX2)
```

## Varianza y desviación estándar

```{r}
varX <- EX2 - mu^2
sdX <- sqrt(varX)
c(varianza = varX, desviacion = sdX)
```

## Esperanza de una función

```{r}
costo <- function(x) 5 + 3*x + 2*x^2
sum(costo(x) * p)
```

## Simulación

```{r}
set.seed(2026)
n <- 100000
muestra <- sample(x, n, replace = TRUE, prob = p)
c(media_empirica = mean(muestra),
  varianza_empirica = var(muestra),
  desviacion_empirica = sd(muestra))
```

## Desigualdad de Chebyshev

```{r}
k <- 2
lim_inf <- mu - k * sdX
lim_sup <- mu + k * sdX
prob_real <- sum(p[x > lim_inf & x < lim_sup])
cota <- 1 - 1/k^2
c(limite_inferior = lim_inf,
  limite_superior = lim_sup,
  probabilidad_real = prob_real,
  garantia_chebyshev = cota)
```

## Comparación para varios valores de k

```{r}
ks <- c(1.5, 2, 2.5, 3)
comparar <- function(k) {
  li <- mu - k*sdX
  ls <- mu + k*sdX
  real <- sum(p[x > li & x < ls])
  c(k = k, real = real, chebyshev = max(0, 1 - 1/k^2))
}
t(sapply(ks, comparar))
```

## Actividad

Modifica el vector `p`, verifica que sume 1 y observa cómo cambian la media, la varianza y la diferencia entre la probabilidad real y la garantía mínima de Chebyshev.
